---
title: "Análise de Regressão Logística Multinomial"
format: html
editor: visual
editor_options: 
  chunk_output_type: console
---

## Carregar bibliotecas necessárias

```{r setup, include=FALSE}
library(tidyverse)
library(nnet)
library(caret)
library(pscl)
library(DescTools)
library(car)
library(broom)
library(boot)
library(dplyr)
library(caret) # Para criar variáveis dummy
library(lmtest)
```

# ANÁLISE 1

Análise com todas as variáveis do banco sem nenhuma combinação.

## 1.Carregando os dados

```{r}
data <- read.csv("det_transicao.csv", sep = ";")

## Selecionando variáveis
variaveis <- c("Transition", "temp_med", "umid_med", "precip_tot",
               "thr_temp", "thr_umid", "thr_prec", "thr_temp_umid", 
               "tipo_regiao","altitude","bioma", "koppen", "pop22",
               "prop_esgot", "prop_residuo")

data <- data[, variaveis]

# Identificar e remover colunas completamente vazias ou com alta quantidade de NA
data <- data %>% select_if(~ sum(!is.na(.)) > 0) ## nenhuma foi

# Converter variáveis numéricas com vírgula decimal e categorizar as variáveis de texto
data <- data %>%
  mutate(
    across(where(~ all(grepl("^[0-9,.]+$", .))), ~ as.numeric(gsub(",", ".", .))),
    across(where(is.character), as.factor))
    
    
# Visão geral dos dados
glimpse(data)
summary(data)
  
```

## 2. Verificação dos pressupostos

### 2.1 Multicolinearidade

1.  **Cálculo do VIF (Variance Inflation Factor):** O VIF foi calculado para cada variável preditora no modelo. Isso foi feito após a remoção de colinearidade redundante e tratamento das variáveis para garantir que todas estejam no formato correto (numérico ou categórico).
2.  **Variável dependente:** Transition foi temporariamente convertida para numérica apenas para calcular o VIF. Esse ajuste é feito para facilitar a análise de multicolinearidade.
3.  **Detecção e remoção de colinearidade:** Usamos o *findLinearCombos* para remover variáveis redundantes, evitando o problema de “aliasing” no modelo, o que ocorre quando variáveis altamente correlacionadas criam dependência linear.

***Intrepretação:***

-   **Valores de VIF \< 5:** São considerados aceitáveis, indicando baixa multicolinearidade. Nas variáveis como altitude, pop22, prop_esgot, e prop_residuo têm VIFs baixos, sugerindo pouca ou nenhuma colinearidade problemática com outras variáveis.

-   **Valores de VIF entre 5 e 10:** Indicariam alguma multicolinearidade, mas ainda podem ser aceitáveis dependendo do contexto. No entanto, nenhuma variável nesse modelo tem VIF entre 5 e 10.

-   **Valores de VIF \> 10:** Sugerem multicolinearidade. Variáveis como temp_med, umid_med, thr_temp, thr_umid, e thr_temp_umid apresentam VIFs extremamente altos, indicando que estão fortemente colineares com outras variáveis.

Como temp_med, umid_med foram mais próximo de 10 retirei as thr_temp, thr_umid rodei o vif novamente, equilibrou ate 10.

```{r}
# Remover linhas com valores ausentes nas variáveis numéricas e manter 'Transition'
data_clean <- data %>% select(Transition, where(is.numeric)) %>% drop_na()

# Identificar e remover variáveis altamente colineares
combo_info <- findLinearCombos(data_clean %>% select(-Transition))
if (length(combo_info$remove) > 0) {
  data_clean <- data_clean[, -combo_info$remove]
}

# Calcular o VIF para as variáveis 
vif_values <- vif(lm(as.numeric(Transition) ~ ., data = data_clean))
vif_values


# Remover as variáveis thr_temp, thr_umid, e thr_temp_umid do data_clean
data_vif <- data_clean %>% select(-thr_temp, -thr_umid)  

# Calcular o VIF para as variáveis restantes
vif_values <- vif(lm(as.numeric(Transition) ~ ., data = data_vif))

# Exibir os valores de VIF
vif_values
```

### 2.2 Independência das observações

Intrepretação:

O valor 0 indica que não foram encontradas linhas duplicadas em data_clean.

```{r}
# Remover linhas com valores ausentes nas variáveis numéricas e manter 'Transition'
data_clean <- data %>% select(Transition, where(is.numeric)) %>% drop_na()

# Remover as variáveis thr_temp, thr_umid, e thr_temp_umid do banco original (data)
data <- data %>% select(-thr_temp, -thr_umid)  

# Verificar se há identificadores duplicados
duplicated_rows <- sum(duplicated(data))
duplicated_rows
```

### 2.3 Tamanho amostral adequado

Interpretação:

Em regressão logística multinomial, cada categoria da variável dependente precisa de um número suficiente de observações para garantir que o modelo possa estimar os parâmetros de forma confiável. Geralmente, recomenda-se pelo menos 10 a 20 observações por parâmetro estimado em cada categoria. Com 759 (Melhorou), 1.163 (Piorou) e 3.648 (Se manteve). **ACHO QUE O PROBLEMA É AQUI!!!!**

```{r}
# Contagem de observações por categoria da variável dependente
table(data$Transition)
```

### 2.4 Outliers influentes

Interpretação:

O código retornou valor 0 nas observações, indicando que não foram encontrados outliers com resíduos padronizados maiores que 2 ou menores que -2. Isso sugere que o modelo se ajustou bem aos dados e não há observações que se desviem significativamente do padrão previsto pelo modelo.

```{r}
# Ajustar o modelo multinomial
multinom_model <- multinom(Transition ~ ., data = data)

# Calcular resíduos padronizados
residuals <- residuals(multinom_model, type = "pearson")

# Identificar outliers com resíduos padronizados acima de 2 ou abaixo de -2
outliers <- which(abs(residuals) > 2)
length(outliers)


##OUTRO

# Obter os resíduos deviance para cada observação
deviance_residuals <- residuals(multinom_model, type = "deviance")

# Ponto de corte padrão da literatura
cutoff <- 2.0
influential_points <- which(abs(deviance_residuals) > cutoff)
print(data[influential_points, ])
```

## 3. Ajuste do modelo de regressão logística multinomial

Interpretação:

Para cada categoria (em relação à referência "Se manteve"), o modelo estima coeficientes (Coefficients) para cada variável preditora. Esses coeficientes representam o efeito de cada variável sobre a probabilidade de estar na categoria Melhorou ou Piorou, em comparação com Se manteve.

```{r}
# Definir a categoria de referência
data$Transition <- relevel(data$Transition, ref = "Se manteve")

# Ajustar o modelo
multinom_model <- multinom(Transition ~ ., data = data)
summary(multinom_model)
```

## 4. Avaliação do ajuste do modelo

Interpretação do Pseudo R²:

Pseudo R² Modestos: Os valores de pseudo R² estão em torno de 6.3% a 12.6%. Isso indica que o modelo explica uma porção limitada da variabilidade dos dados, sugerindo que: As variáveis preditoras oferecem uma melhoria sobre o modelo nulo, mas podem não capturar toda a complexidade dos dados. O modelo tem algum poder explicativo, mas ainda pode ser aprimorado adicionando variáveis preditoras relevantes ou ajustando o modelo de outra maneira. Essas métricas mostram que o modelo tem um ajuste razoável, mas há espaço para melhorias se o objetivo for aumentar a explicação da variabilidade na variável Transition.

Interpretação do Teste de razão de verossimilhança:

O teste de razão de verossimilhança sugere que o modelo completo é significativamente melhor que o modelo nulo para explicar a variável Transition. Em outras palavras, as variáveis preditoras do modelo contribuem de maneira significativa para prever a categoria de Transition, justificando a inclusão delas no modelo.

```{r}
# Pseudo R²
pR2(multinom_model)

# Teste de razão de verossimilhança
lrtest(multinom_model)
```

## 5. Seleção de variáveis

Interpretação:

Após realizar a seleção stepwise, hove redução de variáveis como thr_temp_umid, tipo_regiao, prop_esgot, e prop_residuo foram removidas, pois o processo de seleção considerou que elas não contribuem significativamente para o modelo. O modelo agora utiliza apenas as variáveis que mostraram uma contribuição estatisticamente relevante para explicar a variável Transition.

Residual Deviance: A deviance residual passou de 9144.135 para 9150.353. Isso representa um aumento leve, indicando que, ao reduzir variáveis, houve uma pequena perda no ajuste do modelo aos dados.

Já o AIC reduziu de 9240.135 para 9230.353, o que indica que o novo modelo com menos variáveis é preferível ao anterior. A redução no AIC sugere que o novo modelo oferece um bom equilíbrio entre ajuste e simplicidade.

```{r}
# Seleção stepwise
step_model <- step(multinom_model, direction = "both")
summary(step_model)
```

### 5.1 Matriz de confusão do stepwise

```{r}

# previsoes
previsoes <- predict(step_model, newdata = data)

# matriz de confusão comparando as previsões com os valores reais
matriz_confusao <- confusionMatrix(previsoes, data$Transition)
print(matriz_confusao)

```

## 6. Análise de resíduos

PESSÍMA

```{r}
# Resíduos deviance
residuals_deviance <- residuals(step_model, type = "deviance")
plot(residuals_deviance, main = "Resíduos Deviance", ylab = "Resíduos", xlab = "Observações")
abline(h = 0, col = "red")

### OUTRO

# Calcular os resíduos deviance
residuals_deviance <- residuals(step_model, type = "deviance")

# Função para gerar um QQ plot com envelope
qqPlot(residuals_deviance, 
       main = "QQ Plot dos Resíduos com Envelope de Confiança",
       xlab = "Quantis Teóricos",
       ylab = "Resíduos",
       id = FALSE, # Desativar a identificação de pontos
       envelope = 0.95) # Adicionar envelope de confiança de 95%
```

## 7. Interpretação dos resultados

```{r}
# Coeficientes e intervalos de confiança
tidy_model <- tidy(step_model, conf.int = TRUE)
tidy_model
```

# ANÁLISE 2

Análise com combinações de variáveis.

## 1. Carregando os dados

```{r}
# Carregar os dados
data <- read.csv("det_transicao.csv", sep = ";")

## Selecionando variáveis
names(data)
# Lista de variáveis para selecionar
variaveis <- c("Transition", "temp_med", "umid_med", "precip_tot",
               "thr_temp", "thr_umid", "thr_prec", "thr_temp_umid",
               "tipo_regiao", "altitude","bioma", "koppen", "pop22",
               "prop_esgot", "prop_residuo")

# Criando o novo banco de dados apenas com as variáveis selecionadas
data <- data[, variaveis]


# Visão geral dos dados
glimpse(data)
summary(data)


# Identificar e remover colunas completamente vazias ou com alta quantidade de NA
data <- data %>% select_if(~ sum(!is.na(.)) > 0) ## nenhuma foi

# Converter variáveis numéricas com vírgula decimal e categorizar as variáveis de texto
data <- data %>%
  mutate(
    across(where(~ all(grepl("^[0-9,.]+$", .))), ~ as.numeric(gsub(",", ".", .))),
    across(where(is.character), as.factor)
  )
```

## 2. Variáveis combinadas

Variáveis combinadas pensando na literatura:

1.  ***Determinantes ecológicos :***

-   temp_med \* umid_med

-   temp_med \* precip_tot: Relação entre temperatura e precipitação total, que pode refletir em áreas mais propensas a surtos em climas quentes e chuvosos.

2.  ***Determinantes eco-sociais :***

-   pop22 \* prop_esgot: População combinada com a proporção de saneamento pode influenciar diretamente o ambiente, tornando-o mais ou menos favorável ao mosquito.

-   pop22 \* prop_residuo: Avalia o impacto do manejo de resíduos sólidos em áreas de alta densidade populacional.

-   Logaritmo da População : O log pode normalizar a escala populacional.

***3.Variáveis: Dummies para Categorias :***

Transformei variáveis como bioma e koppen em dummies para capturar efeitos fixos das categorias.

```{r}

data <- data %>%
  # determinantes ecológicos
  mutate(temp_umid_interaction = temp_med * umid_med,
         temp_precip_interaction = temp_med * precip_tot,
         
         # determinantes eco_sociais
         pop_esgot_interaction = pop22 * prop_esgot,
         pop_residuo_interaction = pop22 * prop_residuo,
    
         # Transformações individuais
         log_pop22 = log(pop22))

# Criando variáveis dummies para categorias
dummy_vars <- dummyVars(" ~ bioma + koppen", data = data)
dados_dummies <- predict(dummy_vars, newdata = data)

# Combinando as variáveis dummies ao dataset original
data_comb <- cbind(data, dados_dummies)

# Verificando as primeiras linhas para confirmar as transformações
head(data_comb)


# Converter variáveis numéricas com vírgula decimal e categorizar as variáveis de texto
data_comb <- data_comb %>%
  mutate(
    across(where(~ all(grepl("^[0-9,.]+$", .))), ~ as.numeric(gsub(",", ".", .))),
    across(where(is.character), as.factor)
  )


```

## 3. Verificação dos pressupostos

### 3.1 Independência das observações

```{r}

# Verificar se há identificadores duplicados
duplicated_rows <- sum(duplicated(data))
duplicated_rows
```

### 3.2 Tamanho amostral adequado

```{r}
# Contagem de observações por categoria da variável dependente
table(data$Transition)
```

### 3.3 Outliers influentes

```{r}

# Ajustar o modelo multinomial
multinom_model <- multinom(Transition ~ ., data = data)

# Calcular resíduos padronizados
residuals <- residuals(multinom_model, type = "pearson")

# Identificar outliers com resíduos padronizados acima de 2 ou abaixo de -2
outliers <- which(abs(residuals) > 2)
length(outliers)


##OUTRO

# Obter os resíduos deviance para cada observação
deviance_residuals <- residuals(multinom_model, type = "deviance")

cutoff <- 2.0
influential_points <- which(abs(deviance_residuals) > cutoff)

# Exibir as observações influentes
print(data[influential_points, ])


```

## 4. Ajuste do modelo de regressão logística multinomial

```{r}
# Definir a categoria de referência
data$Transition <- relevel(data$Transition, ref = "Se manteve")

# Ajustar o modelo
multinom_model <- multinom(Transition ~ ., data = data)
summary(multinom_model)
```

## 5. Avaliação do ajuste do modelo

```{r}
# Pseudo R²
pR2(multinom_model)

# Teste de razão de verossimilhança
lrtest(multinom_model)
```

## 6. Seleção de variáveis

```{r}
# Seleção stepwise
step_model <- step(multinom_model, direction = "both")
summary(step_model)
```

### 6.1 Matriz de confusão do stepwise

```{r}

# previsões
previsoes <- predict(step_model, newdata = data)

# matriz de confusão 
matriz_confusao <- confusionMatrix(previsoes, data$Transition)
print(matriz_confusao)

```

## 7. Análise de resíduos

```{r}
# Resíduos deviance
residuals_deviance <- residuals(step_model, type = "deviance")
plot(residuals_deviance, main = "Resíduos Deviance", ylab = "Resíduos", xlab = "Observações")
abline(h = 0, col = "red")

### OUTRO

# Calcular os resíduos deviance
residuals_deviance <- residuals(step_model, type = "deviance")

# Função para gerar um QQ plot com envelope
qqPlot(residuals_deviance, 
       main = "QQ Plot dos Resíduos com Envelope de Confiança",
       xlab = "Quantis Teóricos",
       ylab = "Resíduos",
       id = FALSE, # Desativar a identificação de pontos
       envelope = 0.95) # Adicionar envelope de confiança de 95%

```

REAMOSTRAGEM?
