---
title: "Análise determinantes_categorico"
format: html
editor: visual
editor_options: 
  chunk_output_type: console
---

#Bibliotecas

```{r}
#chooseCRANmirror()
#install.packages('tinytex')
library(tinytex)
library(dplyr)
library(ggpubr)
library(ggplot2)
library(car)
library(MASS)
library(nnet) 
library(tidyr) 
```

## 1. Calculando os padrões e as categoricas

#Bancos

```{r}

# 2010-2016

# Carregar os dados
d1 <- left_join(read.csv2("Dengue/dengue_pattern_10_16.csv"), 
                read.csv2("Determinantes/Tabelas/banco_determinantes.csv", fileEncoding = "latin1"), 
                by = "muni_code")

# Identificar colunas com valores NA
print(names(d1)[colSums(is.na(d1)) > 0])

# Transformar variáveis selecionadas em fatores
factor_vars <- c("dengue_pattern", "tipo_regiao", "bioma", "koppen")
d1[factor_vars] <- lapply(d1[factor_vars], factor)

# Verificar a estrutura
#str(d1)

# 2017-2022

# Carregar os dados
d2 <- left_join(read.csv2("Dengue/dengue_pattern_17_22.csv"), 
                read.csv2("Determinantes/Tabelas/banco_determinantes.csv", fileEncoding = "latin1"), 
                by = "muni_code")

# Identificar colunas com valores NA
print(names(d2)[colSums(is.na(d2)) > 0])

# Transformar variáveis selecionadas em fatores
factor_vars <- c("dengue_pattern", "tipo_regiao", "bioma", "koppen")
d2[factor_vars] <- lapply(d2[factor_vars], factor)

# Verificar a estrutura
#str(d2)

```

## Medidas de resumo

##Função

```{r}
# Função para criar tabela com valores absolutos e proporções
create_summary_table <- function(variable, dengue_pattern, margin){
  table_values <- table(variable, dengue_pattern)
  proportions <- prop.table(table_values, margin = margin)
  
  # Combinando valores absolutos e proporções
  summary_table <- paste(table_values, "(", round(proportions * 100, 1), "%)", sep = "")
  summary_table <- matrix(summary_table, nrow = nrow(table_values), dimnames = dimnames(table_values))
  
  # Reformatando para a tabela final com categorias de dengue_pattern nas colunas
  summary_df <- as.data.frame(summary_table)
  summary_df$Variable <- rownames(summary_df)
  summary_df <- summary_df[, c("Variable", "Sem transmissão", "Episódico", "Episódico/Epidêmico", "Epidêmico", "Transmissão Persistente")]
  
  return(summary_df)
}


```

### As medidas

```{r}

# 2010-2016

# Criando as tabelas para cada variável, ajustando o margin (1 para linha, 2 para coluna)
bioma_summary <- create_summary_table(d1$bioma, d1$dengue_pattern, margin = 1)
koppen_summary <- create_summary_table(d1$koppen, d1$dengue_pattern, margin = 1)
tipo_regiao_summary <- create_summary_table(d1$tipo_regiao, d1$dengue_pattern, margin = 2)

# Exibindo as tabelas
bioma_summary
koppen_summary
tipo_regiao_summary

# 2017-2022

# Criando as tabelas para cada variável no d2, ajustando o margin (1 para linha, 2 para coluna)
bioma_summary_2 <- create_summary_table(d2$bioma, d2$dengue_pattern, margin = 1)
koppen_summary_2 <- create_summary_table(d2$koppen, d2$dengue_pattern, margin = 1)
tipo_regiao_summary_2 <- create_summary_table(d2$tipo_regiao, d2$dengue_pattern, margin = 2)

# Exibindo as tabelas
bioma_summary_2
koppen_summary_2
tipo_regiao_summary_2


# Salvando as tabelas em arquivos CSV

write.csv2(bioma_summary, "Determinantes/tabelas/10-16/bioma_summary_10_16.csv", row.names = FALSE)
write.csv2(koppen_summary, "Determinantes/tabelas/10-16/koppen_summary_10_16.csv", row.names = FALSE)
write.csv2(tipo_regiao_summary, "Determinantes/tabelas/10-16/tipo_regiao_summary_10_16.csv", row.names = FALSE)
write.csv2(bioma_summary_2, "Determinantes/tabelas/17-22/bioma_summary_17_22.csv", row.names = FALSE)
write.csv2(koppen_summary_2, "Determinantes/tabelas/17-22/koppen_summary_17_22.csv", row.names = FALSE)
write.csv2(tipo_regiao_summary_2, "Determinantes/tabelas/17-22/tipo_regiao_summary_17_22.csv", row.names = FALSE)


```

## Freq absoluta e relativa Brasil

```{r}

# Função para calcular frequências e formatar os resultados
calculate_frequencies <- function(df, column, muni_code_column = 'muni_code') {
  df %>%
    group_by(!!sym(column)) %>%
    summarise(Absolute_Frequency = n()) %>%
    mutate(Relative_Frequency = (Absolute_Frequency / sum(Absolute_Frequency)) * 100) %>%
    mutate(Result = paste0(Absolute_Frequency, " (", round(Relative_Frequency, 2), "%)"))
}

# Calcular as frequências para cada variável
bioma_freq <- calculate_frequencies(d1, 'bioma')
koppen_freq <- calculate_frequencies(d1, 'koppen')
tipo_regiao_freq <- calculate_frequencies(d1, 'tipo_regiao')

# Exibir os resultados
print(bioma_freq)
write.csv2(bioma_freq, "bio.csv")
print(koppen_freq)
write.csv2(koppen_freq, "kop.csv")
print(tipo_regiao_freq)


```

GRÁFICOS

## Bioma

```{r}
# Graficos separados
create_bioma_relative_frequency <- function(variable, dengue_pattern, period, file_name_prefix = "bioma_dengue_pattern_plot") {
  # Criar a tabela de contingência
  table_values <- table(variable, dengue_pattern)
  
  # Calcular as proporções (frequências relativas)
  proportions <- prop.table(table_values, margin = 1)
  
  # Transformar a tabela de proporções em um dataframe
  summary_df <- as.data.frame(proportions)
  
  # Verificar se as colunas estão corretamente nomeadas
  colnames(summary_df) <- c("Bioma", "Dengue_Pattern", "Frequency")
  
  # Traduzir os nomes dos padrões de dengue para o inglês
  summary_df$Dengue_Pattern <- factor(summary_df$Dengue_Pattern, 
                                      levels = c("Sem transmissão", "Episódico", "Episódico/Epidêmico", "Epidêmico", "Transmissão Persistente"),
                                      labels = c("No transmission", "Episodic", "Episodic/Epidemic", "Epidemic", "Persistent Transmission"))
  
  # Definir as cores para cada perfil de dengue_pattern
  dengue_colors <- c(
    "No transmission" = "grey39",         
    "Episodic" = "#80CDC1",               
    "Episodic/Epidemic" = "#3288BD",     
    "Epidemic" = "khaki",              
    "Persistent Transmission" = "gold2"  
  )
  
  # Gerar o gráfico de barras com ggplot
  plot <- ggplot(summary_df, aes(x = Bioma, y = Frequency, fill = Dengue_Pattern)) +
    geom_bar(stat = "identity", position = "dodge", width = 0.8) +  # Aumentar a largura das barras
    geom_text(aes(label = ifelse(Frequency > 0, round(Frequency * 100, 1), "")),  # Mostrar os valores em porcentagem sem o símbolo
              position = position_dodge(width = 0.8), 
              vjust = -0.5, 
              size = 3) +  # Ajustar o tamanho da fonte dos números
    labs(title = paste("Bioma by Dengue Pattern", period),
         x = "Bioma", y = "Relative Frequency", fill = "Patterns") +  # Ajustar a legenda para "Patterns"
    scale_y_continuous(labels = scales::percent, breaks = seq(0.05, 1, by = 0.05)) +  # Eixo Y de 5 em 5%, sem o 0%
    scale_fill_manual(values = dengue_colors) +  # Aplicar as cores personalizadas
    theme_minimal() +
    theme(panel.grid.major = element_blank(),  # Remover as linhas de fundo maiores
          panel.grid.minor = element_blank())  # Remover as linhas de fundo menores
  
  # Imprimir o gráfico
  print(plot)
  
  # Salvar o gráfico com ggsave, incluindo o período no nome do arquivo
  file_name <- paste0(file_name_prefix, "_", period, ".png")
  ggsave(file_name, plot = plot, width = 10, height = 6, dpi = 300)
}

# Aplicar a função para os dois períodos e salvar os gráficos
create_bioma_relative_frequency(d1$bioma, d1$dengue_pattern, "2010-2016", "figures/bioma_dengue_pattern_plot")
create_bioma_relative_frequency(d2$bioma, d2$dengue_pattern, "2017-2022", "figures/bioma_dengue_pattern_plot")
```

### Graficos juntos biomas

```{r}

# Carregar os pacotes necessários
library(patchwork)
library(ggplot2)

# Função para gerar os gráficos (ajustada para fundo transparente e legenda única)
create_bioma_relative_frequency_plot <- function(variable, dengue_pattern, period) {
  # Criar a tabela de contingência
  table_values <- table(variable, dengue_pattern)
  
  # Calcular as proporções (frequências relativas)
  proportions <- prop.table(table_values, margin = 1)
  
  # Transformar a tabela de proporções em um dataframe
  summary_df <- as.data.frame(proportions)
  
  # Verificar se as colunas estão corretamente nomeadas
  colnames(summary_df) <- c("Bioma", "Dengue_Pattern", "Frequency")
  
  # Traduzir os nomes dos padrões de dengue para o inglês
  summary_df$Dengue_Pattern <- factor(summary_df$Dengue_Pattern, 
                                      levels = c("Sem transmissão", "Episódico", "Episódico/Epidêmico", "Epidêmico", "Transmissão Persistente"),
                                      labels = c("No transmission", "Episodic", "Episodic/Epidemic", "Epidemic", "Persistent Transmission"))
  
  # Definir as cores para cada perfil de dengue_pattern
  dengue_colors <- c(
    "No transmission" = "grey39",         
    "Episodic" = "#80CDC1",               
    "Episodic/Epidemic" = "#3288BD",     
    "Epidemic" = "khaki",              
    "Persistent Transmission" = "gold2"  
  )
  
  # Gerar o gráfico de barras com ggplot
  plot <- ggplot(summary_df, aes(x = Bioma, y = Frequency, fill = Dengue_Pattern)) +
    geom_bar(stat = "identity", position = "dodge", width = 0.8) +  # Aumentar a largura das barras
    geom_text(aes(label = ifelse(Frequency > 0, round(Frequency * 100, 1), "")),  # Mostrar os valores em porcentagem sem o símbolo
              position = position_dodge(width = 0.8), 
              vjust = -0.5, 
              size = 2) +  # Ajustar o tamanho da fonte dos números
    labs(title = paste("Bioma by Dengue Pattern", period),
         x = "Bioma", y = "Relative Frequency") +
    scale_y_continuous(labels = scales::percent, breaks = seq(0.05, 1, by = 0.05)) +  # Eixo Y de 5 em 5%, sem o 0%
    scale_fill_manual(values = dengue_colors, name = "Dengue Pattern") +  # Definir as cores e a legenda
    theme_minimal() +
    theme(
      panel.grid.major = element_blank(),  # Remover as linhas de fundo maiores
      panel.grid.minor = element_blank(),  # Remover as linhas de fundo menores
      plot.background = element_rect(fill = "transparent", color = NA),  # Fundo transparente
      legend.position = "bottom"  # Legenda posicionada abaixo
    )
  
  # Retornar o gráfico gerado
  return(plot)
}

# Gerar os gráficos para os dois períodos
plot_2010_2016 <- create_bioma_relative_frequency_plot(d1$bioma, d1$dengue_pattern, "2010-2016")
plot_2017_2022 <- create_bioma_relative_frequency_plot(d2$bioma, d2$dengue_pattern, "2017-2022")

# Juntar os dois gráficos lado a lado para comparação, com uma única legenda na parte inferior
combined_plot <- plot_2010_2016 + plot_2017_2022 + plot_layout(guides = "collect") & theme(legend.position = "bottom")

# Exibir o gráfico combinado
print(combined_plot)

# Opcionalmente, salvar o gráfico combinado com fundo transparente
ggsave("figures/combined_bioma_dengue_pattern_plot.png", plot = combined_plot, width = 14, height = 6, dpi = 300, bg = "transparent")



```

##Koppen

```{r}
# Função para criar gráficos de frequência relativa para a variável Koppen
create_koppen_relative_frequency <- function(variable, dengue_pattern, period, file_name_prefix = "koppen_dengue_pattern_plot") {
  # Criar a tabela de contingência
  table_values <- table(variable, dengue_pattern)
  
  # Calcular as proporções (frequências relativas)
  proportions <- prop.table(table_values, margin = 1)
  
  # Transformar a tabela de proporções em um dataframe
  summary_df <- as.data.frame(proportions)
  
  # Verificar se as colunas estão corretamente nomeadas
  colnames(summary_df) <- c("Koppen", "Dengue_Pattern", "Frequency")
  
  # Traduzir os nomes dos padrões de dengue para o inglês
  summary_df$Dengue_Pattern <- factor(summary_df$Dengue_Pattern, 
                                      levels = c("Sem transmissão", "Episódico", "Episódico/Epidêmico", "Epidêmico", "Transmissão Persistente"),
                                      labels = c("No transmission", "Episodic", "Episodic/Epidemic", "Epidemic", "Persistent Transmission"))
  
  # Definir as cores para cada perfil de dengue_pattern
  dengue_colors <- c(
    "No transmission" = "grey39",         
    "Episodic" = "#80CDC1",               
    "Episodic/Epidemic" = "#3288BD",     
    "Epidemic" = "khaki",              
    "Persistent Transmission" = "gold2"  
  )
  
  # Gerar o gráfico de barras com ggplot
  plot <- ggplot(summary_df, aes(x = Koppen, y = Frequency, fill = Dengue_Pattern)) +
    geom_bar(stat = "identity", position = "dodge", width = 0.8) +  # Aumentar a largura das barras
    geom_text(aes(label = ifelse(Frequency > 0, round(Frequency * 100, 1), "")),  # Mostrar os valores em porcentagem sem o símbolo
              position = position_dodge(width = 0.8), 
              vjust = -0.5, 
              size = 3) +  # Ajustar o tamanho da fonte dos números
    labs(title = paste("Koppen by Dengue Pattern", period),
         x = "Koppen", y = "Relative Frequency", fill = "Patterns") +  # Ajustar a legenda para "Patterns"
    scale_y_continuous(labels = scales::percent, breaks = seq(0.05, 1, by = 0.05)) +  # Eixo Y de 5 em 5%, sem o 0%
    scale_fill_manual(values = dengue_colors) +  # Aplicar as cores personalizadas
    theme_minimal() +
    theme(panel.grid.major = element_blank(),  # Remover as linhas de fundo maiores
          panel.grid.minor = element_blank())  # Remover as linhas de fundo menores
  
  # Imprimir o gráfico
  print(plot)
  
  # Salvar o gráfico com ggsave, incluindo o período no nome do arquivo
  file_name <- paste0(file_name_prefix, "_", period, ".png")
  ggsave(file_name, plot = plot, width = 10, height = 6, dpi = 300)
}

# Aplicar a função para os dois períodos e salvar os gráficos
create_koppen_relative_frequency(d1$koppen, d1$dengue_pattern, "2010-2016", "figures/koppen_dengue_pattern_plot")
create_koppen_relative_frequency(d2$koppen, d2$dengue_pattern, "2017-2022", "figures/koppen_dengue_pattern_plot")


```

### Graficos juntos koppen

```{r}
# Carregar os pacotes necessários
library(patchwork)
library(ggplot2)

# Função para gerar os gráficos (ajustada para fundo transparente e legenda única)
create_koppen_relative_frequency_plot <- function(variable, dengue_pattern, period) {
  # Criar a tabela de contingência
  table_values <- table(variable, dengue_pattern)
  
  # Calcular as proporções (frequências relativas)
  proportions <- prop.table(table_values, margin = 1)
  
  # Transformar a tabela de proporções em um dataframe
  summary_df <- as.data.frame(proportions)
  
  # Verificar se as colunas estão corretamente nomeadas
  colnames(summary_df) <- c("Koppen", "Dengue_Pattern", "Frequency")
  
  # Traduzir os nomes dos padrões de dengue para o inglês
  summary_df$Dengue_Pattern <- factor(summary_df$Dengue_Pattern, 
                                      levels = c("Sem transmissão", "Episódico", "Episódico/Epidêmico", "Epidêmico", "Transmissão Persistente"),
                                      labels = c("No transmission", "Episodic", "Episodic/Epidemic", "Epidemic", "Persistent Transmission"))
  
  # Definir as cores para cada perfil de dengue_pattern
  dengue_colors <- c(
    "No transmission" = "grey39",         
    "Episodic" = "#80CDC1",               
    "Episodic/Epidemic" = "#3288BD",     
    "Epidemic" = "khaki",              
    "Persistent Transmission" = "gold2"  
  )
  
  # Gerar o gráfico de barras com ggplot
  plot <- ggplot(summary_df, aes(x = Koppen, y = Frequency, fill = Dengue_Pattern)) +
    geom_bar(stat = "identity", position = "dodge", width = 0.8) +  # Aumentar a largura das barras
    geom_text(aes(label = ifelse(Frequency > 0, round(Frequency * 100, 1), "")),  # Mostrar os valores em porcentagem sem o símbolo
              position = position_dodge(width = 0.8), 
              vjust = -0.5, 
              size = 2) +  # Ajustar o tamanho da fonte dos números
    labs(title = paste("Koppen by Dengue Pattern", period),
         x = "Koppen", y = "Relative Frequency") +
    scale_y_continuous(labels = scales::percent, breaks = seq(0.05, 1, by = 0.05)) +  # Eixo Y de 5 em 5%, sem o 0%
    scale_fill_manual(values = dengue_colors, name = "Dengue Pattern") +  # Definir as cores e a legenda
    theme_minimal() +
    theme(
      panel.grid.major = element_blank(),  # Remover as linhas de fundo maiores
      panel.grid.minor = element_blank(),  # Remover as linhas de fundo menores
      plot.background = element_rect(fill = "transparent", color = NA),  # Fundo transparente
      legend.position = "bottom"  # Legenda posicionada abaixo
    )
  
  # Retornar o gráfico gerado
  return(plot)
}

# Gerar os gráficos para os dois períodos
plot_2010_2016 <- create_koppen_relative_frequency_plot(d1$koppen, d1$dengue_pattern, "2010-2016")
plot_2017_2022 <- create_koppen_relative_frequency_plot(d2$koppen, d2$dengue_pattern, "2017-2022")

# Juntar os dois gráficos lado a lado para comparação, com uma única legenda na parte inferior
combined_plot <- plot_2010_2016 + plot_2017_2022 + plot_layout(guides = "collect") & theme(legend.position = "bottom")

# Exibir o gráfico combinado
print(combined_plot)

# Opcionalmente, salvar o gráfico combinado com fundo transparente
ggsave("figures/combined_koppen_dengue_pattern_plot.png", plot = combined_plot, width = 14, height = 6, dpi = 300, bg = "transparent")


```

#Tipo de região

```{r}
# Função para criar gráficos de frequência relativa para a variável tipo_regiao
create_tipo_regiao_relative_frequency <- function(variable, dengue_pattern, period, file_name_prefix = "tipo_regiao_dengue_pattern_plot") {
  # Criar a tabela de contingência
  table_values <- table(dengue_pattern, variable)
  
  # Calcular as proporções (frequências relativas)
  proportions <- prop.table(table_values, margin = 1)
  
  # Transformar a tabela de proporções em um dataframe
  summary_df <- as.data.frame(proportions)
  
  # Verificar se as colunas estão corretamente nomeadas
  colnames(summary_df) <- c("Dengue_Pattern", "tipo_regiao", "Frequency")
  
  # Traduzir os nomes dos padrões de dengue para o inglês
  summary_df$Dengue_Pattern <- factor(summary_df$Dengue_Pattern, 
                                      levels = c("Sem transmissão", "Episódico", "Episódico/Epidêmico", "Epidêmico", "Transmissão Persistente"),
                                      labels = c("No transmission", "Episodic", "Episodic/Epidemic", "Epidemic", "Persistent Transmission"))
  
  # Traduzir as categorias de tipo_regiao para o inglês
  summary_df$tipo_regiao <- factor(summary_df$tipo_regiao, 
                                   levels = c("não metropolitana", "metropolitana"),
                                   labels = c("Non-metropolitan", "Metropolitan"))
  
  # Definir as cores para cada tipo_regiao
  tipo_regiao_colors <- c(
    "Non-metropolitan" = "forestgreen",         
    "Metropolitan" =    "darkslateblue"           
  )
  
  # Gerar o gráfico de barras com ggplot
  plot <- ggplot(summary_df, aes(x = Dengue_Pattern, y = Frequency, fill = tipo_regiao)) +
    geom_bar(stat = "identity", position = "dodge", width = 0.8) +  # Aumentar a largura das barras
    geom_text(aes(label = ifelse(Frequency > 0, round(Frequency * 100, 1), "")),  # Mostrar os valores em porcentagem sem o símbolo
              position = position_dodge(width = 0.8), 
              vjust = -0.5, 
              size = 3) +  # Ajustar o tamanho da fonte dos números
    labs(title = paste("Region Type by Dengue Pattern", period),
         x = "Dengue Pattern", y = "Relative Frequency", fill = "Region") +  # Ajustar a legenda para "Tipo de Região"
    scale_y_continuous(labels = scales::percent, breaks = seq(0.05, 1, by = 0.05)) +  # Eixo Y de 5 em 5%, sem o 0%
    scale_fill_manual(values = tipo_regiao_colors) +  # Aplicar as cores personalizadas
    theme_minimal() +
    theme(panel.grid.major = element_blank(),  # Remover as linhas de fundo maiores
          panel.grid.minor = element_blank())  # Remover as linhas de fundo menores
  
  # Imprimir o gráfico
  print(plot)
  
  # Salvar o gráfico com ggsave, incluindo o período no nome do arquivo
  file_name <- paste0(file_name_prefix, "_", period, ".png")
  ggsave(file_name, plot = plot, width = 10, height = 6, dpi = 300)
}

# Aplicar a função para os dois períodos e salvar os gráficos
create_tipo_regiao_relative_frequency(d1$tipo_regiao, d1$dengue_pattern, "2010-2016", "figures/tipo_regiao_dengue_pattern_plot")
create_tipo_regiao_relative_frequency(d2$tipo_regiao, d2$dengue_pattern, "2017-2022", "figures/tipo_regiao_dengue_pattern_plot")


```

## Juntando graficos tipo regiao

```{r}
# Função para criar gráficos combinados de frequência relativa para a variável tipo_regiao
create_combined_tipo_regiao_relative_frequency <- function(variable1, dengue_pattern1, variable2, dengue_pattern2, period1, period2, file_name_prefix = "tipo_regiao_dengue_pattern_combined_plot") {
  
  # Criar a tabela de contingência para o primeiro período
  table_values1 <- table(dengue_pattern1, variable1)
  proportions1 <- prop.table(table_values1, margin = 1)
  summary_df1 <- as.data.frame(proportions1)
  colnames(summary_df1) <- c("Dengue_Pattern", "tipo_regiao", "Frequency")
  summary_df1$Period <- period1  # Adicionar coluna do período
  
  # Criar a tabela de contingência para o segundo período
  table_values2 <- table(dengue_pattern2, variable2)
  proportions2 <- prop.table(table_values2, margin = 1)
  summary_df2 <- as.data.frame(proportions2)
  colnames(summary_df2) <- c("Dengue_Pattern", "tipo_regiao", "Frequency")
  summary_df2$Period <- period2  # Adicionar coluna do período
  
  # Combinar os dois dataframes
  combined_df <- rbind(summary_df1, summary_df2)
  
  # Traduzir os nomes dos padrões de dengue para o inglês
  combined_df$Dengue_Pattern <- factor(combined_df$Dengue_Pattern, 
                                       levels = c("Sem transmissão", "Episódico", "Episódico/Epidêmico", "Epidêmico", "Transmissão Persistente"),
                                       labels = c("No transmission", "Episodic", "Episodic/Epidemic", "Epidemic", "Persistent Transmission"))
  
  # Traduzir as categorias de tipo_regiao para o inglês
  combined_df$tipo_regiao <- factor(combined_df$tipo_regiao, 
                                    levels = c("não metropolitana", "metropolitana"),
                                    labels = c("Non-metropolitan", "Metropolitan"))
  
  # Definir as cores para cada tipo_regiao
  tipo_regiao_colors <- c(
    "Non-metropolitan" = "forestgreen",         
    "Metropolitan" =    "darkslateblue"           
  )
  
  # Gerar o gráfico de barras com ggplot
  plot <- ggplot(combined_df, aes(x = Dengue_Pattern, y = Frequency, fill = tipo_regiao)) +
    geom_bar(stat = "identity", position = "dodge", width = 0.8) +  # Aumentar a largura das barras
    facet_wrap(~Period) +  # Separar os gráficos por período
    geom_text(aes(label = ifelse(Frequency > 0, round(Frequency * 100, 1), "")),  # Mostrar os valores em porcentagem sem o símbolo
              position = position_dodge(width = 0.8), 
              vjust = -0.5, 
              size = 3) +  # Ajustar o tamanho da fonte dos números
    labs(title = "Region Type by Dengue Pattern for Two Periods",
         x = "Dengue Pattern", y = "Relative Frequency", fill = "Region Type") +  # Ajustar a legenda para "Tipo de Região"
    scale_y_continuous(labels = scales::percent, breaks = seq(0.05, 1, by = 0.05)) +  # Eixo Y de 5 em 5%, sem o 0%
    scale_fill_manual(values = tipo_regiao_colors) +  # Aplicar as cores personalizadas
    theme_minimal() +
    theme(panel.grid.major = element_blank(),  # Remover as linhas de fundo maiores
          panel.grid.minor = element_blank())  # Remover as linhas de fundo menores
  
  # Imprimir o gráfico
  print(plot)
  
  # Salvar o gráfico com ggsave, incluindo a combinação dos períodos no nome do arquivo
  file_name <- paste0(file_name_prefix, ".png")
  ggsave(file_name, plot = plot, width = 12, height = 6, dpi = 300)
}

# Aplicar a função para os dois períodos combinados e salvar o gráfico
create_combined_tipo_regiao_relative_frequency(d1$tipo_regiao, d1$dengue_pattern, d2$tipo_regiao, d2$dengue_pattern, "2010-2016", "2017-2022", "figures/tipo_regiao_dengue_pattern_combined_plot")

```

## 2. Calculando para o banco transição de padrões

#Bancos

```{r}

# Carregar os dados
d3 <- left_join(read.csv2("Dengue/transicao10161722.csv"), 
                read.csv2("Determinantes/Tabelas/banco_determinantes.csv", fileEncoding = "latin1"), 
                by = "muni_code")

# Identificar colunas com valores NA
print(names(d3)[colSums(is.na(d3)) > 0])

# Transformar variáveis selecionadas em fatores
factor_vars <- c("transition","tipo_regiao", "bioma", "koppen")
d3[factor_vars] <- lapply(d3[factor_vars], factor)

```

## Medidas de resumo transição

##Função

```{r}
# Função para criar tabela com valores absolutos e proporções
create_summary_table <- function(variable, Transition, margin){
  table_values <- table(variable, Transition)
  proportions <- prop.table(table_values, margin = margin)
  
  # Combinando valores absolutos e proporções
  summary_table <- paste(table_values, "(", round(proportions * 100, 1), "%)", sep = "")
  summary_table <- matrix(summary_table, nrow = nrow(table_values), dimnames = dimnames(table_values))
  
  # Reformatando para a tabela final com categorias de dengue_pattern nas colunas
  summary_df <- as.data.frame(summary_table)
  summary_df$Variable <- rownames(summary_df)
  summary_df <- summary_df[, c("Variable", "Piorou", "Melhorou", "Se manteve")]
  
  return(summary_df)
}


```

### As medidas da transição

```{r}

# Criando as tabelas para cada variável, ajustando o margin (1 para linha, 2 para coluna)
bioma_summary <- create_summary_table(d3$bioma, d3$transition, margin = 1)
koppen_summary <- create_summary_table(d3$koppen, d3$transition, margin = 1)
tipo_regiao_summary <- create_summary_table(d3$tipo_regiao, d3$transition, margin = 2)

# Exibindo as tabelas
bioma_summary
koppen_summary
tipo_regiao_summary


# Salvando as tabelas em arquivos CSV

write.csv2(bioma_summary, "Determinantes/Tabelas/transition10161722/bioma_summary_transition.csv", row.names = FALSE)
write.csv2(koppen_summary, "Determinantes/Tabelas/transition10161722/koppen_summary_transition.csv", row.names = FALSE)
write.csv2(tipo_regiao_summary, "Determinantes/Tabelas/transition10161722/tipo_regiao_summary_transition.csv", row.names = FALSE)


```

## Freq absoluta e relativa Brasil

```{r}

# Função para calcular frequências e formatar os resultados
calculate_frequencies <- function(df, column, muni_code_column = 'muni_code') {
  df %>%
    group_by(!!sym(column)) %>%
    summarise(Absolute_Frequency = n()) %>%
    mutate(Relative_Frequency = (Absolute_Frequency / sum(Absolute_Frequency)) * 100) %>%
    mutate(Result = paste0(Absolute_Frequency, " (", round(Relative_Frequency, 2), "%)"))
}

# Calcular as frequências para cada variável
bioma_freq <- calculate_frequencies(d3, 'bioma')
koppen_freq <- calculate_frequencies(d3, 'koppen')
tipo_regiao_freq <- calculate_frequencies(d3, 'tipo_regiao')

# Exibir os resultados
print(bioma_freq)
write.csv2(bioma_freq, "bio_transition.csv")
print(koppen_freq)
write.csv2(koppen_freq, "kop_transition.csv")
print(tipo_regiao_freq)


```

## graficos transição

Bioma

```{r}
# Função para criar gráficos de frequência relativa para a variável Bioma
create_bioma_relative_frequency <- function(variable, transition, file_name_prefix = "bioma_transition_plot") {
  # Criar a tabela de contingência
  table_values <- table(variable, transition)
  
  # Calcular as proporções (frequências relativas)
  proportions <- prop.table(table_values, margin = 1)
  
  # Transformar a tabela de proporções em um dataframe
  summary_df <- as.data.frame(proportions)
  
  # Verificar se as colunas estão corretamente nomeadas
  colnames(summary_df) <- c("bioma", "transition", "Frequency")
  
  # Traduzir e manter a ordem das categorias de transition em inglês
  summary_df$Transition <- factor(summary_df$transition, 
                                  levels = c("Melhorou", "Se manteve", "Piorou"),
                                  labels = c("Enhanced", "No change", "Worsened"))
  
  # Definir as cores para cada categoria de transition
  transition_colors <- c(
    "Enhanced" = "blue",         
    "No change" = "cornsilk4",                
    "Worsened" = "red"
  )

  # Gerar o gráfico de barras com ggplot
  plot <- ggplot(summary_df, aes(x = bioma, y = Frequency, fill = Transition)) +
    geom_bar(stat = "identity", position = "dodge", width = 0.8) +  # Aumentar a largura das barras
    geom_text(aes(label = ifelse(Frequency > 0, round(Frequency * 100, 1), "")),  # Mostrar os valores em porcentagem
              position = position_dodge(width = 0.8), 
              vjust = -0.5, 
              size = 3) +  # Ajustar o tamanho da fonte dos números
    labs(title = "Biome by Transition (2010-2016 to 2017-2022)",
         x = "Biome", y = "Relative Frequency", fill = "Transition") +  # Ajustar a legenda para "Transition"
    scale_y_continuous(labels = scales::percent, breaks = seq(0.05, 1, by = 0.05)) +  # Eixo Y de 5 em 5%
    scale_fill_manual(values = transition_colors) +  # Aplicar as cores personalizadas
    theme_minimal() +
    theme(panel.grid.major = element_blank(),  # Remover as linhas de fundo maiores
          panel.grid.minor = element_blank())  # Remover as linhas de fundo menores
  
  # Imprimir o gráfico
  print(plot)
  
  # Salvar o gráfico com ggsave
  file_name <- paste0(file_name_prefix, "_transition.png")
  ggsave(file_name, plot = plot, width = 10, height = 6, dpi = 300)
}

# Aplicar a função para o banco de dados d3
create_bioma_relative_frequency(d3$bioma, d3$transition, "figures/bioma_transition_plot")

```

Climatic Types (Köppen)

```{r}
# Função para criar gráficos de frequência relativa para a variável Koppen
create_koppen_relative_frequency <- function(variable, transition, file_name_prefix = "koppen_transition_plot") {
  # Criar a tabela de contingência
  table_values <- table(variable, transition)
  
  # Calcular as proporções (frequências relativas)
  proportions <- prop.table(table_values, margin = 1)
  
  # Transformar a tabela de proporções em um dataframe
  summary_df <- as.data.frame(proportions)
  
  # Verificar se as colunas estão corretamente nomeadas
  colnames(summary_df) <- c("koppen", "transition", "Frequency")
  
  # Traduzir e manter a ordem das categorias de transition em inglês
  summary_df$transition <- factor(summary_df$transition, 
                                  levels = c("Melhorou", "Se manteve", "Piorou"),
                                  labels = c("Enhanced", "No change", "Worsened"))
  
  # Definir as cores para cada categoria de transition
  transition_colors <- c(
    "Enhanced" = "blue",         
    "No change" = "cornsilk4",                
    "Worsened" = "red"
  )

  # Gerar o gráfico de barras com ggplot
  plot <- ggplot(summary_df, aes(x = koppen, y = Frequency, fill = transition)) +
    geom_bar(stat = "identity", position = "dodge", width = 0.8) +  # Aumentar a largura das barras
    geom_text(aes(label = ifelse(Frequency > 0, round(Frequency * 100, 1), "")),  # Mostrar os valores em porcentagem sem o símbolo
              position = position_dodge(width = 0.8), 
              vjust = -0.5, 
              size = 3) +  # Ajustar o tamanho da fonte dos números
    labs(title = "Climatic Types (Köppen) by Transition (2010-2016 to 2017-2022)",
         x = "Climatic Types (Köppen)", y = "Relative Frequency", fill = "Transition") +  # Ajustar a legenda para "Transition"
    scale_y_continuous(labels = scales::percent, breaks = seq(0.05, 1, by = 0.05)) +  # Eixo Y de 5 em 5%, sem o 0%
    scale_fill_manual(values = transition_colors) +  # Aplicar as cores personalizadas
    theme_minimal() +
    theme(panel.grid.major = element_blank(),  # Remover as linhas de fundo maiores
          panel.grid.minor = element_blank())  # Remover as linhas de fundo menores
  
  # Imprimir o gráfico
  print(plot)
  
  # Salvar o gráfico com ggsave
  file_name <- paste0(file_name_prefix, "_transition.png")
  ggsave(file_name, plot = plot, width = 10, height = 6, dpi = 300)
}

# Aplicar a função para o banco de dados d3
create_koppen_relative_frequency(d3$koppen, d3$transition, "figures/koppen_transition_plot")

```

Tipo de região

```{r}
# Função para criar gráficos de frequência relativa para a variável tipo_regiao, somando 100% por transição
create_tipo_regiao_relative_frequency <- function(variable, transition, file_name_prefix = "tipo_regiao_transition_plot") {
  # Criar a tabela de contingência
  table_values <- table(variable, transition)
  
  # Calcular as proporções (frequências relativas) somando por transição (coluna)
  proportions <- prop.table(table_values, margin = 2)  # A soma será 100% por transição
  
  # Transformar a tabela de proporções em um dataframe
  summary_df <- as.data.frame(proportions)
  
  # Verificar se as colunas estão corretamente nomeadas
  colnames(summary_df) <- c("tipo_regiao", "transition", "Frequency")
  
  # Traduzir e manter a ordem das categorias de transition em inglês
  summary_df$transition <- factor(summary_df$transition, 
                                  levels = c("Melhorou", "Se manteve", "Piorou"),
                                  labels = c("Enhanced", "No change", "Worsened"))
  
  # Definir as cores para cada categoria de transition
  transition_colors <- c(
    "Enhanced" = "blue",         
    "No change" = "cornsilk4",                
    "Worsened" = "red"
  )

  
  # Gerar o gráfico de barras com ggplot
  plot <- ggplot(summary_df, aes(x = tipo_regiao, y = Frequency, fill = transition)) +
    geom_bar(stat = "identity", position = "dodge", width = 0.8) +  # Aumentar a largura das barras
    geom_text(aes(label = ifelse(Frequency > 0, round(Frequency * 100, 1), "")),  # Mostrar os valores em porcentagem sem o símbolo
              position = position_dodge(width = 0.8), 
              vjust = -0.5, 
              size = 3) +  # Ajustar o tamanho da fonte dos números
    labs(title = "Region Type by Transition (2010-2016 to 2017-2022)",
         x = "Type of Region", y = "Relative Frequency", fill = "Transition") +  # Ajustar a legenda para "Transição"
    scale_y_continuous(labels = scales::percent, breaks = seq(0.05, 1, by = 0.05)) +  # Eixo Y de 5 em 5%, sem o 0%
    scale_fill_manual(values = transition_colors) +  # Aplicar as cores personalizadas
    theme_minimal() +
    theme(panel.grid.major = element_blank(),  # Remover as linhas de fundo maiores
          panel.grid.minor = element_blank())  # Remover as linhas de fundo menores
  
  # Imprimir o gráfico
  print(plot)
  
  # Salvar o gráfico com ggsave
  file_name <- paste0(file_name_prefix, "_transition.png")
  ggsave(file_name, plot = plot, width = 10, height = 6, dpi = 300)
}

# Aplicar a função para o banco de dados d3
create_tipo_regiao_relative_frequency(d3$tipo_regiao, d3$transition, "figures/tipo_regiao_transition_plot")

```

#Transição por região

#Bancos

```{r}

# Carregar os dados
d3 <- left_join(read.csv2("Dengue/transicao10161722.csv"), 
                read.csv2("Determinantes/Tabelas/banco_determinantes.csv", fileEncoding = "latin1"), 
                by = "muni_code")

# Identificar colunas com valores NA
print(names(d3)[colSums(is.na(d3)) > 0])

# Transformar variáveis selecionadas em fatores
factor_vars <- c("transition","tipo_regiao", "bioma", "koppen")
d3[factor_vars] <- lapply(d3[factor_vars], factor)

```

## Medidas de resumo transição

##Função

```{r}
# Função para criar tabela com valores absolutos e proporções por region
create_summary_table_by_region <- function(data, variable, transition){
  # Criar tabela de contingência (3 dimensões: Region, Variable, Transition)
  table_values <- table(data$region, data[[variable]], data[[transition]])
  
  # Lista para armazenar os resultados
  summary_list <- list()
  
  # Iterar por cada combinação de Region e Variable
  for (region in dimnames(table_values)[[1]]) {
    for (var in dimnames(table_values)[[2]]) {
      # Extrair valores absolutos para cada Transition
      counts <- table_values[region, var, ]
      
      # Calcular proporções relativas
      total <- sum(counts)
      proportions <- if (total > 0) round((counts / total) * 100, 1) else rep(0, length(counts))
      
      # Montar o dataframe formatado
      summary_list[[paste(region, var)]] <- data.frame(
        Region = region,
        Variable = var,
        Melhorou = paste0(counts["Melhorou"], " (", proportions["Melhorou"], "%)"),
        `Se manteve` = paste0(counts["Se manteve"], " (", proportions["Se manteve"], "%)"),
        Piorou = paste0(counts["Piorou"], " (", proportions["Piorou"], "%)")
      )
    }
  }
  
  # Unir os dataframes em uma tabela final
  final_summary <- do.call(rbind, summary_list)
  return(final_summary)
}

# Aplicar a função às variáveis desejadas
bioma_region_summary <- create_summary_table_by_region(d3, "bioma", "transition")
koppen_region_summary <- create_summary_table_by_region(d3, "koppen", "transition")
tipo_regiao_region_summary <- create_summary_table_by_region(d3, "tipo_regiao", "transition")

# Combinar as tabelas em uma única tabela final
final_summary_by_region <- rbind(
  transform(bioma_region_summary, Source = "bioma"),
  transform(koppen_region_summary, Source = "koppen"),
  transform(tipo_regiao_region_summary, Source = "tipo_regiao")
)

# Salvar a tabela consolidada em um CSV
write.csv2(final_summary_by_region, 
           "Determinantes/Tabelas/transition10161722/final_summary_by_region.csv", 
           row.names = FALSE)

# Exibir a tabela consolidada
print(final_summary_by_region)


```

## graficos transição

Bioma

```{r}

# Função para criar gráficos de frequência relativa por região
generate_bioma_plots_by_region <- function(data, file_name_prefix = "bioma_transition_region") {
  library(ggplot2)
  library(scales)
  
  # Verificar se as colunas necessárias estão no dataframe
  if (!all(c("bioma", "transition", "region") %in% colnames(data))) {
    stop("As colunas 'bioma', 'transition' e 'region' devem estar presentes no dataframe.")
  }
  
  # Criar a tabela de contingência
  table_values <- table(data$bioma, data$transition, data$region)
  
  # Calcular as proporções (frequências relativas)
  proportions <- apply(table_values, c(2, 3), function(x) x / rowSums(table_values))
  
  # Transformar em dataframe
  summary_df <- as.data.frame(as.table(proportions))
  colnames(summary_df) <- c("bioma", "transition", "region", "Frequency")
  
  # Traduzir e manter a ordem das categorias de transition em inglês
  summary_df$Transition <- factor(summary_df$transition, 
                                  levels = c("Melhorou", "Se manteve", "Piorou"),
                                  labels = c("Enhanced", "No change", "Worsened"))
  
  # Definir cores para cada categoria de transition
  transition_colors <- c(
    "Enhanced" = "blue",         
    "No change" = "cornsilk4",                
    "Worsened" = "red"
  )
  
  # Gerar o gráfico com facet_wrap
  plot <- ggplot(summary_df, aes(x = bioma, y = Frequency, fill = Transition)) +
    geom_bar(stat = "identity", position = "dodge", width = 0.8) +
    geom_text(aes(label = ifelse(Frequency > 0, round(Frequency * 100, 1), "")),
              position = position_dodge(width = 0.8),
              vjust = -0.5, size = 2.5) +
    labs(title = "Biome by Transition Across Regions",
         x = "Biome", y = "Relative Frequency", fill = "Transition") +
    scale_y_continuous(labels = percent, breaks = seq(0, 1, by = 0.1)) +
    scale_fill_manual(values = transition_colors) +
    facet_wrap(~ region, scales = "free_x", ncol = 2) +
    theme_minimal() +
    theme(panel.grid.major = element_blank(),
          panel.grid.minor = element_blank(),
          strip.text = element_text(size = 10, face = "bold"),
          axis.text.x = element_text(angle = 45, hjust = 1))
  
  # Salvar o gráfico
  file_name <- paste0(file_name_prefix, ".png")
  ggsave(file_name, plot = plot, width = 14, height = 8, dpi = 300)
  
  # Imprimir o gráfico
  print(plot)
}

# Aplicar a função ao banco d3
generate_bioma_plots_by_region(d3, "figures/bioma_transition_region")

```

Climatic Types (Köppen)

```{r}
# Função para criar gráficos de frequência relativa por região para Koppen
generate_koppen_plots_by_region <- function(data, file_name_prefix = "koppen_transition_region") {
  library(ggplot2)
  library(scales)
  
  # Verificar se as colunas necessárias estão no dataframe
  if (!all(c("koppen", "transition", "region") %in% colnames(data))) {
    stop("As colunas 'koppen', 'transition' e 'region' devem estar presentes no dataframe.")
  }
  
  # Criar a tabela de contingência
  table_values <- table(data$koppen, data$transition, data$region)
  
  # Calcular as proporções (frequências relativas)
  proportions <- apply(table_values, c(2, 3), function(x) x / rowSums(table_values))
  
  # Transformar em dataframe
  summary_df <- as.data.frame(as.table(proportions))
  colnames(summary_df) <- c("koppen", "transition", "region", "Frequency")
  
  # Traduzir e manter a ordem das categorias de transition em inglês
  summary_df$Transition <- factor(summary_df$transition, 
                                  levels = c("Melhorou", "Se manteve", "Piorou"),
                                  labels = c("Enhanced", "No change", "Worsened"))
  
  # Definir cores para cada categoria de transition
  transition_colors <- c(
    "Enhanced" = "blue",         
    "No change" = "cornsilk4",                
    "Worsened" = "red"
  )
  
  # Gerar o gráfico com facet_wrap
  plot <- ggplot(summary_df, aes(x = koppen, y = Frequency, fill = Transition)) +
    geom_bar(stat = "identity", position = "dodge", width = 0.8) +
    geom_text(aes(label = ifelse(Frequency > 0, round(Frequency * 100, 1), "")),
              position = position_dodge(width = 0.8),
              vjust = -0.5, size = 2.5) +
    labs(title = "Koppen Climatic Types by Transition Across Regions",
         x = "Koppen Climatic Types", y = "Relative Frequency", fill = "Transition") +
    scale_y_continuous(labels = percent, breaks = seq(0, 1, by = 0.1)) +
    scale_fill_manual(values = transition_colors) +
    facet_wrap(~ region, scales = "free_x", ncol = 2) +
    theme_minimal() +
    theme(panel.grid.major = element_blank(),
          panel.grid.minor = element_blank(),
          strip.text = element_text(size = 10, face = "bold"),
          axis.text.x = element_text(angle = 45, hjust = 1))
  
  # Salvar o gráfico
  file_name <- paste0(file_name_prefix, ".png")
  ggsave(file_name, plot = plot, width = 14, height = 8, dpi = 300)
  
  # Imprimir o gráfico
  print(plot)
}

# Aplicar a função ao banco d3
generate_koppen_plots_by_region(d3, "figures/koppen_transition_region")

```

Tipo de região

```{r}
# Função para criar gráficos de frequência relativa por região para Koppen
generate_koppen_plots_by_region <- function(data, file_name_prefix = "koppen_transition_region") {
  library(ggplot2)
  library(scales)
  
  # Verificar se as colunas necessárias estão no dataframe
  if (!all(c("koppen", "transition", "region") %in% colnames(data))) {
    stop("As colunas 'koppen', 'transition' e 'region' devem estar presentes no dataframe.")
  }
  
  # Criar a tabela de contingência
  table_values <- table(data$koppen, data$transition, data$region)
  
  # Calcular as proporções (frequências relativas)
  proportions <- apply(table_values, c(2, 3), function(x) x / rowSums(table_values))
  
  # Transformar em dataframe
  summary_df <- as.data.frame(as.table(proportions))
  colnames(summary_df) <- c("koppen", "transition", "region", "Frequency")
  
  # Traduzir e manter a ordem das categorias de transition em inglês
  summary_df$Transition <- factor(summary_df$transition, 
                                  levels = c("Melhorou", "Se manteve", "Piorou"),
                                  labels = c("Enhanced", "No change", "Worsened"))
  
  # Definir cores para cada categoria de transition
  transition_colors <- c(
    "Enhanced" = "blue",         
    "No change" = "cornsilk4",                
    "Worsened" = "red"
  )
  
  # Gerar o gráfico com facet_wrap
  plot <- ggplot(summary_df, aes(x = koppen, y = Frequency, fill = Transition)) +
    geom_bar(stat = "identity", position = "dodge", width = 0.8) +
    geom_text(aes(label = ifelse(Frequency > 0, round(Frequency * 100, 1), "")),
              position = position_dodge(width = 0.8),
              vjust = -0.5, size = 2.5) +
    labs(title = "Koppen Climatic Types by Transition Across Regions",
         x = "Koppen Climatic Types", y = "Relative Frequency", fill = "Transition") +
    scale_y_continuous(labels = percent, breaks = seq(0, 1, by = 0.1)) +
    scale_fill_manual(values = transition_colors) +
    facet_wrap(~ region, scales = "free_x", ncol = 2) +
    theme_minimal() +
    theme(panel.grid.major = element_blank(),
          panel.grid.minor = element_blank(),
          strip.text = element_text(size = 10, face = "bold"),
          axis.text.x = element_text(angle = 45, hjust = 1))
  
  # Salvar o gráfico
  file_name <- paste0(file_name_prefix, ".png")
  ggsave(file_name, plot = plot, width = 14, height = 8, dpi = 300)
  
  # Imprimir o gráfico
  print(plot)
}

# Aplicar a função ao banco d3
generate_koppen_plots_by_region(d3, "figures/koppen_transition_region")

# Função para criar gráficos de frequência relativa por região para tipo_regiao
generate_tipo_regiao_plots_by_region <- function(data, file_name_prefix = "tipo_regiao_transition_region") {
  library(ggplot2)
  library(scales)
  
  # Verificar se as colunas necessárias estão no dataframe
  if (!all(c("tipo_regiao", "transition", "region") %in% colnames(data))) {
    stop("As colunas 'tipo_regiao', 'transition' e 'region' devem estar presentes no dataframe.")
  }
  
  # Criar a tabela de contingência
  table_values <- table(data$tipo_regiao, data$transition, data$region)
  
  # Calcular as proporções (frequências relativas por coluna)
  proportions <- prop.table(table_values, margin = 2)
  
  # Transformar em dataframe
  summary_df <- as.data.frame(as.table(proportions))
  colnames(summary_df) <- c("tipo_regiao", "transition", "region", "Frequency")
  
  # Traduzir e manter a ordem das categorias de transition em inglês
  summary_df$Transition <- factor(summary_df$transition, 
                                  levels = c("Melhorou", "Se manteve", "Piorou"),
                                  labels = c("Enhanced", "No change", "Worsened"))
  
  # Definir cores para cada categoria de transition
  transition_colors <- c(
    "Enhanced" = "blue",         
    "No change" = "cornsilk4",                
    "Worsened" = "red"
  )
  
  # Gerar o gráfico com facet_wrap
  plot <- ggplot(summary_df, aes(x = tipo_regiao, y = Frequency, fill = Transition)) +
    geom_bar(stat = "identity", position = "dodge", width = 0.8) +
    geom_text(aes(label = ifelse(Frequency > 0, round(Frequency * 100, 1), "")),
              position = position_dodge(width = 0.8),
              vjust = -0.5, size = 2.5) +
    labs(title = "Region Type by Transition Across Regions",
         x = "Type of Region", y = "Relative Frequency", fill = "Transition") +
    scale_y_continuous(labels = percent, breaks = seq(0, 1, by = 0.1)) +
    scale_fill_manual(values = transition_colors) +
    facet_wrap(~ region, scales = "free_x", ncol = 2) +
    theme_minimal() +
    theme(panel.grid.major = element_blank(),
          panel.grid.minor = element_blank(),
          strip.text = element_text(size = 10, face = "bold"),
          axis.text.x = element_text(angle = 45, hjust = 1))
  
  # Salvar o gráfico
  file_name <- paste0(file_name_prefix, ".png")
  ggsave(file_name, plot = plot, width = 14, height = 8, dpi = 300)
  
  # Imprimir o gráfico
  print(plot)
}

# Aplicar a função ao banco d3
generate_tipo_regiao_plots_by_region(d3, "figures/tipo_regiao_transition_region")

```

