---
title: "Análise Regressão Logística Binomial A2  - 2010-2016 - com e sem pesos"
format: html
editor: visual
editor_options: 
  chunk_output_type: console
---

Análise binomial para Tese de doutorado, foi rodado com peso e sem peso nas variáveis no texto principal, será colocado sem pes, em anexo a com peso e as comparações.

## Bibliotecas

```{r setup, include=FALSE}
library(tidyverse)
library(nnet)
library(caret)
library(pscl)
library(DescTools)
library(car)
library(broom)
library(boot)
library(dplyr)
library(caret) 
library(lmtest)
library(gt)
library(ResourceSelection)
library(pROC)
library(MASS)
library(performance)
library(knitr)
library(kableExtra)
library(ggcorrplot)

```

## Bancos

Juntando os bancos de cada período para as modelagens dos períodos.

A precipitação total no outono ("precip_tot_Autumn") não demonstrou uma relação significativa com a transmissão da dengue (p-valor = 0,214), o que sugere que não há evidências suficientes para incluí-la no modelo, levando à sua remoção da análise.

```{r, message=FALSE, warning=FALSE}
#Lendo
banco_determinantes <- read_csv2("banco_determinantes_bi.csv")
clima_org_model_10_16_season <- read_csv("clima_org_model_10_16_season.csv")

#Excluido as variáveis que não serão utilizadas

banco_determinantes <- banco_determinantes[,!(names(banco_determinantes) %in%
                                c("...1", "dengue_pattern_17_22"))]

clima_org_model_10_16_season <- clima_org_model_10_16_season[,!(names(clima_org_model_10_16_season) %in%
                                c("...1", "dengue_pattern", "precip_tot_Autumn"))]

# Renomeia a nova primeira coluna
colnames(clima_org_model_10_16_season)[1] <- "muni_code"  

# Juntando
det_10_16 <- full_join(banco_determinantes, clima_org_model_10_16_season , by = "muni_code")
det_10_16 <- det_10_16[, !names(det_10_16) %in% c("pop22")]

## Removendo os bancos para a nálise ficar mais leve
remove(banco_determinantes)
remove(clima_org_model_10_16_season)

```

# Análise 2010-2016

Análise do período de 2010-2016, primeira parte de uma série temporal da classificação de padrões de transmissão de todos os municípios brasileiros para dengue.

## 1. Arrumando variáveis

```{r, message=FALSE, warning=FALSE}

# Converter variáveis numéricas com vírgula decimal e categorizar as variáveis de texto
det_10_16 <- det_10_16 %>%
  mutate(
    across(where(~ all(grepl("^[0-9,.]+$", .))), ~ as.numeric(gsub(",", ".", .))),
    across(where(is.character), as.factor))
    
det_10_16$dengue_pattern_10_16 <- as.factor(det_10_16$dengue_pattern_10_16)
    
# Visão geral dos dados
summary(det_10_16)

# Transformando a população em log base 10
det_10_16$log_pop10 <- log10(det_10_16$pop10)

# Removendo a coluna original pop10
det_10_16$pop10 <- NULL

# Verificando a transformação
summary(det_10_16$log_pop10)

```

## Pré- modelo geral

## 2. Verificação dos pressupostos

### **Verificação de valores ausentes (NA)**

Valores ausentes podem comprometer a análise, pois a regressão binomial não lida bem com dados incompletos. Se houver muitas ausências em uma variável, pode ser necessário removê-la ou imputar valores. Caso haja poucos valores faltantes, a remoção de linhas (`na.omit()`) pode ser suficiente. A ausência de `NA` indica que o banco está pronto para a modelagem.

**Interpretação:** Foram removidas 7 linhas, correspondendo a 7 municípios. Destes, 3 foram devido à ausência de dados climáticos no mesmo ano, sendo eles: Fernando de Noronha (PE), Itaparica (BA) e Madre de Deus (BA). Outros 4 foi pela falta de dados da população do censo 2010, ou porque os muncípios ainda não existima ou porque não eram emancipados. São eles: Mojuí dos Campos (PA), Paraíso das Águas, Pinto bandeira e XXXX.

```{r}
# Verificação de valores ausentes
# Filtrar apenas os muni_code onde há pelo menos um NA em outras colunas
muni_com_na <- det_10_16[rowSums(is.na(det_10_16)) > 0, "muni_code"]

# Exibir os muni_code afetados
print(unique(muni_com_na))

# Verificação de valores ausentes
cat("Valores ausentes por variável:\n")
print(colSums(is.na(det_10_16)))

# Remover linhas com NA (se necessário)
det_10_16 <- na.omit(det_10_16)
```

### **Análise de Correlação**

A análise de correlação mede a relação entre duas ou mais variáveis, indicando a força e a direção da associação entre elas. Valores próximos de +1 ou -1 indicam correlações fortes positivas ou negativas, respectivamente, enquanto valores próximos de 0 sugerem ausência de relação significativa. Nesse caso o critério foi o padrão de \>0.80.

Critério de exclusão da variável: - Se ela tiver correlação com mais de uma variável ela será retirada. - Aquelas que só tiverem correlação com mais uma variável, será testada no modelo para saber se é retirada.

Interpretação: sairam 14 variáveis iniciais, depois mais 3 "thr_prec_Winter", "thr_umid_Winter", "thr_prec_Spring".

```{r}

# Definir colunas a serem excluídas
colunas_excluir <- c(1:3,5,8,9)

### FASE 1: Cálculo inicial da matriz de correlação e filtragem inicial

# Calcular matriz de correlação excluindo colunas indesejadas
matriz_correlacao_1 <- cor(det_10_16[, -colunas_excluir])

# Criar e exibir gráfico de correlação
grafico_correlacao_1 <- ggcorrplot(matriz_correlacao_1, method = "circle", type = "lower", 
                                   hc.order = TRUE, lab = TRUE, lab_size = 3,
                                   colors = c("#6D9EC1", "white", "#E46726"),
                                   title = "Matriz de Correlação - Fase 1", 
                                   ggtheme = theme_minimal())
print(grafico_correlacao_1)

# Salvar o gráfico
ggsave("correlacao_fase1.png", grafico_correlacao_1, width = 40, height = 10, dpi = 300)

# Filtrar correlações acima de 0.80
correlacao_filtrada_1 <- ifelse(abs(matriz_correlacao_1) > 0.80, matriz_correlacao_1, NA)

# Remover linhas e colunas vazias após a filtragem
correlacao_filtrada_1 <- correlacao_filtrada_1[rowSums(!is.na(correlacao_filtrada_1)) > 0, 
                                               colSums(!is.na(correlacao_filtrada_1)) > 0]

# Salvar a matriz filtrada
write.csv2(correlacao_filtrada_1, "matriz_correlacao_filtrada_fase1.csv", na = "")

# Contar quantas correlações acima de 0.80 cada variável possui
contagem_correlacoes_1 <- rowSums(!is.na(correlacao_filtrada_1))

# Identificar variáveis com 3 ou mais correlações
variaveis_remover_1 <- names(contagem_correlacoes_1[contagem_correlacoes_1 >= 3])

# Criar novo conjunto de dados sem essas variáveis
det_10_16_fase2 <- det_10_16[, !(names(det_10_16) %in% variaveis_remover_1)]

# Verificar estrutura do novo banco após remoção
str(det_10_16_fase2)


### FASE 2: Nova correlação após remoção das variáveis altamente correlacionadas

# Calcular matriz de correlação novamente
matriz_correlacao_2 <- cor(det_10_16_fase2[, -colunas_excluir])

# Criar e exibir gráfico de correlação
grafico_correlacao_2 <- ggcorrplot(matriz_correlacao_2, method = "circle", type = "lower", 
                                   hc.order = TRUE, lab = TRUE, lab_size = 3,
                                   colors = c("#6D9EC1", "white", "#E46726"),
                                   title = "Matriz de Correlação - Fase 2", 
                                   ggtheme = theme_minimal())
print(grafico_correlacao_2)

# Salvar gráfico atualizado
ggsave("correlacao_fase2.png", grafico_correlacao_2, width = 40, height = 10, dpi = 300)

# Filtrar correlações acima de 0.80 novamente
correlacao_filtrada_2 <- ifelse(abs(matriz_correlacao_2) > 0.80, matriz_correlacao_2, NA)

# Remover linhas e colunas vazias após nova filtragem
correlacao_filtrada_2 <- correlacao_filtrada_2[rowSums(!is.na(correlacao_filtrada_2)) > 0, 
                                               colSums(!is.na(correlacao_filtrada_2)) > 0]

# Salvar a matriz filtrada novamente
write.csv2(correlacao_filtrada_2, "matriz_correlacao_filtrada_fase2.csv", na = "")

# Contar quantas correlações acima de 0.80 cada variável possui
contagem_correlacoes_2 <- rowSums(!is.na(correlacao_filtrada_2))

## Aqui é feita uma análise mais manual para determinar quem sai quem fica, pode ser só descritiva ou usanso modelagem.


# Excluindo variaveis manualmente
variaveis_excluir_manualmente <- c("thr_prec_Winter", "thr_umid_Winter", "thr_prec_Spring") 

# Criar novo conjunto de dados sem as variáveis escolhidas manualmente
det_10_16_fase3 <- det_10_16_fase2[, !(names(det_10_16_fase2) %in% variaveis_excluir_manualmente)]


### FASE 3: Última correlação após refinamento

# Calcular matriz de correlação final
matriz_correlacao_3 <- cor(det_10_16_fase3[, -colunas_excluir])

# Criar e exibir gráfico de correlação final
grafico_correlacao_3 <- ggcorrplot(matriz_correlacao_3, method = "circle", type = "lower", 
                                   hc.order = TRUE, lab = TRUE, lab_size = 3,
                                   colors = c("#6D9EC1", "white", "#E46726"),
                                   title = "Matriz de Correlação - Fase 3", 
                                   ggtheme = theme_minimal())
print(grafico_correlacao_3)

# Salvar gráfico final
ggsave("correlacao_fase3.png", grafico_correlacao_3, width = 40, height = 10, dpi = 300)


```

## Pós- modelo geral

**Análise de multicolinearidade com VIF**

A multicolinearidade ocorre quando variáveis independentes estão altamente correlacionadas, dificultando a interpretação do modelo. O **VIF (Variance Inflation Factor)** mede essa relação: valores acima de 5 indicam uma correlação preocupante, e acima de 10 exigem ajustes, como exclusão ou transformação de variáveis.

Interpretação: Nenhum está acima de 10 , então não precisa de ajuste, porém tem multicolinearidade moderada por que está de 5 a 10, mas isso o modelo pode dar conta no ajuste.

### **Verificação de outliers nos resíduos padronizados**

Outliers podem distorcer os coeficientes da regressão binomial e afetar a qualidade da predição. A análise dos resíduos padronizados permite identificar observações extremas, geralmente consideradas problemáticas quando estão fora do intervalo de -3 a 3. Se houver muitos outliers, pode ser necessário revisar a entrada de dados ou aplicar transformações.

Interpretação: Foram retiradas 3 linhas ou seja 3 municípios todos da categoria 1 e não metropolitanos. Todos com intervalos acima de -3 e 3. Presentes na tabela outliers_binomial_model_10_16.csv. São eles: 1600501, 5108204 e 5221502 .

```{r}

# modelo geral sem categoria de referência
binomial_model <- glm(dengue_pattern_10_16 ~ ., data = det_10_16 , family = binomial)
summary(binomial_model)

# Verificação de Multicolinearidade (VIF) 
# VIF só pode ser calculado em variáveis numéricas, então convertemos as categóricas para dummies
vif_values <- vif(binomial_model)

cat("\nValores de VIF:\n")
print(vif_values)

# Verificação de Outliers com Resíduos Padronizados

# Criar uma coluna de resíduos padronizados
det_10_16$residuos <- rstandard(binomial_model)

# Filtrar apenas os outliers (resíduos <= -3 ou >= 3)
outliers <- det_10_16 %>% filter(residuos <= -3 | residuos >= 3)

# Verificar o novo banco de dados com os outliers
print(outliers)

# Salvando banco
write.csv2(outliers, "outliers_binomial_model_10_16.csv", row.names = FALSE)

# Removendo as observações que eram outliers (≤ -3 ou ≥ 3).
det_10_16<- det_10_16 %>% filter(residuos > -3 & residuos < 3)

#Visualization
ggplot(det_10_16  , aes(x = 1:nrow(det_10_16), y = residuos)) +
  geom_point() +
  geom_hline(yintercept = c(-3, 3), linetype = "dashed", color = "red") +
  labs(title = "Verificação de Outliers", x = "Índice", y = "Resíduos Padronizados")

```

## 3. Modelo de regressão logística binomial

-   A variável dependente passou a ter pesos diferentes em suas categorias. A categoria 0 tinha aproximandamente 8 vezes o valor de municípios da categoria 1, então a categoria com menos observações foi otimizada de modo a aumentar a taxa de verdadeiros positivos nesta categoria, usanso peso 8. Ref: <https://www.sciencedirect.com/science/article/abs/pii/S0950705114000239>

-   Para cada categoria (em relação à referência "0"), o modelo estima coeficientes (Coefficients) para cada variável preditora. Esses coeficientes representam o efeito de cada variável sobre a probabilidade de estar nas categorias 1, em comparação com 0.

```{r}
# Remover colunas pelo nome
det_10_16 <- det_10_16[, !names(det_10_16) %in% c("muni_code")]

# Transformar 'region' em fator
det_10_16$region <- as.factor(det_10_16$region)

# Remover linhas com valores NA em colunas numéricas
det_10_16 <- det_10_16 %>% 
  filter(!if_any(where(is.numeric), is.na))

# Converter para fator após a modificação
det_10_16$dengue_pattern_10_16 <- as.factor(det_10_16$dengue_pattern_10_16)

# Definir a categoria de referência para a variável dependente
det_10_16$dengue_pattern_10_16 <- relevel(det_10_16$dengue_pattern_10_16, ref = "0")

# Definir a categoria de referência para variáveis independentes
det_10_16$region <- relevel(det_10_16$region, ref = "3")
det_10_16$bioma <- relevel(det_10_16$bioma, ref = "Mata Atlantica")
det_10_16$tipo_regiao <- relevel(det_10_16$tipo_regiao , ref = "nao metropolitana")
det_10_16$koppen <- relevel(det_10_16$koppen, ref = "Aw")

# Remover resíduos 
det_10_16$residuos <- NULL
# dando peso as categorias da variável dependente
#weights_vector <- ifelse(det_10_16$dengue_pattern_10_16 == 1, 8, 1)

# Criar modelo logístico binomial

# Com peso
#binomial_model <- glm(weights = weights_vector, dengue_pattern_10_16 ~ ., data = det_10_16, family = binomial)
#summary(binomial_model)

# Sem peso
binomial_model <- glm(dengue_pattern_10_16 ~ ., data = det_10_16, family = binomial)
summary(binomial_model)


```

## 4. Seleção de variáveis

O stepwise é um método automatizado de seleção de variáveis em modelos estatísticos, que adiciona ou remove preditores com base em critérios como o AIC (Akaike Information Criterion). Ele busca um equilíbrio entre ajuste e simplicidade do modelo, evitando a inclusão de variáveis irrelevantes. Na regressão binomial, interpreta-se o modelo final pelos coeficientes das variáveis selecionadas, que indicam a influência de cada preditor na probabilidade do evento analisado, além do AIC, que avalia a qualidade do ajuste.

```{r, message=FALSE, warning=FALSE}

# Criar o modelo inicial (nulo com region e pop10)

# Com peso
#null_model <- glm(weights = weights_vector, dengue_pattern_10_16 ~ region +                   log_pop10, data = det_10_16, family = binomial)

# Sem peso

null_model <- glm(dengue_pattern_10_16 ~ region + log_pop10, data = det_10_16, 
                 family = binomial)

# Criar o modelo completo (com todas as variáveis preditoras adicionais)
full_formula <- as.formula(paste("dengue_pattern_10_16 ~ region + log_pop10 +", 
                                 paste(setdiff(names(det_10_16), c("dengue_pattern_17_22_17_22", "region", "log_pop10")), 
                                       collapse = " + ")))

full_model <- glm(full_formula, data = det_10_16, family = binomial)

# Aplicar a seleção stepwise sem mostrar o processo intermediário
step_model <- stepAIC(null_model, 
                      scope = list(lower = null_model, upper = full_model), 
                      direction = "both", 
                      trace = FALSE)  # <- Isso esconde as iterações

# Exibir apenas o resumo final do modelo
print(summary(step_model))
```

## 5. Avaliação do ajuste do modelo

1.  Pseudo R² (Nagelkerke, McFadden, Cox & Snell) : Mede a proporção da variância explicada pelo modelo.

    -   Valores típicos: McFadden R² \> 0.2 → Bom ajuste

    -   Nagelkerke R² \> 0.4 → Muito bom ajuste

2.  Teste de Verossimilhança (Likelihood Ratio Test - LRT): Compara um modelo com e sem variáveis explicativas para ver se o modelo ajustado é significativamente melhor do que um modelo nulo. Se o p-valor for baixo (\< 0.05), rejeitamos o modelo nulo, indicando que as variáveis explicativas contribuem para a predição.

3.  Curva ROC e AUC (Área Sob a Curva) : Mede a capacidade do modelo de discriminar entre as classes (0 e 1).

    -   AUC = 0.5 → Modelo sem discriminação

    -   AUC entre 0.7 e 0.8 → Bom modelo

    -   AUC acima de 0.8 → Excelente modelo

4.  Matriz de Confusão e Acurácia : Avalia o desempenho do modelo na predição correta das classes.

    -   Acurácia = (TP + TN) / (TP + TN + FP + FN)
    -   Interpretação: Com peso 8 na categoria 1 - verdadeiro positivo 0 = 0.91/ verdadeiro positivo 1 = 0.88

Resumindo:

| Método | Interpretação |
|------------------------------------|------------------------------------|
| Pseudo R² (Nagelkerke, McFadden) | Mede a proporção da variância explicada. Quanto maior, melhor. |
| LRT (Teste de Verossimilhança) | Verifica se o modelo ajustado é significativamente melhor que um modelo nulo. |
| Curva ROC e AUC | Mede a capacidade preditiva do modelo (valores \> 0.8 indicam ótimo desempenho). |
| Matriz de Confusão | Avalia a acurácia da classificação do modelo. |

```{r}

# Pseudo R²
pR2(step_model)

# Teste de verossimilhança (Comparação com modelo nulo)
anova(null_model, step_model, test = "Chisq")

#Curva ROC e AUC (Área Sob a Curva)
roc_curve <- roc(det_10_16$dengue_pattern_10_16, fitted(step_model))
plot(roc_curve, col = "blue", main = "Curva ROC")
auc(roc_curve) # Calcula a AUC

# Matriz de Confusão e Acurácia
predicoes <- ifelse(fitted(step_model) > 0.5, 1, 0)
conf_matrix <- confusionMatrix(as.factor(predicoes), as.factor(det_10_16$dengue_pattern_10_16))
print(conf_matrix)

```

## 5. Gerando gráfico Odds Ratio

## Or, IC95%, p-valor

```{r, message=FALSE, warning=FALSE}

# Salvar o modelo final
modelo_final <- step_model

# Calcular Odds Ratio, Intervalo de Confiança e p-valor
odds_ratio_table <- exp(cbind(OR = coef(modelo_final), confint(modelo_final)))
p_values <- summary(modelo_final)$coefficients[, 4]  # Extrair p-valores

# Transformar em data frame para melhor visualização
odds_ratio_df <- as.data.frame(odds_ratio_table)
odds_ratio_df$`p-valor` <- p_values  # Adicionar p-valor à tabela

# Nomear colunas
colnames(odds_ratio_df) <- c("Odds Ratio", "IC 95% Lower", "IC 95% Upper", "p-valor")

# Arredondar valores para 4 casas decimais e evitar notação científica
odds_ratio_df <- odds_ratio_df %>%
  mutate(across(everything(), ~ formatC(.x, format = "f", digits = 3)))

# Criar uma tabela formatada
kable(odds_ratio_df, caption = "Odds Ratio, Intervalo de Confiança (95%) e p-valor") %>%
  kable_styling(full_width = FALSE, bootstrap_options = c("striped", "hover"))


write.csv2(odds_ratio_df, "odds_ratio_tabela_17_22.csv", row.names = FALSE)

```

## Figura

```{r, fig.width=10, fig.height=6, out.width="100%", message=FALSE, warning=FALSE}
# geral

# Extraindo os coeficientes do modelo multinomial com intervalo de confiança
tidy_model <- broom::tidy(modelo_final, conf.int = TRUE)

# Filtrando apenas os coeficientes das variáveis preditoras (removendo a categoria base)
tidy_model <- tidy_model %>%
  filter(term != "(Intercept)")

# Convertendo os coeficientes log-OR para OR e arredondando para 3 casas decimais, sem limites
tidy_model <- tidy_model %>%
  mutate(
    estimate = round(exp(estimate), 3),   # Convertendo log-OR para OR
    conf.low = round(exp(conf.low), 3),   # Convertendo intervalo inferior
    conf.high = round(exp(conf.high), 3)  # Convertendo intervalo superior
  )

# Definindo os valores do eixo X dinamicamente, sem limite fixo
x_breaks <- seq(0, max(tidy_model$conf.high, na.rm = TRUE) + 1, by = 1)
x_labels <- format(round(x_breaks, 1), nsmall = 1)  # Formata com 1 casa decimal

# Criando o gráfico de forest plot sem limite artificial no eixo X
ggplot(tidy_model, aes(x = estimate, y = term)) +
  geom_point(color = "darkgreen", size = 3) +  # Pontos dos ORs
  geom_errorbarh(aes(xmin = conf.low, xmax = conf.high), height = 0.2, color = "darkgreen") +  # Barras de erro
  geom_vline(xintercept = 1, linetype = "dashed", color = "gray") +  # Linha vertical em OR = 1
  scale_x_continuous(
    breaks = x_breaks,
    labels = x_labels
  ) +
  labs(x = "Odds Ratio (OR)", y = "", title = "Forest Plot - Modelo Binomial") +
  theme_minimal()



## Com limites de -3 e 3
# Extraindo os coeficientes do modelo multinomial com intervalo de confiança
tidy_model <- broom::tidy(modelo_final, conf.int = TRUE)

# Filtrando apenas os coeficientes das variáveis preditoras (removendo a categoria base)
tidy_model <- tidy_model %>%
  filter(term != "(Intercept)")

# Convertendo os coeficientes log-OR para OR e arredondando para 3 casas decimais
tidy_model <- tidy_model %>%
  mutate(
    estimate = round(pmin(exp(estimate), 3), 3),   # Limita os valores acima de 3 para 3
    conf.low = round(pmax(exp(conf.low), 0), 3),   # Garante que conf.low nunca seja menor que 0
    conf.high = round(pmin(exp(conf.high), 3), 3)  # Limita os valores acima de 3 para 3
  )

# Garantindo que há valores numéricos válidos e removendo NAs
tidy_model <- tidy_model %>% drop_na(conf.high)

# Definindo um valor máximo seguro para evitar erro na função seq()
max_x <- max(tidy_model$conf.high, na.rm = TRUE) + 1
if (max_x < 1) max_x <- 1  # Garantindo que o limite mínimo seja 1

# Ajustando o intervalo de 'by' para evitar problemas
by_value <- max(0.1, max_x / 10)  # Evita um 'by' muito pequeno

# Criando os breaks dinamicamente sem risco de erro
x_breaks <- seq(0, max_x, by = by_value)
x_labels <- format(round(x_breaks, 1), nsmall = 1)

# Criando o gráfico de forest plot
ggplot(tidy_model, aes(x = estimate, y = term)) +
  geom_point(color = "darkgreen", size = 3) +  # Pontos dos ORs
  geom_errorbarh(aes(xmin = conf.low, xmax = conf.high), height = 0.2, color = "darkgreen") +  # Barras de erro
  geom_vline(xintercept = 1, linetype = "dashed", color = "gray") +  # Linha vertical em OR = 1
  scale_x_continuous(
    breaks = x_breaks,
    labels = x_labels,
    limits = c(0, 3)  # Limita a escala até 3
  ) +
  labs(x = "Odds Ratio (OR)", y = "", title = "Forest Plot - Modelo Binomial") +
  theme_minimal()



```
