---
title: "Análise de Regressão Logística Multinomial"
format: html
editor: visual
editor_options: 
  chunk_output_type: console
---

## Carregar bibliotecas necessárias

```{r setup, include=FALSE}
library(tidyverse)
library(nnet)
library(caret)
library(pscl)
library(DescTools)
library(car)
library(broom)
library(boot)
library(dplyr)
library(caret) # Para criar variáveis dummy
library(lmtest)
library(DMwR2)
library(MASS)
library(ResourceSelection)
```


# ANÁLISE 3

Usando o método de reamostragem.

## 1. Carregando os dados

```{r}
# Carregar os dados
data <- read.csv("det_transicao.csv", sep = ";")

## Selecionando variáveis
names(data)
# Lista de variáveis para selecionar
variaveis <- c("Transition", "temp_med", "umid_med", "precip_tot",
               "thr_temp", "thr_umid", "thr_prec", "thr_temp_umid",
               "tipo_regiao", "altitude","bioma", "koppen", "pop22",
               "prop_esgot", "prop_residuo")

# Criando o novo banco de dados apenas com as variáveis selecionadas
data <- data[, variaveis]


# Visão geral dos dados
glimpse(data)
summary(data)


# Identificar e remover colunas completamente vazias ou com alta quantidade de NA
data <- data %>% select_if(~ sum(!is.na(.)) > 0) ## nenhuma foi

# Converter variáveis numéricas com vírgula decimal e categorizar as variáveis de texto
data <- data %>%
  mutate(
    across(where(~ all(grepl("^[0-9,.]+$", .))), ~ as.numeric(gsub(",", ".", .))),
    across(where(is.character), as.factor)
  )
```

## 2. Fazendo reamostragem para variável depedente

A reamostragem é uma abordagem viável para tentar melhorar a performance do seu modelo de regressão logística multinomial, especialmente quando há desbalanceamento entre as categorias da variável dependente, como parece ser o caso. Para lidar com esse problema, você pode usar técnicas como over-sampling, under-sampling, ou até combinar ambas (SMOTE é uma boa alternativa)

2.1 Usar caret com SMOTE O pacote caret também oferece suporte ao SMOTE para balanceamento multiclasse:

Instale e carregue o pacote caret e DMwR (o último é necessário para usar o SMOTE com caret):

```{r}
#Configure o trainControl para usar SMOTE:
# Configurar o método de reamostragem usando SMOTE
controle <- trainControl(method = "repeatedcv", 
                         number = 10, 
                         repeats = 3, 
                         sampling = "smote")

# Treinar o modelo de regressão logística multinomial com reamostragem SMOTE
modelo <- train(Transition ~ ., data = data,
                method = "multinom",  # Regressão logística multinomial
                trControl = controle)

# Ver os resultados do modelo
print(modelo)

```

## 3. Verificação dos pressupostos

### 3.1 Independência das observações

```{r}

# Verificar se há identificadores duplicados
duplicated_rows <- sum(duplicated(data))
duplicated_rows
```

### 3.2 Tamanho amostral adequado

```{r}
# Contagem de observações por categoria da variável dependente após reamostragem
table(modelo$trainingData$.outcome)
```

## 4. Ajuste do modelo de regressão logística multinomial

```{r}
# Definir a categoria de referência
modelo$trainingData$.outcome <- relevel(modelo$trainingData$.outcome, ref = "Se manteve")

# Ajustar o modelo
multinom_model <- multinom(.outcome ~ ., data = modelo$trainingData)
summary(multinom_model)
```

## 5. Avaliação do ajuste do modelo

```{r}
# Pseudo R²
pR2(multinom_model)

# Teste de razão de verossimilhança
lrtest(multinom_model)
```

## 6. Seleção de variáveis usando stepAIC

```{r}
# Seleção stepwise usando AIC
step_model <- stepAIC(multinom_model, direction = "both")
summary(step_model)
```

### 6.1 Matriz de confusão do stepwise

```{r}

# Previsões usando dados de treinamento
previsões <- predict(step_model, newdata = modelo$trainingData)

# Matriz de confusão 
matriz_confusao <- confusionMatrix(previsões, modelo$trainingData$.outcome)
print(matriz_confusao)

```

## 7. Análise de resíduos

```{r}
# Resíduos deviance
residuals_deviance <- residuals(step_model, type = "deviance")
plot(residuals_deviance, main = "Resíduos Deviance", ylab = "Resíduos", xlab = "Observações")
abline(h = 0, col = "red")

### OUTRO

# Função para gerar um QQ plot com envelope
qqPlot(residuals_deviance, 
       main = "QQ Plot dos Resíduos com Envelope de Confiança",
       xlab = "Quantis Teóricos",
       ylab = "Resíduos",
       id = FALSE, # Desativar a identificação de pontos
       envelope = 0.95) # Adicionar envelope de confiança de 95%
```

# ANÁLISE 4

Regressão Logistica binomial

Análise com agregação das categorias.

## 1. Carregando os dados

```{r}
# Carregar os dados
data <- read.csv("det_transicao.csv", sep = ";")

## Selecionando variáveis
names(data)
# Lista de variáveis para selecionar
variaveis <- c("Transition", "temp_med", "umid_med", "precip_tot",
               "thr_temp", "thr_umid", "thr_prec", "thr_temp_umid",
               "tipo_regiao", "altitude","bioma", "koppen", "pop22",
               "prop_esgot", "prop_residuo")

# Criando o novo banco de dados apenas com as variáveis selecionadas
data <- data[, variaveis]


# Visão geral dos dados
glimpse(data)
summary(data)


# Identificar e remover colunas completamente vazias ou com alta quantidade de NA
data <- data %>% select_if(~ sum(!is.na(.)) > 0) ## nenhuma foi

# Converter variáveis numéricas com vírgula decimal e categorizar as variáveis de texto
data <- data %>%
  mutate(
    across(where(~ all(grepl("^[0-9,.]+$", .))), ~ as.numeric(gsub(",", ".", .))),
    across(where(is.character), as.factor)
  )
```

## 2. Nova variável dependente

Piorou - Piorou Melhorou e Se manteve - Melhorou

Essa medida foi tomada levando em consideração alguns pontos:

1.  **Simples**: A regressão logística binomial reduz a complexidade, facilitando a análise e interpretação dos resultados.

2.  **Acurácia**: A acurácia aumentou de 65% para 85%, mostrando maior eficácia do modelo binomial.

3.  **Ambiguidade**: Combinar Melhorou e Se manteve reduziu a sobreposição e facilitou a distinção em relação à categoria Piorou.

4.  **Parcimônia**: O modelo binomial é mais parcimonioso, evitando overfitting (Evitar excesso de adaptação aos dados).

5.  **Fácil de intrepretar**

```{r}
# Transformar a variável Transition em uma variável binária
data$Transition <- ifelse(data$Transition %in% c("Melhorou", "Se manteve"), "Melhorou", "Piorou")

# Opcional: Transformar a variável em um fator para uso em modelos de regressão
data$Transition <- factor(data$Transition, levels = c("Piorou", "Melhorou"))

# Visualizar a modificação
table(data$Transition)

```

## 3. Verificação dos pressupostos

### 3.1 Independência das observações

```{r}

# Verificar se há identificadores duplicados
duplicated_rows <- sum(duplicated(data))
duplicated_rows
```

### 3.2 Tamanho amostral adequado

```{r}
# Contagem de observações por categoria da variável dependente
table(data$Transition)
```

### 3.3 Outliers influentes

Nessa regressão 238 municípios foram considerados ooutliers e foram removidos do modelo.

```{r}
# Ajustar o modelo de regressão logística
logit_model <- glm(Transition ~ ., family = binomial, data = data)

# Calcular resíduos padronizados
residuals <- rstandard(logit_model)

# Identificar índices dos outliers (resíduos padronizados fora de -2 a 2)
outliers <- which(abs(residuals) > 2)

# Criar um banco de dados apenas com os outliers
data_outliers <- data[outliers, ]
#write.csv2(data_outliers, "ouliers_binomial.csv")

# Remover outliers do conjunto de dados
data_clean <- data[-outliers, ]

# Verificar o número de observações antes e depois da remoção
cat("Número de observações antes da remoção de outliers:", nrow(data), "\n")
cat("Número de observações após a remoção de outliers:", nrow(data_clean), "\n")

```

## 4. Ajuste do Modelo de Regressão Logística Binária

```{r}
# Definir a categoria de referência
data_clean $Transition <- relevel(data_clean$Transition, ref = "Piorou")

# Ajustar o modelo
logit_model <- glm(Transition ~ ., family = binomial, data = data_clean )
summary(logit_model)

```

## 5. Avaliação do ajuste do modelo

```{r}
library(pscl)
pR2(logit_model)

library(lmtest)
lrtest(logit_model)

```

## 6. Seleção de variáveis

```{r}
# Realizar a seleção de variáveis usando stepAIC
logit_model_step <- stepAIC(logit_model, direction = "both")

# Visualizar o modelo final selecionado
summary(logit_model_step)

# Comparar o modelo inicial com o modelo selecionado
cat("AIC do modelo inicial:", AIC(logit_model), "\n")
cat("AIC do modelo selecionado:", AIC(logit_model_step), "\n")

# Verificar as variáveis escolhidas no modelo final
cat("Variáveis selecionadas no modelo final:\n")
print(names(coef(logit_model_step)))
```

### 6.1 Matriz de confusão do modelo stepAIC

```{r}
# Previsões usando o modelo ajustado pelo stepAIC
previsoes <- predict(logit_model_step, newdata = data_clean, type = "response")
previsoes_bin <- ifelse(previsoes > 0.5, "Melhorou", "Piorou")

# Matriz de confusão
if (!require("caret")) install.packages("caret")
library(caret)

matriz_confusao <- confusionMatrix(as.factor(previsoes_bin), data_clean$Transition)
print(matriz_confusao)

```

### 7. Análise de Resíduos do Modelo stepAIC

```{r}
# Calcular os resíduos deviance para o modelo stepwise
residuals_deviance <- residuals(logit_model_step, type = "deviance")

# Plotar resíduos deviance
plot(residuals_deviance, main = "Resíduos Deviance", ylab = "Resíduos", xlab = "Observações")
abline(h = 0, col = "red")


# QQ Plot dos resíduos deviance
qqPlot(residuals_deviance,
       main = "QQ Plot dos Resíduos com Envelope de Confiança",
       xlab = "Quantis Teóricos",
       ylab = "Resíduos",
       envelope = 0.95)

```

### 8. O teste de Hosmer-Lemeshow

Verifica se o modelo ajusta bem os dados, ou seja, se a distribuição dos valores previstos se aproxima da distribuição observada.

```{r}
# Converter a variável 'Transition' para uma variável numérica binária
data_clean$Transition <- ifelse(data_clean$Transition == "Piorou", 0, 1)

# Confirmar a conversão
table(data_clean$Transition)

# Obter as previsões do modelo logístico ajustado pelo stepAIC
previsoes_prob <- predict(logit_model_step, newdata = data_clean, type = "response")

# Realizar o teste de Hosmer-Lemeshow com 5 grupos
hosmer_test <- hoslem.test(data_clean$Transition, previsoes_prob, g = 5)

# Imprimir o resultado do teste
print(hosmer_test)

```

### 9. Criação de Tabelas e Gráficos

9.1 Tabela de Importância das Variáveis

```{r}
library(kableExtra)

# Extraindo coeficientes e valores-p
coef_table <- summary(logit_model_step)$coefficients
coef_df <- as.data.frame(coef_table)

# Criar uma tabela de coeficientes
coef_df %>%
  kable(caption = "Tabela de Coeficientes do Modelo de Regressão Logística") %>%
  kable_styling(full_width = FALSE, bootstrap_options = c("striped", "hover"))


```

### 9.2 Gráfico de Coeficientes (Forest Plot)

Interpretação:

O gráfico mostra as estimativas dos coeficientes do modelo de regressão logística binária ajustado, com uma linha horizontal para cada variável.

-   **Direção e Magnitude dos Efeitos:**

Cada ponto no gráfico representa a estimativa do coeficiente para uma variável, enquanto as linhas horizontais indicam os intervalos de confiança. Variáveis como biomapampa, koppenCwb, e biomacerrado têm coeficientes positivos significativos e altos, indicando que aumentam bastante a probabilidade de "Melhorou". Já a variável prop_esgot tem um coeficiente negativo, indicando que um aumento na proporção de esgotamento está associado a uma menor chance de melhoria.

-   **Pontos interessantes**

Biomas e classificações climáticas (koppen) tendem a ter efeitos significativos e elevados, sugerindo que o contexto ecológico e climático é crucial para determinar a probabilidade de transição entre categorias de dengue. temp_med e altitude também apresentam efeitos positivos consideráveis.

-   **Significância Estatística:**

Variáveis que possuem intervalos de confiança não cruzando zero são estatisticamente significativas, o que reforça seu impacto no modelo. No gráfico, vemos que muitas variáveis possuem esses intervalos apenas no lado positivo.

Geral: O gráfico sugere que variáveis relacionadas ao bioma e ao clima são particularmente importantes para prever a transição da categoria Transition. Fatores como temp_med, altitude, e vários biomas (cerrado, pampa, caatinga) têm um efeito positivo significativo. A variável prop_esgot tem um efeito negativo, indicando que um maior acesso ao saneamento básico está associado a menores chances de melhoria no padrão da transmissão da dengue.

```{r}

library(dotwhisker)

# Criar gráfico dos coeficientes do modelo
dwplot(logit_model_step) +
  theme_minimal() +
  labs(title = "Forest Plot dos Coeficientes do Modelo",
       x = "Estimativa do Coeficiente",
       y = "Variáveis")

```

### 9.3 Curva ROC para Avaliação do Modelo

A curva ROC permite avaliar a capacidade preditiva do modelo.

Intrepretação:

**Eixo X (Specificity):** Representa a especificidade do modelo, ou seja, a taxa de verdadeiros negativos. Quanto mais à direita, maior a capacidade do modelo de identificar corretamente os casos negativos.

**Eixo Y (Sensitivity):** Representa a sensibilidade do modelo, ou seja, a taxa de verdadeiros positivos. Quanto mais próximo do topo, maior a capacidade do modelo de identificar corretamente os casos positivos.

Curva ROC e Linha Diagonal:

A linha diagonal no gráfico representa um modelo aleatório, sem capacidade de discriminar entre as classes (AUC = 0,5). A curva preta representa o desempenho do modelo. Quanto mais a curva se afasta da linha diagonal e se aproxima do canto superior esquerdo, melhor é o desempenho do modelo. No gráfico, a curva está bem distante da diagonal, indicando um bom poder discriminatório. Área Sob a Curva (AUC):

Embora a AUC não seja mostrada diretamente na imagem, a curva tem um formato que sugere um valor de AUC consideravelmente alto, possivelmente acima de 0,8. AUC Alta: Um valor alto de AUC (tipicamente entre 0,8 e 1,0) indica que o modelo tem uma boa capacidade de distinguir entre as classes "Melhorou" e "Piorou". Quanto maior a AUC, melhor a qualidade do modelo para fazer previsões corretas. Resumo da Curva ROC: Desempenho do Modelo: O modelo parece ter um bom desempenho, já que a curva ROC se aproxima do canto superior esquerdo, sugerindo boa sensibilidade e especificidade. Capacidade de Classificação: O modelo está bem acima da linha aleatória, o que implica que ele possui uma capacidade de discriminar entre os casos positivos ("Melhorou") e negativos ("Piorou") que é significativamente melhor do que uma escolha aleatória.

```{r}

library(pROC)

# Previsões em probabilidade
previsoes_prob <- predict(logit_model_step, newdata = data_clean, type = "response")

# Criar a curva ROC
roc_curve <- roc(data_clean$Transition, previsoes_prob)
plot(roc_curve, main = "Curva ROC do Modelo de Regressão Logística")
auc_value <- auc(roc_curve)
print(paste("Área Sob a Curva (AUC):", auc_value))
```

# Comparação de OR (Odds Ratio) bruta e ajustada para o modelo stepwise

```{r}
# Calcular o Odds Ratio bruto (sem ajuste)
bruta <- exp(coef(logit_model))
bruta_confint <- exp(confint(logit_model))

# Calcular o Odds Ratio ajustado (modelo stepwise)
ajustada <- exp(coef(logit_model_step))
ajustada_confint <- exp(confint(logit_model_step))

# Garantir que o número de variáveis e intervalos de confiança seja compatível
common_variables <- intersect(names(bruta), names(ajustada))
bruta <- bruta[common_variables]
bruta_confint <- bruta_confint[common_variables, ]
ajustada <- ajustada[common_variables]
ajustada_confint <- ajustada_confint[common_variables, ]

# Criar um data frame com os resultados
or_df <- data.frame(
  Variavel = common_variables,
  OR_Bruta = bruta,
  IC_Bruto_Inf = bruta_confint[, 1],
  IC_Bruto_Sup = bruta_confint[, 2],
  OR_Ajustada = ajustada,
  IC_Ajustado_Inf = ajustada_confint[, 1],
  IC_Ajustado_Sup = ajustada_confint[, 2]
)

# Criar a tabela com os Odds Ratios
if (!require("knitr")) install.packages("knitr")
library(knitr)

or_df %>%
  kable(caption = "Tabela Comparativa de Odds Ratio Bruto e Ajustado")
# Salvar a tabela em um arquivo CSV
write.csv2(or_df, file = "tabela_or_comparativa.csv", row.names = FALSE)


```



# ANÁLISE 5

Regressão Logistica binomial

Análise com agregação das categorias retirando as variáveis altitude, prop_esgt e precip_tot.

## 1. Carregando os dados

```{r}
# Carregar os dados
data <- read.csv("det_transicao.csv", sep = ";")

## Selecionando variáveis
names(data)
# Lista de variáveis para selecionar
variaveis <- c("Transition", "temp_med", "umid_med",
               "thr_temp", "thr_umid", "thr_prec", "thr_temp_umid",
               "tipo_regiao","bioma", "koppen", "pop22", "prop_residuo")

# Criando o novo banco de dados apenas com as variáveis selecionadas
data <- data[, variaveis]


# Identificar e remover colunas completamente vazias ou com alta quantidade de NA
data <- data %>% select_if(~ sum(!is.na(.)) > 0) ## nenhuma foi

# Converter variáveis numéricas com vírgula decimal e categorizar as variáveis de texto
data <- data %>%
  mutate(
    across(where(~ all(grepl("^[0-9,.]+$", .))), ~ as.numeric(gsub(",", ".", .))),
    across(where(is.character), as.factor)
  )
```

## 2. Nova variável dependente

Piorou - Piorou Melhorou e Se manteve - Melhorou

Essa medida foi tomada levando em consideração alguns pontos:

1.  **Simples**: A regressão logística binomial reduz a complexidade, facilitando a análise e interpretação dos resultados.

2.  **Acurácia**: A acurácia aumentou de 65% para 85%, mostrando maior eficácia do modelo binomial.

3.  **Ambiguidade**: Combinar Melhorou e Se manteve reduziu a sobreposição e facilitou a distinção em relação à categoria Piorou.

4.  **Parcimônia**: O modelo binomial é mais parcimonioso, evitando overfitting (Evitar excesso de adaptação aos dados).

5.  **Fácil de intrepretar**

```{r}
# Transformar a variável Transition em uma variável binária
data$Transition <- ifelse(data$Transition %in% c("Melhorou", "Se manteve"), "Melhorou", "Piorou")

# Opcional: Transformar a variável em um fator para uso em modelos de regressão
data$Transition <- factor(data$Transition, levels = c("Piorou", "Melhorou"))

# Visualizar a modificação
table(data$Transition)

```

## 3. Verificação dos pressupostos

### 3.1 Independência das observações

```{r}

# Verificar se há identificadores duplicados
duplicated_rows <- sum(duplicated(data))
duplicated_rows
```

### 3.2 Tamanho amostral adequado

```{r}
# Contagem de observações por categoria da variável dependente
table(data$Transition)
```

### 3.3 Outliers influentes

Nessa regressão 238 municípios foram considerados ooutliers e foram removidos do modelo.

```{r}
# Ajustar o modelo de regressão logística
logit_model <- glm(Transition ~ ., family = binomial, data = data)

# Calcular resíduos padronizados
residuals <- rstandard(logit_model)

# Identificar índices dos outliers (resíduos padronizados fora de -2 a 2)
outliers <- which(abs(residuals) > 2)

# Criar um banco de dados apenas com os outliers
data_outliers <- data[outliers, ]
#write.csv2(data_outliers, "ouliers_binomial_2.csv")

# Remover outliers do conjunto de dados
data_clean <- data[-outliers, ]

# Verificar o número de observações antes e depois da remoção
cat("Número de observações antes da remoção de outliers:", nrow(data), "\n")
cat("Número de observações após a remoção de outliers:", nrow(data_clean), "\n")

```

## 4. Ajuste do Modelo de Regressão Logística Binária

```{r}
# Definir a categoria de referência
data_clean $Transition <- relevel(data_clean$Transition, ref = "Piorou")

# Ajustar o modelo
logit_model <- glm(Transition ~ ., family = binomial, data = data_clean )
summary(logit_model)

```

## 5. Avaliação do ajuste do modelo

```{r}

pR2(logit_model)
lrtest(logit_model)

```

## 6. Seleção de variáveis

```{r}
# Realizar a seleção de variáveis usando stepAIC
logit_model_step <- stepAIC(logit_model, direction = "both")

# Visualizar o modelo final selecionado
summary(logit_model_step)

# Comparar o modelo inicial com o modelo selecionado
cat("AIC do modelo inicial:", AIC(logit_model), "\n")
cat("AIC do modelo selecionado:", AIC(logit_model_step), "\n")

# Verificar as variáveis escolhidas no modelo final
cat("Variáveis selecionadas no modelo final:\n")
print(names(coef(logit_model_step)))
```

### 6.1 Matriz de confusão do modelo stepAIC

```{r}
# Previsões usando o modelo ajustado pelo stepAIC
previsoes <- predict(logit_model_step, newdata = data_clean, type = "response")
previsoes_bin <- ifelse(previsoes > 0.5, "Melhorou", "Piorou")

# Matriz de confusão
matriz_confusao <- confusionMatrix(as.factor(previsoes_bin), data_clean$Transition)
print(matriz_confusao)

```

### 7. Análise de Resíduos do Modelo stepAIC

```{r}
# Calcular os resíduos deviance para o modelo stepwise
residuals_deviance <- residuals(logit_model_step, type = "deviance")

# Plotar resíduos deviance
plot(residuals_deviance, main = "Resíduos Deviance", ylab = "Resíduos", xlab = "Observações")
abline(h = 0, col = "red")


# QQ Plot dos resíduos deviance
qqPlot(residuals_deviance,
       main = "QQ Plot dos Resíduos com Envelope de Confiança",
       xlab = "Quantis Teóricos",
       ylab = "Resíduos",
       envelope = 0.95)

```

### 8. O teste de Hosmer-Lemeshow

Verifica se o modelo ajusta bem os dados, ou seja, se a distribuição dos valores previstos se aproxima da distribuição observada.

```{r}
# Converter a variável 'Transition' para uma variável numérica binária
data_clean$Transition <- ifelse(data_clean$Transition == "Piorou", 0, 1)

# Confirmar a conversão
table(data_clean$Transition)

# Obter as previsões do modelo logístico ajustado pelo stepAIC
previsoes_prob <- predict(logit_model_step, newdata = data_clean, type = "response")

# Realizar o teste de Hosmer-Lemeshow com 5 grupos
hosmer_test <- hoslem.test(data_clean$Transition, previsoes_prob, g = 5)

# Imprimir o resultado do teste
print(hosmer_test)

```

### 9. Criação de Tabelas e Gráficos

9.1 Tabela de Importância das Variáveis

```{r}

# Extraindo coeficientes e valores-p
coef_table <- summary(logit_model_step)$coefficients
coef_df <- as.data.frame(coef_table)

# Criar uma tabela de coeficientes
coef_df %>%
  kable(caption = "Tabela de Coeficientes do Modelo de Regressão Logística") %>%
  kable_styling(full_width = FALSE, bootstrap_options = c("striped", "hover"))
```

### 9.2 Gráfico de Coeficientes (Forest Plot)

```{r}

# Criar gráfico dos coeficientes do modelo
dwplot(logit_model_step) +
  theme_minimal() +
  labs(title = "Forest Plot dos Coeficientes do Modelo",
       x = "Estimativa do Coeficiente",
       y = "Variáveis")

```

### 9.3 Curva ROC para Avaliação do Modelo

A curva ROC permite avaliar a capacidade preditiva do modelo.

```{r}

# Previsões em probabilidade
previsoes_prob <- predict(logit_model_step, newdata = data_clean, type = "response")

# Criar a curva ROC
roc_curve <- roc(data_clean$Transition, previsoes_prob)
plot(roc_curve, main = "Curva ROC do Modelo de Regressão Logística")
auc_value <- auc(roc_curve)
print(paste("Área Sob a Curva (AUC):", auc_value))
```
