---
title: "Análise de Cluster 2010 - 2016
author: "Iasmim, Raquel e Cláudia"
date: "11/12/2024"
output:
  html_document: default
  pdf_document: default
editor_options:
  chunk_output_type: console
---

As análises de cluster apresentadas nesse script são referentes à sumarização dos descritores epidemiológicos calculados (no script *calculo_descritores.rmd*) para todos os municípios do estudo para cada ano. Dessa forma, obtivemos apenas uma medida por município por meio de média.

-   Carregando os pacotes

```{r, message = FALSE, warning = FALSE}
library(magrittr)
library(formattable)
library(ggplot2)
library(cluster)
library(factoextra)
library(FactoMineR)
library(nnet)
library(ClustOfVar)
library(lazyeval)
library(fpc)
require(xlsx)
require(RCurl)
library(purrr)
library(dplyr)
library(tidyr)
library(tidyverse)
library(gridExtra)
library(grid)
library(corrplot)
library(GGally)
library(ggpubr)
library(RColorBrewer)
library(sf)
library(clValid)
library(viridis)
library(RColorBrewer)
library(tmap)
library(ggmap)
library(tibble)
library(ggcorrplot)
library(patchwork)

```

### Lendo o banco de dados

\*desc_Br: banco completo

```{r, message = FALSE}

dados <- read_csv("Tabelas_dengue/2010-2022/desc_Br.csv")
summary(dados)
options(scipen = 10000) # para não gerar números com notação científica.

```

## Criando banco 2010-2016

Por haver uma mudança drástica nos casos de dengue no Brasil de 2020 em diante decidimos analisar com 2 cortes de tempo: 2010-2016 e 2017-2022 (Outro script)

```{r}

# Filtrar para o período de 2010 a 2016
dados_10_16 <- dados %>%
  filter(ano_e >= 2010 & ano_e <= 2016)

```

## Correlação entre as variáveis

```{r}
# Calcular a matriz de correlação, excluindo as primeiras duas colunas
correlacao <- cor(dados_10_16[, -c(1:2)])

# Criar o gráfico de correlação
p <- ggcorrplot(correlacao, method = "square", type = "lower", hc.order = TRUE, lab = TRUE, lab_size = 5, colors = c("#6D9EC1", "white", "#E46726"), title = "A", ggtheme = theme_minimal())

# Criar a pasta em inglês, se ainda não existir
dir.create("Figuras_dengue/ingles", recursive = TRUE, showWarnings = FALSE)

# Salvar em PNG
ggsave("Figuras_dengue/ingles/grafico_correlacao_inicial.png", plot = p, width = 17, height = 8, dpi = 300)

# Salvar em TIFF
ggsave("Figuras_dengue/ingles/grafico_correlacao_inicial.tiff", plot = p, width = 17, height = 8, dpi = 300, device = "tiff", compression = "lzw")



```

### Removendo variáveis com alta correlação (\> 0.8):

Dsmed,Dcmed,P e Dc6 e Ds6 foram retiradas e novo corrplot foi feito.

```{r}
dados_10_16 <- dados_10_16 %>% 
  select(-c(p,dc6,ds6,dcmed, dsmed))

```

### Corrplot 2

```{r}
# Calcular a matriz de correlação, excluindo as primeiras duas colunas
correlacao <- cor(dados_10_16[, -c(1:2)])

# Criar o gráfico de correlação B
p1 <- ggcorrplot(correlacao, method = "square", type = "lower", hc.order = TRUE, lab = TRUE, lab_size = 5, colors = c("#6D9EC1", "white", "#E46726"), title = "B", ggtheme = theme_minimal())

# Criar a pasta em inglês, se ainda não existir
dir.create("Figuras_dengue/ingles", recursive = TRUE, showWarnings = FALSE)

# Salvar o gráfico B em PNG
ggsave("Figuras_dengue/ingles/grafico_correlacao_final.png", plot = p1, width = 10, height = 8, dpi = 300)

# Salvar o gráfico B em TIFF
ggsave("Figuras_dengue/ingles/grafico_correlacao_final.tiff", plot = p1, width = 10, height = 8, dpi = 300, device = "tiff", compression = "lzw")

# Juntar as figuras A e B
figura_combinada <- p + p1 + plot_layout(ncol = 2)

# Salvar a figura combinada em PNG
ggsave("Figuras_dengue/ingles/figura_A_e_B.png", plot = figura_combinada, width = 16, height = 8, dpi = 300)

# Salvar a figura combinada em TIFF
ggsave("Figuras_dengue/ingles/figura_A_e_B.tiff", plot = figura_combinada, width = 16, height = 8, dpi = 300, device = "tiff", compression = "lzw")

```

### Medidas resumo por município

A análise de cluster foi feita após a extração das medidas resumo para todos os municípios do estudo. Para tal, utilizamos:

-   Média (m)

```{r}

#2010 - 2016
dadosmean <- dados_10_16 %>% 
  group_by(municipio_geocodigo) %>% 
  summarise(xpm = mean(xp),
            tpm = mean(tp),
            dc3m = mean(dc3),
            #dc6m = mean(dc6),
            #dcmedm = mean(dcmed),
            dcmaxm = mean(dcmax),
            dcim = mean(dci),
            ds3m = mean(ds3),
            #ds6m = mean(ds6),
            #dsmedm = mean(dsmed),
            dsmaxm = mean(dsmax),
            stm = mean(st),
            incm = mean(inc))

summary(dadosmean)
```

## Exclusão dos municípios

-   Perfil sem transmissão Todos aqueles com Xp = 0 para dengue, foram retirados e um novo banco chamado dados_sem_transmissao. Foram retirados 286 municípios.

```{r}
names(dadosmean)

# Sem transmissão
dados_sem_transmissao <- filter(dadosmean, xpm == 0) # banco com dos excluidos
dadosmean <- filter(dadosmean, xpm != 0) # banco excluindo xp =0
write.csv2(dados_sem_transmissao, "Tabelas_dengue/2010-2016/sem_transmissao_10_16.csv")
```

### Transformando a variável municípios em linhas

Foi transformado a coluna municipios (Geocode) nos nomes das linhas.

```{r, message = FALSE, warning = FALSE}
d <- column_to_rownames(dadosmean, var = "municipio_geocodigo")

dadosmean <- d
```

### Padronizando os dados da tabela dadosmean

```{r}
# Padronização dos dados e renomeação das colunas em uma única etapa
dados_padr1 <- scale(dadosmean)
colnames(dados_padr1) <- c("xpmp", "tpmp", "dc3mp", "dcmaxmp",
                           "dcimp", "ds3mp", "dsmaxmp", "stmp", "incmp")

# Conversão para data frame
dados_padr1 <- as.data.frame(dados_padr1)

# Combinação dos dados padronizados com os originais
dadosmean <- cbind(dadosmean, dados_padr1)

# Atribuição dos dados padronizados a uma nova variável, se necessário
 hdados1 <- dados_padr1 



```

### Escolhendo o melhor algoritmo para a análise

As medidas de estabilidade para a clusterização são usadas para avaliar quão consistentes são os clusters gerados por um método de clusterização quando aplicado a diferentes amostras de dados ou quando os parâmetros do algoritmo de clusterização são ligeiramente alterados.

```{r, message = FALSE, warning = FALSE, cache = FALSE, prompt = FALSE}
library(clValid)

# Compute clValid
clmethods <- c("kmeans", "pam")

# Aumentando o valor de maxitems
intern <- clValid(hdados1, nClust = 2:6,
                  clMethods = clmethods,
                  validation = "internal",
                  maxitems = 5570) # Ajuste esse valor conforme necessário

# Summary 
summary(intern)
```

## ANÁLISE DE CLUSTER

### Determinando clusters ideais

#### 1. Elbow Method (cotovelo)

O método cotovelo é usado para determinar o número de clusters ideal para um conjunto de dados.O método consiste em plotar a variação explicada em função do número de clusters e escolher o cotovelo da curva como o número de clusters a serem usados.

```{r}

# K-means: elbow method
E <- fviz_nbclust(hdados1, kmeans, method = "wss") +
  labs(subtitle = "Elbow method")

# Criar a pasta em inglês, se ainda não existir
dir.create("Figuras_dengue/ingles", recursive = TRUE, showWarnings = FALSE)

# Salvar em PNG
ggsave("Figuras_dengue/ingles/Elbow.png", plot = E, width = 10, height = 8, dpi = 300)

# Salvar em TIFF
ggsave("Figuras_dengue/ingles/Elbow.tiff", plot = E, width = 10, height = 8, dpi = 300, device = "tiff", compression = "lzw")

```

#### 2.  Silhouette method

Em resumo, a abordagem de silhueta média mede a qualidade de um cluster. Ou seja, determina o quão bem cada objeto está dentro de seu cluster. Uma largura média alta da silhueta indica um bom agrupamento. O método calcula a silhueta média das observações para diferentes valores de k. O número ideal de clusters k é aquele que maximiza a silhueta média em um intervalo de valores possíveis. O código a seguir calcula essa abordagem para 1-15 clusters. Os resultados mostram que 2 clusters maximizam os valores médios da silhueta, com 3 clusters chegando como o segundo número ideal de clusters.

```{r, warning = FALSE }

#Kmeans
fviz_nbclust(hdados1,kmeans,method="silhouette")

```

## Construindo os vetores de cluster
Para K-means
```{r, message = FALSE, warning= FALSE}

#Kmeans
k3.1 <- kmeans(hdados1,3,  nstart = T)
k4.1<- kmeans(hdados1,4,  nstart = T)
k5.1<- kmeans(hdados1, 5,  nstart = T)
k6.1<- kmeans(hdados1, 6,  nstart = T)

```

#### Visualização do cluster

-   fviz_cluster: esse gráfico fornece uma boa ilustração dos clusters. Se houver mais de duas dimensões fviz_cluster, a análise de componentes principais (PCA) executará e plotará os pontos de dados de acordo com os dois primeiros componentes principais que explicam a maioria da variação.

```{r}
#Kmeans

fviz_cluster(k3.1, data = hdados1, ggtheme = theme_pubclean()) #dim1e2
fviz_cluster(k4.1, data = hdados1, ggtheme = theme_pubclean()) #dim1e2
fviz_cluster(k5.1, data = hdados1, ggtheme = theme_pubclean()) #dim1e2
fviz_cluster(k6.1, data = hdados1, ggtheme = theme_pubclean()) #dim1e2

```

### Função silhuete

Validação Interna

```{r}

# Cores
cores1 <- c("brown4", "aquamarine4", "cornflowerblue", "chocolate1", "darkmagenta", "pink")

# Calcular as medidas de silhueta
sil3 <- silhouette(k3.1$cluster, dist(hdados1))
sil4 <- silhouette(k4.1$cluster, dist(hdados1))
sil5 <- silhouette(k5.1$cluster, dist(hdados1))
sil6 <- silhouette(k6.1$cluster, dist(hdados1))

# Ajuste do texto
ajuste_texto <- theme(
  plot.title = element_text(size = 16, face = "bold"),
  axis.title = element_text(size = 14),
  axis.text = element_text(size = 12),
  legend.title = element_text(size = 14),
  legend.text = element_text(size = 12)
)

# Criar os gráficos
s3 <- fviz_silhouette(sil3, ggtheme = theme_classic(), palette = cores1) + ajuste_texto
s4 <- fviz_silhouette(sil4, ggtheme = theme_classic(), palette = cores1) + ajuste_texto
s5 <- fviz_silhouette(sil5, ggtheme = theme_classic(), palette = cores1) + ajuste_texto
s6 <- fviz_silhouette(sil6, ggtheme = theme_classic(), palette = cores1) + ajuste_texto

# Combinar os gráficos
S <- grid.arrange(s3, s4, s5, s6, nrow = 2)

# Criar a pasta em inglês, se ainda não existir
dir.create("Figuras_dengue/ingles", recursive = TRUE, showWarnings = FALSE)

# Salvar em PNG
ggsave("Figuras_dengue/ingles/silhouette.png", plot = S, width = 15, height = 9, dpi = 300)

# Salvar em TIFF
ggsave("Figuras_dengue/ingles/silhouette.tiff", plot = S, width = 15, height = 9, dpi = 300, device = "tiff", compression = "lzw")

```

#### Plots

```{r}

# Cores
cores1 <- c("brown4", "aquamarine4", "cornflowerblue", "chocolate1", "darkmagenta", "pink")

# Kmeans

ajuste_texto_cluster <- theme(
  plot.title = element_text(size = 16, face = "bold", hjust = 0.5),
  axis.title = element_text(size = 14),
  axis.text = element_text(size = 12),
  legend.title = element_text(size = 14),
  legend.text = element_text(size = 12)
)

p2 <- fviz_cluster(k3.1, geom = "point", data = hdados1, palette = cores1, ggtheme = theme_pubclean()) + 
      ggtitle("k = 3") + ajuste_texto_cluster

p3 <- fviz_cluster(k4.1, geom = "point", data = hdados1, palette = cores1, ggtheme = theme_pubclean()) + 
      ggtitle("k = 4") + ajuste_texto_cluster

p4 <- fviz_cluster(k5.1, geom = "point", data = hdados1, palette = cores1, ggtheme = theme_pubclean()) + 
      ggtitle("k = 5") + ajuste_texto_cluster

p5 <- fviz_cluster(k6.1, geom = "point", data = hdados1, palette = cores1, ggtheme = theme_pubclean()) + 
      ggtitle("k = 6") + ajuste_texto_cluster


C <- grid.arrange(p2, p3, p4,p5, nrow = 2)
ggsave("Figuras_dengue/2010-2016/cluster.png", C, width = 15, height = 10, dpi = 300)



```

## Intrepretação dos dados segunda a média de 4 clusters

```{r}

dadosmean$cluster_4 <- k4.1$cluster

# tomada de decisão dos nomes dos perfis
descmean_4 <- dadosmean %>% 
  group_by(cluster_4) %>% 
  summarise(xpm = mean(xpm),
            tpm = mean(tpm),
            dc3m = mean(dc3m),
            dcmaxm = mean(dcmaxm),
            dcim = mean(dcim),
            ds3m = mean(ds3m),
            dsmaxm = mean(dsmaxm),
            dTm = mean(stm),
            incm = mean(incm))
            

# Mostrar a tabela resultante
print(descmean_4)


###maximo

dadosmean$cluster_4 <- k4.1$cluster

# tomada de decisão dos nomes dos perfis
descmax_4 <- dadosmean %>% 
  group_by(cluster_4) %>% 
  summarise(xpm = max(xpm),
            tpm = max(tpm),
            dc3m = max(dc3m),
            dcmaxm = max(dcmaxm),
            dcim = max(dcim),
            ds3m = max(ds3m),
            dsmaxm = max(dsmaxm),
            dTm = max(stm),
            incm = max(incm))
            

# Mostrar a tabela resultante
print(descmax_4)

## Frequência absoluta
cluster_4 <- table(dadosmean$cluster_4)
cluster_4




#novo 

# Adicionar os clusters ao dataframe
dadosmean$cluster_4 <- k4.1$cluster

# Calcular as médias dos descritores por cluster
descmean_4 <- dadosmean %>% 
  group_by(cluster_4) %>% 
  summarise(across(c(xpm, tpm, dc3m, dcmaxm, dcim, ds3m, dsmaxm, stm, incm), 
                   ~ round(mean(.), 2), 
                   .names = "mean_{col}"))

# Calcular os máximos dos descritores por cluster
descmax_4 <- dadosmean %>% 
  group_by(cluster_4) %>% 
  summarise(across(c(xpm, tpm, dc3m, dcmaxm, dcim, ds3m, dsmaxm, stm, incm), 
                   ~ round(max(.), 2), 
                   .names = "max_{col}"))

# Calcular a frequência absoluta de municípios por cluster
freq_abs <- as.data.frame(table(dadosmean$cluster_4))
colnames(freq_abs) <- c("cluster", "freq_abs")
freq_abs$cluster <- as.numeric(as.character(freq_abs$cluster))

# Combinar as tabelas de frequência, médias e máximos
result <- freq_abs %>%
  left_join(descmean_4, by = c("cluster" = "cluster_4")) %>%
  left_join(descmax_4, by = c("cluster" = "cluster_4"))

# Reorganizar as colunas com as variáveis lado a lado (média e máximo juntos)
result <- result %>%
  select(cluster, freq_abs, 
         mean_xpm, max_xpm, 
         mean_tpm, max_tpm, 
         mean_dc3m, max_dc3m, 
         mean_dcmaxm, max_dcmaxm, 
         mean_dcim, max_dcim, 
         mean_ds3m, max_ds3m, 
         mean_dsmaxm, max_dsmaxm, 
         mean_stm, max_stm, 
         mean_incm, max_incm)


# Exibir a tabela resultante
print(result)


# Salvar a tabela em um arquivo CSV
write.csv2(result, "Tabelas_dengue/2010-2016/tabela_clusters.csv", row.names = FALSE)


#2010-2016
dadosmean$class_cluster <- factor(dadosmean$cluster, levels = c(4,2,3,1), labels = c("Transmissão Persistente","Epidêmico","Episódico/Epidêmico","Episódico"))

#
write.csv2(dadosmean, file = "Tabelas_dengue/2010-2016/cluster_2010_16.csv")

```

#### Novo plot com a reoordenação e nomeação dos clusters

```{r}

# Definindo as cores específicas para cada label

cores2 <- c("#FFD92F", "#FFEDA0", "#3288BD","#80CDC1")


# Criando o gráfico de clusters com cores específicas para cada label


D <- fviz_cluster(k4.1, geom = "point", data = hdados1) +
  scale_colour_discrete(guide = FALSE) +
  scale_shape_discrete(guide = FALSE) +
  scale_fill_manual(name = "Padrões de Transmissão",
                    values = c("4" = "gold2", 
                               "2" = "gold3", 
                               "3" = "#3288BD", 
                               "1" = "#80CDC1"),
                    breaks = c("4","2","3","1"),
                    labels = c("Transmissão Persistente", 
                               "Epidêmico", 
                               "Episódico/Epidêmico", 
                               "Episódico")) +
                    scale_colour_manual(name = "Padrões de Transmissão",
                    values = c("4" = "gold2", 
                               "2" = "gold3", 
                               "3" = "#3288BD", 
                               "1" = "#80CDC1"),
                    breaks = c("4","2","3","1"),
                    labels = c("Transmissão Persistente", 
                               "Epidêmico", 
                               "Episódico/Epidêmico", 
                               "Episódico")) 
                    
                



# Exibindo o gráfico
print(D)

ggsave("Figuras_dengue/2010-2016/cluster_final.png", D, width = 10, height = 8, dpi = 300)

```

## Observando as variáveis dentro dos clusters

-   Dsmaxm (558.61762) e Dsmaxmp (569.45084) são as variáveis mais importantes, indicando que elas são cruciais para determinar a classificação dos clusters. Essas variáveis contribuem significativamente para a redução da impureza nos nós do modelo, sugerindo que elas têm uma forte relação com a formação dos clusters.

-   Variáveis como Dcim (33.52827), Incm (25.04825), e Incmp (25.42403) têm os menores valores de MeanDecreaseGini, sugerindo que têm uma contribuição menor para a precisão do modelo na classificação dos clusters. Isso não significa que são irrelevantes, mas que, em comparação com outras variáveis, elas têm menos peso na determinação da estrutura dos clusters.

```{r}

# Carregar pacotes
library(readr)
library(randomForest)
library(dplyr)
library(ggplot2)

# Carregar os dados
dadosmean <- read_csv2("Tabelas_dengue/2010-2016/cluster_2010_16.csv")

# Selecionar e renomear variáveis
padr <- dadosmean %>%
  select(
    xpm, tpm, dc3m, dcmaxm, dcim, ds3m, dsmaxm, stm, incm, cluster_4
  ) %>%
  rename(
    xp = xpm,
    tp = tpm,
    dc3 = dc3m,
    dcmax = dcmaxm,
    dci = dcim,
    ds3 = ds3m,
    dsmax = dsmaxm,
    st = stm,
    inc = incm
  )

# Converter variável resposta para fator
padr$cluster_4 <- as.factor(padr$cluster_4)

# Treinar modelo Random Forest
set.seed(123)
rf_model <- randomForest(cluster_4 ~ ., data = padr)

# Extrair importância das variáveis
imp <- importance(rf_model)
imp_df <- data.frame(Variavel = rownames(imp), Importancia = imp[, 1])

# Reordenar variáveis pelo valor da importância
imp_df$Variavel <- factor(imp_df$Variavel, levels = imp_df$Variavel[order(imp_df$Importancia)])

# Criar gráfico com ggplot2
grafico <- ggplot(imp_df, aes(x = Importancia, y = Variavel)) +
  geom_point(color = "olivedrab", size = 6) +
  theme_minimal(base_size = 18) +
  theme(
    axis.text = element_text(color = "black"),
    axis.title = element_text(color = "black"),
    plot.title = element_text(face = "bold", size = 20, hjust = 0.5)
  ) +
  labs(
    title = "2010–2016",
    x = "Importância",
    y = "Variável"
  )

# Salvar gráfico com tamanho ajustado
ggsave("Figuras_dengue/2010-2016/random_importancia_ggplot.png",
       plot = grafico,
       width = 12,
       height = max(6, 0.6 * nrow(imp_df)),  # altura ajustável conforme número de variáveis
       dpi = 300)


```

# 2010-2016

##  Arrumando bancos 

```{r}

#Banco padrões
dados <- read_csv2("Tabelas_dengue/2010-2016/cluster_2010_16.csv")
names(dados)
colnames(dados)[1] <- "muni_code"
colnames(dados) <- sub("m$", "", colnames(dados))
dados <- dados[, -11:-20]
colnames(dados)[11] <- "dengue_pattern"

# Banco sem transmissão
no <- read_csv2("Tabelas_dengue/2010-2016/sem_transmissao_10_16.csv")
names(no)
colnames(no)[1] <- "muni_code"
colnames(no) <- sub("m$", "", colnames(no))
no$dengue_pattern <- "Sem transmissão"


#Banco de municipios
 muni <- read_csv2("Tabelas_dengue/BR_Municipios_2021.csv")

 
# Combinar os bancos
dados_combinados <- bind_rows(dados, no)

# Fazer a junção com os dados dos municípios
resultado_final <- left_join(muni, dados_combinados, by = "muni_code")

# Salvar
write_csv2(resultado_final, "Tabelas_dengue/2010-2016/dengue_pattern_10_16.csv")

```



