---
title: "Análise determinantes_categorico"
format: html
editor: visual
editor_options: 
  chunk_output_type: console
---

#Bibliotecas

```{r}
#chooseCRANmirror()
#install.packages('tinytex')
library(tinytex)
library(dplyr)
library(ggpubr)
library(ggplot2)
library(car)
library(MASS)
library(nnet) 
library(tidyr) 
```

## 1. Calculando os padrões e as categoricas
#Bancos

```{r}

# 2010-2019

# Carregar os dados
d1 <- left_join(read.csv2("Dengue/dengue_pattern_10_19.csv"), 
                read.csv2("Determinantes/Tabelas/banco_determinantes_fim.csv", fileEncoding = "latin1"), 
                by = "muni_code")

# Identificar colunas com valores NA
print(names(d1)[colSums(is.na(d1)) > 0])

# Transformar variáveis selecionadas em fatores
factor_vars <- c("dengue_pattern", "tipo_regiao", "bioma", "koppen")
d1[factor_vars] <- lapply(d1[factor_vars], factor)

# Verificar a estrutura
#str(d1)

# 2020-2022

# Carregar os dados
d2 <- left_join(read.csv2("Dengue/dengue_pattern_20_22.csv"), 
                read.csv2("Determinantes/Tabelas/banco_determinantes_fim.csv", fileEncoding = "latin1"), 
                by = "muni_code")

# Identificar colunas com valores NA
print(names(d2)[colSums(is.na(d2)) > 0])

# Transformar variáveis selecionadas em fatores
factor_vars <- c("dengue_pattern", "tipo_regiao", "bioma", "koppen")
d2[factor_vars] <- lapply(d2[factor_vars], factor)

# Verificar a estrutura
#str(d2)

```

## Medidas de resumo

##Função

```{r}
# Função para criar tabela com valores absolutos e proporções
create_summary_table <- function(variable, dengue_pattern, margin){
  table_values <- table(variable, dengue_pattern)
  proportions <- prop.table(table_values, margin = margin)
  
  # Combinando valores absolutos e proporções
  summary_table <- paste(table_values, "(", round(proportions * 100, 1), "%)", sep = "")
  summary_table <- matrix(summary_table, nrow = nrow(table_values), dimnames = dimnames(table_values))
  
  # Reformatando para a tabela final com categorias de dengue_pattern nas colunas
  summary_df <- as.data.frame(summary_table)
  summary_df$Variable <- rownames(summary_df)
  summary_df <- summary_df[, c("Variable", "Sem transmissão", "Episódico", "Episódico/Epidêmico", "Epidêmico", "Transmissão Persistente")]
  
  return(summary_df)
}


```

### As medidas

```{r}

# 2010-2019

# Criando as tabelas para cada variável, ajustando o margin (1 para linha, 2 para coluna)
bioma_summary <- create_summary_table(d1$bioma, d1$dengue_pattern, margin = 1)
koppen_summary <- create_summary_table(d1$koppen, d1$dengue_pattern, margin = 1)
tipo_regiao_summary <- create_summary_table(d1$tipo_regiao, d1$dengue_pattern, margin = 2)

# Exibindo as tabelas
bioma_summary
koppen_summary
tipo_regiao_summary

#2020-2022

# Criando as tabelas para cada variável no d2, ajustando o margin (1 para linha, 2 para coluna)
bioma_summary_2 <- create_summary_table(d2$bioma, d2$dengue_pattern, margin = 1)
koppen_summary_2 <- create_summary_table(d2$koppen, d2$dengue_pattern, margin = 1)
tipo_regiao_summary_2 <- create_summary_table(d2$tipo_regiao, d2$dengue_pattern, margin = 2)

# Exibindo as tabelas
bioma_summary_2
koppen_summary_2
tipo_regiao_summary_2


# Salvando as tabelas em arquivos CSV

write.csv2(bioma_summary, "Determinantes/tabelas/10-19/bioma_summary_10_19.csv", row.names = FALSE)
write.csv2(koppen_summary, "Determinantes/tabelas/10-19/koppen_summary_10_19.csv", row.names = FALSE)
write.csv2(tipo_regiao_summary, "Determinantes/tabelas/10-19/tipo_regiao_summary_10_19.csv", row.names = FALSE)
write.csv2(bioma_summary_2, "Determinantes/tabelas/20-22/bioma_summary_20_22.csv", row.names = FALSE)
write.csv2(koppen_summary_2, "Determinantes/tabelas/20-22/koppen_summary_20_22.csv", row.names = FALSE)
write.csv2(tipo_regiao_summary_2, "Determinantes/tabelas/20-22/tipo_regiao_summary_20_22.csv", row.names = FALSE)


```

## Freq absoluta e relativa GERAL

```{r}

# Função para calcular frequências e formatar os resultados
calculate_frequencies <- function(df, column, muni_code_column = 'muni_code') {
  df %>%
    group_by(!!sym(column)) %>%
    summarise(Absolute_Frequency = n()) %>%
    mutate(Relative_Frequency = (Absolute_Frequency / sum(Absolute_Frequency)) * 100) %>%
    mutate(Result = paste0(Absolute_Frequency, " (", round(Relative_Frequency, 2), "%)"))
}

# Calcular as frequências para cada variável
bioma_freq <- calculate_frequencies(d1, 'bioma')
koppen_freq <- calculate_frequencies(d1, 'koppen')
tipo_regiao_freq <- calculate_frequencies(d1, 'tipo_regiao')

# Exibir os resultados
print(bioma_freq)
write.csv2(bioma_freq, "bio.csv")
print(koppen_freq)
write.csv2(koppen_freq, "kop.csv")
print(tipo_regiao_freq)


```

GRÁFICOS 

## Bioma

```{r}
# Graficos separados
create_bioma_relative_frequency <- function(variable, dengue_pattern, period, file_name_prefix = "bioma_dengue_pattern_plot") {
  # Criar a tabela de contingência
  table_values <- table(variable, dengue_pattern)
  
  # Calcular as proporções (frequências relativas)
  proportions <- prop.table(table_values, margin = 1)
  
  # Transformar a tabela de proporções em um dataframe
  summary_df <- as.data.frame(proportions)
  
  # Verificar se as colunas estão corretamente nomeadas
  colnames(summary_df) <- c("Bioma", "Dengue_Pattern", "Frequency")
  
  # Traduzir os nomes dos padrões de dengue para o inglês
  summary_df$Dengue_Pattern <- factor(summary_df$Dengue_Pattern, 
                                      levels = c("Sem transmissão", "Episódico", "Episódico/Epidêmico", "Epidêmico", "Transmissão Persistente"),
                                      labels = c("No transmission", "Episodic", "Episodic/Epidemic", "Epidemic", "Persistent Transmission"))
  
  # Definir as cores para cada perfil de dengue_pattern
  dengue_colors <- c(
    "No transmission" = "grey39",         
    "Episodic" = "#80CDC1",               
    "Episodic/Epidemic" = "#3288BD",     
    "Epidemic" = "khaki",              
    "Persistent Transmission" = "gold2"  
  )
  
  # Gerar o gráfico de barras com ggplot
  plot <- ggplot(summary_df, aes(x = Bioma, y = Frequency, fill = Dengue_Pattern)) +
    geom_bar(stat = "identity", position = "dodge", width = 0.8) +  # Aumentar a largura das barras
    geom_text(aes(label = ifelse(Frequency > 0, round(Frequency * 100, 1), "")),  # Mostrar os valores em porcentagem sem o símbolo
              position = position_dodge(width = 0.8), 
              vjust = -0.5, 
              size = 3) +  # Ajustar o tamanho da fonte dos números
    labs(title = paste("Bioma by Dengue Pattern", period),
         x = "Bioma", y = "Relative Frequency", fill = "Patterns") +  # Ajustar a legenda para "Patterns"
    scale_y_continuous(labels = scales::percent, breaks = seq(0.05, 1, by = 0.05)) +  # Eixo Y de 5 em 5%, sem o 0%
    scale_fill_manual(values = dengue_colors) +  # Aplicar as cores personalizadas
    theme_minimal() +
    theme(panel.grid.major = element_blank(),  # Remover as linhas de fundo maiores
          panel.grid.minor = element_blank())  # Remover as linhas de fundo menores
  
  # Imprimir o gráfico
  print(plot)
  
  # Salvar o gráfico com ggsave, incluindo o período no nome do arquivo
  file_name <- paste0(file_name_prefix, "_", period, ".png")
  ggsave(file_name, plot = plot, width = 10, height = 6, dpi = 300)
}

# Aplicar a função para os dois períodos e salvar os gráficos
create_bioma_relative_frequency(d1$bioma, d1$dengue_pattern, "2010-2019", "figures/bioma_dengue_pattern_plot")
create_bioma_relative_frequency(d2$bioma, d2$dengue_pattern, "2020-2022", "figures/bioma_dengue_pattern_plot")
```
### Graficos juntos biomas

```{r}

# Carregar os pacotes necessários
library(patchwork)
library(ggplot2)

# Função para gerar os gráficos (ajustada para fundo transparente e legenda única)
create_bioma_relative_frequency_plot <- function(variable, dengue_pattern, period) {
  # Criar a tabela de contingência
  table_values <- table(variable, dengue_pattern)
  
  # Calcular as proporções (frequências relativas)
  proportions <- prop.table(table_values, margin = 1)
  
  # Transformar a tabela de proporções em um dataframe
  summary_df <- as.data.frame(proportions)
  
  # Verificar se as colunas estão corretamente nomeadas
  colnames(summary_df) <- c("Bioma", "Dengue_Pattern", "Frequency")
  
  # Traduzir os nomes dos padrões de dengue para o inglês
  summary_df$Dengue_Pattern <- factor(summary_df$Dengue_Pattern, 
                                      levels = c("Sem transmissão", "Episódico", "Episódico/Epidêmico", "Epidêmico", "Transmissão Persistente"),
                                      labels = c("No transmission", "Episodic", "Episodic/Epidemic", "Epidemic", "Persistent Transmission"))
  
  # Definir as cores para cada perfil de dengue_pattern
  dengue_colors <- c(
    "No transmission" = "grey39",         
    "Episodic" = "#80CDC1",               
    "Episodic/Epidemic" = "#3288BD",     
    "Epidemic" = "khaki",              
    "Persistent Transmission" = "gold2"  
  )
  
  # Gerar o gráfico de barras com ggplot
  plot <- ggplot(summary_df, aes(x = Bioma, y = Frequency, fill = Dengue_Pattern)) +
    geom_bar(stat = "identity", position = "dodge", width = 0.8) +  # Aumentar a largura das barras
    geom_text(aes(label = ifelse(Frequency > 0, round(Frequency * 100, 1), "")),  # Mostrar os valores em porcentagem sem o símbolo
              position = position_dodge(width = 0.8), 
              vjust = -0.5, 
              size = 2) +  # Ajustar o tamanho da fonte dos números
    labs(title = paste("Bioma by Dengue Pattern", period),
         x = "Bioma", y = "Relative Frequency") +
    scale_y_continuous(labels = scales::percent, breaks = seq(0.05, 1, by = 0.05)) +  # Eixo Y de 5 em 5%, sem o 0%
    scale_fill_manual(values = dengue_colors, name = "Dengue Pattern") +  # Definir as cores e a legenda
    theme_minimal() +
    theme(
      panel.grid.major = element_blank(),  # Remover as linhas de fundo maiores
      panel.grid.minor = element_blank(),  # Remover as linhas de fundo menores
      plot.background = element_rect(fill = "transparent", color = NA),  # Fundo transparente
      legend.position = "bottom"  # Legenda posicionada abaixo
    )
  
  # Retornar o gráfico gerado
  return(plot)
}

# Gerar os gráficos para os dois períodos
plot_2010_2019 <- create_bioma_relative_frequency_plot(d1$bioma, d1$dengue_pattern, "2010-2019")
plot_2020_2022 <- create_bioma_relative_frequency_plot(d2$bioma, d2$dengue_pattern, "2020-2022")

# Juntar os dois gráficos lado a lado para comparação, com uma única legenda na parte inferior
combined_plot <- plot_2010_2019 + plot_2020_2022 + plot_layout(guides = "collect") & theme(legend.position = "bottom")

# Exibir o gráfico combinado
print(combined_plot)

# Opcionalmente, salvar o gráfico combinado com fundo transparente
ggsave("figures/combined_bioma_dengue_pattern_plot.png", plot = combined_plot, width = 14, height = 6, dpi = 300, bg = "transparent")



```

##Koppen

```{r}
# Função para criar gráficos de frequência relativa para a variável Koppen
create_koppen_relative_frequency <- function(variable, dengue_pattern, period, file_name_prefix = "koppen_dengue_pattern_plot") {
  # Criar a tabela de contingência
  table_values <- table(variable, dengue_pattern)
  
  # Calcular as proporções (frequências relativas)
  proportions <- prop.table(table_values, margin = 1)
  
  # Transformar a tabela de proporções em um dataframe
  summary_df <- as.data.frame(proportions)
  
  # Verificar se as colunas estão corretamente nomeadas
  colnames(summary_df) <- c("Koppen", "Dengue_Pattern", "Frequency")
  
  # Traduzir os nomes dos padrões de dengue para o inglês
  summary_df$Dengue_Pattern <- factor(summary_df$Dengue_Pattern, 
                                      levels = c("Sem transmissão", "Episódico", "Episódico/Epidêmico", "Epidêmico", "Transmissão Persistente"),
                                      labels = c("No transmission", "Episodic", "Episodic/Epidemic", "Epidemic", "Persistent Transmission"))
  
  # Definir as cores para cada perfil de dengue_pattern
  dengue_colors <- c(
    "No transmission" = "grey39",         
    "Episodic" = "#80CDC1",               
    "Episodic/Epidemic" = "#3288BD",     
    "Epidemic" = "khaki",              
    "Persistent Transmission" = "gold2"  
  )
  
  # Gerar o gráfico de barras com ggplot
  plot <- ggplot(summary_df, aes(x = Koppen, y = Frequency, fill = Dengue_Pattern)) +
    geom_bar(stat = "identity", position = "dodge", width = 0.8) +  # Aumentar a largura das barras
    geom_text(aes(label = ifelse(Frequency > 0, round(Frequency * 100, 1), "")),  # Mostrar os valores em porcentagem sem o símbolo
              position = position_dodge(width = 0.8), 
              vjust = -0.5, 
              size = 3) +  # Ajustar o tamanho da fonte dos números
    labs(title = paste("Koppen by Dengue Pattern", period),
         x = "Koppen", y = "Relative Frequency", fill = "Patterns") +  # Ajustar a legenda para "Patterns"
    scale_y_continuous(labels = scales::percent, breaks = seq(0.05, 1, by = 0.05)) +  # Eixo Y de 5 em 5%, sem o 0%
    scale_fill_manual(values = dengue_colors) +  # Aplicar as cores personalizadas
    theme_minimal() +
    theme(panel.grid.major = element_blank(),  # Remover as linhas de fundo maiores
          panel.grid.minor = element_blank())  # Remover as linhas de fundo menores
  
  # Imprimir o gráfico
  print(plot)
  
  # Salvar o gráfico com ggsave, incluindo o período no nome do arquivo
  file_name <- paste0(file_name_prefix, "_", period, ".png")
  ggsave(file_name, plot = plot, width = 10, height = 6, dpi = 300)
}

# Aplicar a função para os dois períodos e salvar os gráficos
create_koppen_relative_frequency(d1$koppen, d1$dengue_pattern, "2010-2019", "figures/koppen_dengue_pattern_plot")
create_koppen_relative_frequency(d2$koppen, d2$dengue_pattern, "2020-2022", "figures/koppen_dengue_pattern_plot")


```
### Graficos juntos koppen
```{r}
# Carregar os pacotes necessários
library(patchwork)
library(ggplot2)

# Função para gerar os gráficos (ajustada para fundo transparente e legenda única)
create_koppen_relative_frequency_plot <- function(variable, dengue_pattern, period) {
  # Criar a tabela de contingência
  table_values <- table(variable, dengue_pattern)
  
  # Calcular as proporções (frequências relativas)
  proportions <- prop.table(table_values, margin = 1)
  
  # Transformar a tabela de proporções em um dataframe
  summary_df <- as.data.frame(proportions)
  
  # Verificar se as colunas estão corretamente nomeadas
  colnames(summary_df) <- c("Koppen", "Dengue_Pattern", "Frequency")
  
  # Traduzir os nomes dos padrões de dengue para o inglês
  summary_df$Dengue_Pattern <- factor(summary_df$Dengue_Pattern, 
                                      levels = c("Sem transmissão", "Episódico", "Episódico/Epidêmico", "Epidêmico", "Transmissão Persistente"),
                                      labels = c("No transmission", "Episodic", "Episodic/Epidemic", "Epidemic", "Persistent Transmission"))
  
  # Definir as cores para cada perfil de dengue_pattern
  dengue_colors <- c(
    "No transmission" = "grey39",         
    "Episodic" = "#80CDC1",               
    "Episodic/Epidemic" = "#3288BD",     
    "Epidemic" = "khaki",              
    "Persistent Transmission" = "gold2"  
  )
  
  # Gerar o gráfico de barras com ggplot
  plot <- ggplot(summary_df, aes(x = Koppen, y = Frequency, fill = Dengue_Pattern)) +
    geom_bar(stat = "identity", position = "dodge", width = 0.8) +  # Aumentar a largura das barras
    geom_text(aes(label = ifelse(Frequency > 0, round(Frequency * 100, 1), "")),  # Mostrar os valores em porcentagem sem o símbolo
              position = position_dodge(width = 0.8), 
              vjust = -0.5, 
              size = 2) +  # Ajustar o tamanho da fonte dos números
    labs(title = paste("Koppen by Dengue Pattern", period),
         x = "Koppen", y = "Relative Frequency") +
    scale_y_continuous(labels = scales::percent, breaks = seq(0.05, 1, by = 0.05)) +  # Eixo Y de 5 em 5%, sem o 0%
    scale_fill_manual(values = dengue_colors, name = "Dengue Pattern") +  # Definir as cores e a legenda
    theme_minimal() +
    theme(
      panel.grid.major = element_blank(),  # Remover as linhas de fundo maiores
      panel.grid.minor = element_blank(),  # Remover as linhas de fundo menores
      plot.background = element_rect(fill = "transparent", color = NA),  # Fundo transparente
      legend.position = "bottom"  # Legenda posicionada abaixo
    )
  
  # Retornar o gráfico gerado
  return(plot)
}

# Gerar os gráficos para os dois períodos
plot_2010_2019 <- create_koppen_relative_frequency_plot(d1$koppen, d1$dengue_pattern, "2010-2019")
plot_2020_2022 <- create_koppen_relative_frequency_plot(d2$koppen, d2$dengue_pattern, "2020-2022")

# Juntar os dois gráficos lado a lado para comparação, com uma única legenda na parte inferior
combined_plot <- plot_2010_2019 + plot_2020_2022 + plot_layout(guides = "collect") & theme(legend.position = "bottom")

# Exibir o gráfico combinado
print(combined_plot)

# Opcionalmente, salvar o gráfico combinado com fundo transparente
ggsave("figures/combined_koppen_dengue_pattern_plot.png", plot = combined_plot, width = 14, height = 6, dpi = 300, bg = "transparent")


```

#Tipo de região

```{r}
# Função para criar gráficos de frequência relativa para a variável tipo_regiao
create_tipo_regiao_relative_frequency <- function(variable, dengue_pattern, period, file_name_prefix = "tipo_regiao_dengue_pattern_plot") {
  # Criar a tabela de contingência
  table_values <- table(dengue_pattern, variable)
  
  # Calcular as proporções (frequências relativas)
  proportions <- prop.table(table_values, margin = 1)
  
  # Transformar a tabela de proporções em um dataframe
  summary_df <- as.data.frame(proportions)
  
  # Verificar se as colunas estão corretamente nomeadas
  colnames(summary_df) <- c("Dengue_Pattern", "tipo_regiao", "Frequency")
  
  # Traduzir os nomes dos padrões de dengue para o inglês
  summary_df$Dengue_Pattern <- factor(summary_df$Dengue_Pattern, 
                                      levels = c("Sem transmissão", "Episódico", "Episódico/Epidêmico", "Epidêmico", "Transmissão Persistente"),
                                      labels = c("No transmission", "Episodic", "Episodic/Epidemic", "Epidemic", "Persistent Transmission"))
  
  # Traduzir as categorias de tipo_regiao para o inglês
  summary_df$tipo_regiao <- factor(summary_df$tipo_regiao, 
                                   levels = c("não metropolitana", "metropolitana"),
                                   labels = c("Non-metropolitan", "Metropolitan"))
  
  # Definir as cores para cada tipo_regiao
  tipo_regiao_colors <- c(
    "Non-metropolitan" = "forestgreen",         
    "Metropolitan" =    "darkslateblue"           
  )
  
  # Gerar o gráfico de barras com ggplot
  plot <- ggplot(summary_df, aes(x = Dengue_Pattern, y = Frequency, fill = tipo_regiao)) +
    geom_bar(stat = "identity", position = "dodge", width = 0.8) +  # Aumentar a largura das barras
    geom_text(aes(label = ifelse(Frequency > 0, round(Frequency * 100, 1), "")),  # Mostrar os valores em porcentagem sem o símbolo
              position = position_dodge(width = 0.8), 
              vjust = -0.5, 
              size = 3) +  # Ajustar o tamanho da fonte dos números
    labs(title = paste("Region Type by Dengue Pattern", period),
         x = "Dengue Pattern", y = "Relative Frequency", fill = "Region") +  # Ajustar a legenda para "Tipo de Região"
    scale_y_continuous(labels = scales::percent, breaks = seq(0.05, 1, by = 0.05)) +  # Eixo Y de 5 em 5%, sem o 0%
    scale_fill_manual(values = tipo_regiao_colors) +  # Aplicar as cores personalizadas
    theme_minimal() +
    theme(panel.grid.major = element_blank(),  # Remover as linhas de fundo maiores
          panel.grid.minor = element_blank())  # Remover as linhas de fundo menores
  
  # Imprimir o gráfico
  print(plot)
  
  # Salvar o gráfico com ggsave, incluindo o período no nome do arquivo
  file_name <- paste0(file_name_prefix, "_", period, ".png")
  ggsave(file_name, plot = plot, width = 10, height = 6, dpi = 300)
}

# Aplicar a função para os dois períodos e salvar os gráficos
create_tipo_regiao_relative_frequency(d1$tipo_regiao, d1$dengue_pattern, "2010-2019", "figures/tipo_regiao_dengue_pattern_plot")
create_tipo_regiao_relative_frequency(d2$tipo_regiao, d2$dengue_pattern, "2020-2022", "figures/tipo_regiao_dengue_pattern_plot")


```
## Juntando graficos tipo regiao
```{r}
# Função para criar gráficos combinados de frequência relativa para a variável tipo_regiao
create_combined_tipo_regiao_relative_frequency <- function(variable1, dengue_pattern1, variable2, dengue_pattern2, period1, period2, file_name_prefix = "tipo_regiao_dengue_pattern_combined_plot") {
  
  # Criar a tabela de contingência para o primeiro período
  table_values1 <- table(dengue_pattern1, variable1)
  proportions1 <- prop.table(table_values1, margin = 1)
  summary_df1 <- as.data.frame(proportions1)
  colnames(summary_df1) <- c("Dengue_Pattern", "tipo_regiao", "Frequency")
  summary_df1$Period <- period1  # Adicionar coluna do período
  
  # Criar a tabela de contingência para o segundo período
  table_values2 <- table(dengue_pattern2, variable2)
  proportions2 <- prop.table(table_values2, margin = 1)
  summary_df2 <- as.data.frame(proportions2)
  colnames(summary_df2) <- c("Dengue_Pattern", "tipo_regiao", "Frequency")
  summary_df2$Period <- period2  # Adicionar coluna do período
  
  # Combinar os dois dataframes
  combined_df <- rbind(summary_df1, summary_df2)
  
  # Traduzir os nomes dos padrões de dengue para o inglês
  combined_df$Dengue_Pattern <- factor(combined_df$Dengue_Pattern, 
                                       levels = c("Sem transmissão", "Episódico", "Episódico/Epidêmico", "Epidêmico", "Transmissão Persistente"),
                                       labels = c("No transmission", "Episodic", "Episodic/Epidemic", "Epidemic", "Persistent Transmission"))
  
  # Traduzir as categorias de tipo_regiao para o inglês
  combined_df$tipo_regiao <- factor(combined_df$tipo_regiao, 
                                    levels = c("não metropolitana", "metropolitana"),
                                    labels = c("Non-metropolitan", "Metropolitan"))
  
  # Definir as cores para cada tipo_regiao
  tipo_regiao_colors <- c(
    "Non-metropolitan" = "forestgreen",         
    "Metropolitan" =    "darkslateblue"           
  )
  
  # Gerar o gráfico de barras com ggplot
  plot <- ggplot(combined_df, aes(x = Dengue_Pattern, y = Frequency, fill = tipo_regiao)) +
    geom_bar(stat = "identity", position = "dodge", width = 0.8) +  # Aumentar a largura das barras
    facet_wrap(~Period) +  # Separar os gráficos por período
    geom_text(aes(label = ifelse(Frequency > 0, round(Frequency * 100, 1), "")),  # Mostrar os valores em porcentagem sem o símbolo
              position = position_dodge(width = 0.8), 
              vjust = -0.5, 
              size = 3) +  # Ajustar o tamanho da fonte dos números
    labs(title = "Region Type by Dengue Pattern for Two Periods",
         x = "Dengue Pattern", y = "Relative Frequency", fill = "Region Type") +  # Ajustar a legenda para "Tipo de Região"
    scale_y_continuous(labels = scales::percent, breaks = seq(0.05, 1, by = 0.05)) +  # Eixo Y de 5 em 5%, sem o 0%
    scale_fill_manual(values = tipo_regiao_colors) +  # Aplicar as cores personalizadas
    theme_minimal() +
    theme(panel.grid.major = element_blank(),  # Remover as linhas de fundo maiores
          panel.grid.minor = element_blank())  # Remover as linhas de fundo menores
  
  # Imprimir o gráfico
  print(plot)
  
  # Salvar o gráfico com ggsave, incluindo a combinação dos períodos no nome do arquivo
  file_name <- paste0(file_name_prefix, ".png")
  ggsave(file_name, plot = plot, width = 12, height = 6, dpi = 300)
}

# Aplicar a função para os dois períodos combinados e salvar o gráfico
create_combined_tipo_regiao_relative_frequency(d1$tipo_regiao, d1$dengue_pattern, d2$tipo_regiao, d2$dengue_pattern, "2010-2019", "2020-2022", "figures/tipo_regiao_dengue_pattern_combined_plot")

```

## 2. Calculando para o banco de mudanças de padrões


#Bancos

```{r}

# Carregar os dados
d3 <- left_join(read.csv2("Dengue/transicao.csv"), 
                read.csv2("Determinantes/Tabelas/banco_determinantes_fim.csv", fileEncoding = "latin1"), 
                by = "muni_code")

# Identificar colunas com valores NA
print(names(d3)[colSums(is.na(d3)) > 0])

# Transformar variáveis selecionadas em fatores
factor_vars <- c("Transition","tipo_regiao", "bioma", "koppen")
d3[factor_vars] <- lapply(d3[factor_vars], factor)

```

## Medidas de resumo transição

##Função

```{r}
# Função para criar tabela com valores absolutos e proporções
create_summary_table <- function(variable, Transition, margin){
  table_values <- table(variable, Transition)
  proportions <- prop.table(table_values, margin = margin)
  
  # Combinando valores absolutos e proporções
  summary_table <- paste(table_values, "(", round(proportions * 100, 1), "%)", sep = "")
  summary_table <- matrix(summary_table, nrow = nrow(table_values), dimnames = dimnames(table_values))
  
  # Reformatando para a tabela final com categorias de dengue_pattern nas colunas
  summary_df <- as.data.frame(summary_table)
  summary_df$Variable <- rownames(summary_df)
  summary_df <- summary_df[, c("Variable", "Piorou", "Melhorou", "Se manteve")]
  
  return(summary_df)
}


```

### As medidas da transição

```{r}

# Criando as tabelas para cada variável, ajustando o margin (1 para linha, 2 para coluna)
bioma_summary <- create_summary_table(d3$bioma, d3$Transition, margin = 1)
koppen_summary <- create_summary_table(d3$koppen, d3$Transition, margin = 1)
tipo_regiao_summary <- create_summary_table(d3$tipo_regiao, d3$Transition, margin = 2)

# Exibindo as tabelas
bioma_summary
koppen_summary
tipo_regiao_summary


# Salvando as tabelas em arquivos CSV

write.csv2(bioma_summary, "Determinantes/tabelas/transition/bioma_summary_transition.csv", row.names = FALSE)
write.csv2(koppen_summary, "Determinantes/tabelas/transition/koppen_summary_transition.csv", row.names = FALSE)
write.csv2(tipo_regiao_summary, "Determinantes/tabelas/transition/tipo_regiao_summary_transition.csv", row.names = FALSE)


```

## Freq absoluta e relativa GERAL

```{r}

# Função para calcular frequências e formatar os resultados
calculate_frequencies <- function(df, column, muni_code_column = 'muni_code') {
  df %>%
    group_by(!!sym(column)) %>%
    summarise(Absolute_Frequency = n()) %>%
    mutate(Relative_Frequency = (Absolute_Frequency / sum(Absolute_Frequency)) * 100) %>%
    mutate(Result = paste0(Absolute_Frequency, " (", round(Relative_Frequency, 2), "%)"))
}

# Calcular as frequências para cada variável
bioma_freq <- calculate_frequencies(d3, 'bioma')
koppen_freq <- calculate_frequencies(d3, 'koppen')
tipo_regiao_freq <- calculate_frequencies(d3, 'tipo_regiao')

# Exibir os resultados
print(bioma_freq)
write.csv2(bioma_freq, "bio_transition.csv")
print(koppen_freq)
write.csv2(koppen_freq, "kop_transition.csv")
print(tipo_regiao_freq)


```


## graficos transição

Bioma
```{r}
# Função para criar gráficos de frequência relativa para a variável Bioma
create_bioma_relative_frequency <- function(variable, transition, file_name_prefix = "bioma_transition_plot") {
  # Criar a tabela de contingência
  table_values <- table(variable, transition)
  
  # Calcular as proporções (frequências relativas)
  proportions <- prop.table(table_values, margin = 1)
  
  # Transformar a tabela de proporções em um dataframe
  summary_df <- as.data.frame(proportions)
  
  # Verificar se as colunas estão corretamente nomeadas
  colnames(summary_df) <- c("Bioma", "Transition", "Frequency")
  
  # Manter os nomes das categorias de transition em português
  summary_df$Transition <- factor(summary_df$Transition, 
                                  levels = c("Piorou", "Melhorou", "Se manteve"))
  
  # Definir as cores para cada categoria de transition
  transition_colors <- c(
    "Piorou" = "red",         
    "Melhorou" = "blue",               
    "Se manteve" =   "cornsilk4"
  )
  
  # Gerar o gráfico de barras com ggplot
  plot <- ggplot(summary_df, aes(x = Bioma, y = Frequency, fill = Transition)) +
    geom_bar(stat = "identity", position = "dodge", width = 0.8) +  # Aumentar a largura das barras
    geom_text(aes(label = ifelse(Frequency > 0, round(Frequency * 100, 1), "")),  # Mostrar os valores em porcentagem sem o símbolo
              position = position_dodge(width = 0.8), 
              vjust = -0.5, 
              size = 3) +  # Ajustar o tamanho da fonte dos números
    labs(title = "Bioma by Transition (2010-2019 to 2020-2022)",
         x = "Bioma", y = "Relative Frequency", fill = "Transition") +  # Ajustar a legenda para "Transition"
    scale_y_continuous(labels = scales::percent, breaks = seq(0.05, 1, by = 0.05)) +  # Eixo Y de 5 em 5%, sem o 0%
    scale_fill_manual(values = transition_colors) +  # Aplicar as cores personalizadas
    theme_minimal() +
    theme(panel.grid.major = element_blank(),  # Remover as linhas de fundo maiores
          panel.grid.minor = element_blank())  # Remover as linhas de fundo menores
  
  # Imprimir o gráfico
  print(plot)
  
  # Salvar o gráfico com ggsave
  file_name <- paste0(file_name_prefix, "_transition.png")
  ggsave(file_name, plot = plot, width = 10, height = 6, dpi = 300)
}

# Aplicar a função para o banco de dados d3
create_bioma_relative_frequency(d3$bioma, d3$Transition, "figures/bioma_transition_plot")

```

Koppen
```{r}
# Função para criar gráficos de frequência relativa para a variável Koppen
create_koppen_relative_frequency <- function(variable, transition, file_name_prefix = "koppen_transition_plot") {
  # Criar a tabela de contingência
  table_values <- table(variable, transition)
  
  # Calcular as proporções (frequências relativas)
  proportions <- prop.table(table_values, margin = 1)
  
  # Transformar a tabela de proporções em um dataframe
  summary_df <- as.data.frame(proportions)
  
  # Verificar se as colunas estão corretamente nomeadas
  colnames(summary_df) <- c("Koppen", "Transition", "Frequency")
  
  # Manter os nomes das categorias de transition em português
  summary_df$Transition <- factor(summary_df$Transition, 
                                  levels = c("Piorou", "Melhorou", "Se manteve"))
  
  # Definir as cores para cada categoria de transition
  transition_colors <- c(
    "Piorou" = "red",         
    "Melhorou" = "blue",               
    "Se manteve" =   "cornsilk4"
  )
  
  # Gerar o gráfico de barras com ggplot
  plot <- ggplot(summary_df, aes(x = Koppen, y = Frequency, fill = Transition)) +
    geom_bar(stat = "identity", position = "dodge", width = 0.8) +  # Aumentar a largura das barras
    geom_text(aes(label = ifelse(Frequency > 0, round(Frequency * 100, 1), "")),  # Mostrar os valores em porcentagem sem o símbolo
              position = position_dodge(width = 0.8), 
              vjust = -0.5, 
              size = 3) +  # Ajustar o tamanho da fonte dos números
    labs(title = "Koppen by Transition (2010-2019 to 2020-2022)",
         x = "Koppen", y = "Relative Frequency", fill = "Transition") +  # Ajustar a legenda para "Transition"
    scale_y_continuous(labels = scales::percent, breaks = seq(0.05, 1, by = 0.05)) +  # Eixo Y de 5 em 5%, sem o 0%
    scale_fill_manual(values = transition_colors) +  # Aplicar as cores personalizadas
    theme_minimal() +
    theme(panel.grid.major = element_blank(),  # Remover as linhas de fundo maiores
          panel.grid.minor = element_blank())  # Remover as linhas de fundo menores
  
  # Imprimir o gráfico
  print(plot)
  
  # Salvar o gráfico com ggsave
  file_name <- paste0(file_name_prefix, "_transition.png")
  ggsave(file_name, plot = plot, width = 10, height = 6, dpi = 300)
}

# Aplicar a função para o banco de dados d3
create_koppen_relative_frequency(d3$koppen, d3$Transition, "figures/koppen_transition_plot")

```


Tipo de região
```{r}
# Função para criar gráficos de frequência relativa para a variável tipo_regiao, somando 100% por transição
create_tipo_regiao_relative_frequency <- function(variable, transition, file_name_prefix = "tipo_regiao_transition_plot") {
  # Criar a tabela de contingência
  table_values <- table(variable, transition)
  
  # Calcular as proporções (frequências relativas) somando por transição (coluna)
  proportions <- prop.table(table_values, margin = 2)  # A soma será 100% por transição
  
  # Transformar a tabela de proporções em um dataframe
  summary_df <- as.data.frame(proportions)
  
  # Verificar se as colunas estão corretamente nomeadas
  colnames(summary_df) <- c("Tipo_Regiao", "Transition", "Frequency")
  
  # Manter os nomes das categorias de transition em português
  summary_df$Transition <- factor(summary_df$Transition, 
                                  levels = c("Piorou", "Melhorou", "Se manteve"))
  
  # Definir as cores para cada categoria de transition
  transition_colors <- c(
    "Piorou" = "red",         
    "Melhorou" = "blue",               
    "Se manteve" =   "cornsilk4"
  )
  
  # Gerar o gráfico de barras com ggplot
  plot <- ggplot(summary_df, aes(x = Tipo_Regiao, y = Frequency, fill = Transition)) +
    geom_bar(stat = "identity", position = "dodge", width = 0.8) +  # Aumentar a largura das barras
    geom_text(aes(label = ifelse(Frequency > 0, round(Frequency * 100, 1), "")),  # Mostrar os valores em porcentagem sem o símbolo
              position = position_dodge(width = 0.8), 
              vjust = -0.5, 
              size = 3) +  # Ajustar o tamanho da fonte dos números
    labs(title = "Tipo de Região por Transição (2010-2019 para 2020-2022)",
         x = "Tipo de Região", y = "Frequência Relativa", fill = "Transição") +  # Ajustar a legenda para "Transição"
    scale_y_continuous(labels = scales::percent, breaks = seq(0.05, 1, by = 0.05)) +  # Eixo Y de 5 em 5%, sem o 0%
    scale_fill_manual(values = transition_colors) +  # Aplicar as cores personalizadas
    theme_minimal() +
    theme(panel.grid.major = element_blank(),  # Remover as linhas de fundo maiores
          panel.grid.minor = element_blank())  # Remover as linhas de fundo menores
  
  # Imprimir o gráfico
  print(plot)
  
  # Salvar o gráfico com ggsave
  file_name <- paste0(file_name_prefix, "_transition.png")
  ggsave(file_name, plot = plot, width = 10, height = 6, dpi = 300)
}

# Aplicar a função para o banco de dados d3
create_tipo_regiao_relative_frequency(d3$tipo_regiao, d3$Transition, "figures/tipo_regiao_transition_plot")

```















#### outro

```{r}
###nops
#### Na linha os padõres

# Função para Bioma com dengue_pattern no eixo X
create_bioma_relative_frequency <- function(variable, dengue_pattern) {
  # Criar a tabela de contingência
  table_values <- table(variable, dengue_pattern)
  
  # Calcular as proporções (frequências relativas por bioma)
  proportions <- prop.table(table_values, margin = 1)
  
  # Transformar a tabela de proporções em um dataframe
  summary_df <- as.data.frame(proportions)
  
  # Verificar se as colunas estão corretamente nomeadas
  colnames(summary_df) <- c("Bioma", "Dengue_Pattern", "Frequency")
  
  # Gerar o gráfico de barras com ggplot (dengue_pattern no eixo X)
  plot <- ggplot(summary_df, aes(x = Dengue_Pattern, y = Frequency, fill = Bioma)) +
    geom_bar(stat = "identity", position = "dodge") +
    labs(title = "Relative Frequency of Dengue Pattern by Bioma",
         x = "Dengue Pattern", y = "Relative Frequency") +
    scale_y_continuous(labels = scales::percent) +
    theme_minimal()
  
  # Imprimir o gráfico
  print(plot)
}

# Aplicar a função para os dados
create_bioma_relative_frequency(d1$bioma, d1$dengue_pattern)

```



