---
title: "CáLculo dos epi_features de dengue"
date: "22/01/2024"
author: "Iasmim Almeida, Raquel Lana e Cláudia Codeço"
editor_options: 
  chunk_output_type: console
---

# Implementaçao e cálculo das Epi-features baseados no estudo de Almeida, Lana e Codeço (2022).

How heterogeneous is the dengue transmission profile in Brazil? A study in six Brazilian states, PLOS Neglected Tropical Diseases 16(9): e0010746. [DOI: https://doi.org/10.1371/journal.pntd.0010746](https://doi.org/10.1371/journal.pntd.0010746).

Os epi-features foram calculados usando casos de dengue notificados para todos os municípios brasileiros (5570) no período de 2010 a 2023.

### Harmonizaçao do conhecimento

#### Informaçoes sobre os dados brutos utilizados

Os dados de saúde utilizados aqui incluem colunas de geocódigo dos municípios de notificaçao e data de notificação de casos de dengue. Cada linha representa um caso individual notificado. Os dados foram anonimizados e extraídos do sistema InfoDengue.

No Brasil, o geocódigo é um código numérico composto por 7 dígitos que identifica cada município de forma única. Os geocódigos que vem nos dados de saúde costumam apresentar 6 dígitos. Para harmonizar esse geocódigo, utilizamos diferentes estratégias, retirando o sétimo dígito ou acrescentando dependendo do que queremos adicionar aos dados.

Nome e formato das colunas:\
**Geocode** (nome no banco): Código numérico do município.\
**Data de Notificação** (nome no banco): Formato YYYY-MM-DD.

#### Agregação dos Casos por município e semana

Para o cálculo dos descritores epidemiológicos, é preciso agregar os casos pela resoluçao espacial desejada, nesse caso, por municípios e semana. Nesse trabalho, utilizamos semana epidemiológica. As semanas e os anos sao extraídos da coluna data de notificaçao. Importante notar que nem todos os municípios tem notificaçoes em todas as semanas. Alguns municípios brasileiros podem nao ter notificado a doença em estudo. Para resolver esse problema, uma soluçao é apresentada abaixo.

#### Ano epidemiológico

As doenças nao seguem o ano calendário! Por isso, é interessante, dependendo da análise, utilizar o ano epidemiológico. Antes é importante avaliar o padrao anual das doenças e observar a sua sazonalidade para decidir como será a organizaçao do ano epidemiológico. Para dengue, o ano epidemiológico começa na semana epidemiológica 41 de um ano e termina na semana 40 do ano seguinte.

### Bibliotecas e funçoes

```{r}
packages <- c("tidyverse", "lubridate", "epidesc", "here")

invisible(install.packages(setdiff(packages, rownames(installed.packages()))))
invisible(lapply(packages, function(pkg) suppressMessages(require(pkg, character.only = TRUE))))

# Funcoes
source("epiYear.R")
```

### Organizaçao dos dados para o cáculo das epi-features

Importando data.frame de casos de dengue notificados.\
O banco de dados possui 22.424.738 casos de dengue notificados no período de 2010-2023.\

```{r}
load("data/DENV_2010_2023.RData")

head(d)
str(d)
names(d)

```

#### Agregando os casos de dengue por municipio e semana

Somando por semana por ano:
```{r}
d <- d %>%
  group_by(municipio_geocodigo, ano_notif, se_notif) %>%
  summarise(casos = n()) 

head(d)
names(d)

save(d, file = "data/DENV_2010_2023_agreg.RData")
```

## Análise Exploratória - conferindo os dados

-   Quantos municipios notificaram casos?\
    5498 municípios dos 5570 oficiais do IBGE notificaram dengue no período de estudo.\
-   Há registro em todos os anos do período de estudo?\
-   Para cada município, há registro em todas as semanas?\

```{r}
# Quantidade de municipios distintos
length(unique(d$municipio_geocodigo))

# Quantidade de anos distintos
length(unique(d$ano_notif))

# Quantidade de semanas com notificacao para cada municipio por ano 
se_muni_ano <- d %>%
  group_by(municipio_geocodigo, ano_notif) %>%
  summarise(num_semanas = n_distinct(se_notif)) %>%
  ungroup()

# Visualizando o municipio desejado
se_muni_ano %>% filter(municipio_geocodigo == 3304557) # exemplo RJ

```

#### Inserindo municipios e semanas sem notificaçao de casos

Depois de organizar o banco de dados da doença estudada, é preciso inserir todos os municípios ou unidades espaciais do país ou unidade a ser estudada. Além disso, é necessário inserir todas as semanas do estudo, uma vez que nem sempre há notificaçao em todas as semanas de todas as unidades espaciais.

##### Gerando data.frame com todos os municípios e todas as semanas e anos de estudo

Um data.frame contendo todos os municípios brasileiros e todas as semanas do estudo será gerado para facilitar a inserçao dessa informaçao dentro dos dados de notificaçao de casos de dengue. Aos municípios e semanas sem notificaçao, serao atribuídos casos notificados como zero.

A planilha *br_municipios_2021.csv* contém a lista de municípios brasileiros.

```{r}
#load("data/DENV_2010_2023_agreg.RData")
dados <- read_csv2("data/BR_Municipios_2021.csv")
head(dados)

# Dataframe com municipios brasileiros e 53 semanas para os 14 anos de estudo
expandido <- expand.grid(
  municipio_geocodigo = unique(dados$CODE_MUNI_7),
  se_notif = 1:53,
  ano_notif = 2010:2023
)

head(expandido)

# Juntando os dataframes
d1 <- expandido %>% 
  left_join(d) %>% 
  rename(ano = ano_notif,
         se = se_notif)

# Inserindo os casos = 0 para municipios e semanas sem notificacao
d1$casos <- ifelse(is.na(d1$casos), 0, d1$casos)
d1 %>% map(~mean(is.na(.)))
names(d1)

# Conferindo total de casos para um municipio
d1 %>%
  filter(municipio_geocodigo == 3304557) %>% #checando RJ
  summarise(total_casos = sum(casos)) 

# Retirado o sétimo dígito para futuro merge com a populaçao
d1 <- d1 %>% 
  mutate(municipio_geocodigo = str_sub(municipio_geocodigo, 1, 6))

# Conferindo o numero de municipios distintos
d1 %>%
  distinct(municipio_geocodigo) %>%
  nrow() #5570

```

#### População

Adicionando o tamanho populacional de cada município para calcular descritor incidência por 100 mil hab. Foi utilizada uma população projetada pelo Tribunal de Contas da Uniao (TCU) do Brasil do meio do periodo em estudo, o ano de 2017.
```{r}
pop <- read.csv("https://raw.githubusercontent.com/lsbastos/popBR_mun/refs/heads/master/popBR2000-2024.long.csv") %>% 
  rename(municipio_geocodigo = MUNCOD,
         ano = Ano) %>% 
  mutate(municipio_geocodigo = as.character(municipio_geocodigo))

#pop <- read_csv2("Dados_dengue/pop2017.csv") %>% 
#  rename(municipio_geocodigo = CODE_MUNI_7)

names(pop)

d1 <- left_join(d1, pop)
head(d1)

# Banco para descritores
save(d1, file = "tables/pre_desc.RData")
```

## EPI-DESCRIPTORS

Após preparar os dados, executar o código abaixo para extrair os descritores epidemiológicos. Alguns parâmetros devem ser adequados para cada doença. Para dengue, utilizamos o *default* abaixo. 

#### Cálculo do ano epidemiológico

Preparaçao para o calcular os descritores. DESCREVER

O ano epidemiológico é um período de 12 meses utilizado para monitorar doenças, começando em uma semana específica para melhor alinhamento com os ciclos sazonais. Para a dengue, neste estudo, o ano epidemiológico inicia na semana 41 e termina na semana 40 do ano seguinte, correspondendo ao mês de setembro no calendário anual. FALAR DA FUNCÇAO QUE faz isso no pacote

```{r}
# load ("tables/2010-2022/pre_desc.RData")
d1 %>% map(~mean(is.na(.)))

# Adicionando yearweek: yyyyww
d1 <- d1 %>%
  mutate(ano_se = paste0(ano, sprintf("%02d", se)))

# Gerando a lista de descritores e parametros
descriptors <- list(
  Xp = list(fun = "Ap"),
  Tp = list(fun = "Tp"),
  Dc3 = list(fun = "Cnf", n = 3, x = 5),
  Dc6 = list(fun = "Cnf", n = 6, x = 5),
  Dcmax = list(fun = "Cmax", x = 5),
  Dcmed = list(fun = "Cmed", x = 5),
  Dci = list(fun = "Isof"),
  Ds3 = list(fun = "Cwf", n = 3),
  Ds6 = list(fun = "Cwf", n = 6),
  Dsmax = list(fun = "Cwmax"),
  Dsmed = list(fun = "Cwmed"),
  P = list(fun = "p", x = 5),
  Inc = list(fun = "Inc", p = 100000)
)

# Calculando os descritores
d2 <- desc_year(
  data = d1,                      # Input data frame
  cases = "casos",                # Name of the column of the cases
  time = "ano_se",                # Name of the column with the epiyearweek
  space = "municipio_geocodigo",  # Name of the column with the spatial ID
  pop = "POP",                    # Column with population, needed because of 'Inc'
  sweek = 40,                     # Starting epiweek 40 for dengue in Brazil
  collapse53 = TRUE,              # Split WE 53 between 52 and 01
  descriptors = descriptors       # Descriptor list
)

# Excluindos os extremos sem dados
d2 <- d2 %>% 
  filter(!epiyear %in% c("2009/2010", "2023/2024"))

summary(d2)

write.csv(d2, file = "tables/desc_sem_ST.csv", row.names = F)

```

