---
title: "Análise Regressão Logística Multinomial A2  - 2010-2016"
format: html
editor: visual
editor_options: 
  chunk_output_type: console
---

## Bibliotecas

```{r setup, include=FALSE}
library(tidyverse)
library(nnet)
library(caret)
library(pscl)
library(DescTools)
library(car)
library(broom)
library(boot)
library(dplyr)
library(caret) # Para criar variáveis dummy
library(lmtest)
library(gt)
```

## Bancos

Juntando os bancos de cada período para as modelagens dos períodos.

```{r}
#Lendo
#banco_determinantes <- read_csv2("Dados/Determinantes/banco_determinantes.csv")
banco_determinantes <- read_csv2("banco_determinantes.csv")
#2010-2016
#clima_org_model_10_16_season <- read_csv("Dados/Determinantes/clima/clima_org_model_10_16_season.csv")
clima_org_model_10_16_season <- read_csv("clima_org_model_10_16_season.csv")
clima_org_model_10_16_season <- clima_org_model_10_16_season[, -1]  # Exclui a primeira coluna
colnames(clima_org_model_10_16_season)[1] <- "muni_code"  # Renomeia a nova primeira coluna

# Juntando
det_10_16 <- full_join(banco_determinantes, clima_org_model_10_16_season , by = "muni_code")
det_10_16 <- det_10_16[, !names(det_10_16) %in% c("pop22")]

## Removendo os bancos para a nálise ficar mais leve
remove(banco_determinantes)
remove(clima_org_model_10_16_season)

```

# Análise 2010-2016

Análise do período de 2010-2016, primeira parte de uma série temporal da classificação de padrões de transmissão de todos os municípios brasileiros para dengue.

## 1.Carregando os dados

```{r}

# Converter variáveis numéricas com vírgula decimal e categorizar as variáveis de texto
det_10_16 <- det_10_16 %>%
  mutate(
    across(where(~ all(grepl("^[0-9,.]+$", .))), ~ as.numeric(gsub(",", ".", .))),
    across(where(is.character), as.factor))
    
    
# Visão geral dos dados
summary(det_10_16)


```

## 2. Verificação dos pressupostos

### 2.1 Multicolinearidade

1.  **Cálculo do VIF (Variance Inflation Factor):** O VIF foi calculado para cada variável preditora no modelo. Isso foi feito após a remoção de colinearidade redundante e tratamento das variáveis para garantir que todas estejam no formato correto (numérico ou categórico).
2.  **Variável dependente:** dengue_pattern foi temporariamente convertida para numérica apenas para calcular o VIF. Esse ajuste é feito para facilitar a análise de multicolinearidade.
3.  **Detecção e remoção de colinearidade:** Usamos o *findLinearCombos* para remover variáveis redundantes, evitando o problema de “aliasing” no modelo, o que ocorre quando variáveis altamente correlacionadas criam dependência linear.

***Intrepretação:***

-   **Valores de VIF \< 5:** São considerados aceitáveis, indicando baixa multicolinearidade.
-   **Valores de VIF entre 5 e 10:** Indicariam alguma multicolinearidade, mas ainda podem ser aceitáveis dependendo do contexto.
-   **Valores de VIF \> 10:** Sugerem multicolinearidade.

***Resultados:***

Quando todas as variáveis em um cálculo do VIF (Variance Inflation Factor) estão muito acima de 10, isso indica alta multicolinearidade entre as variáveis no seu modelo de regressão. Multicolinearidade pode distorcer os coeficientes das variáveis no modelo, dificultando a interpretação e reduzindo a confiabilidade dos resultados.

```{r,eval=FALSE}
## Somente para variáveis numéricas então vamos retirar as categoricas

# Remover colunas pelo nome
data <- det_10_16[, !names(det_10_16) %in% c("muni_code","region", "tipo_regiao", "bioma", "koppen")]


# Verificando a presença de NAs em todas as variáveis do banco
sapply(data, function(x) sum(is.na(x))) #Tem 8 linhas

# removendo as linhas com Na
data_clean <- data %>% 
  filter(!if_any(where(is.numeric), is.na))


# Identificar e remover variáveis altamente colineares
combo_info <- findLinearCombos(data_clean %>% select(-dengue_pattern))
if (length(combo_info$remove) > 0) {
  data_clean <- data_clean[, -combo_info$remove]
}

# Calcular o VIF para as variáveis 
vif_values <- vif(lm(as.numeric(dengue_pattern) ~ ., data = data_clean))
vif_values

```

### 2.2 Independência das observações

Intrepretação:

O valor 0 indica que não foram encontradas linhas duplicadas em data_clean.

```{r,eval=FALSE}
# Verificar se há identificadores duplicados
duplicated_rows <- sum(duplicated(det_10_16))
duplicated_rows
```

### 2.3 Tamanho amostral adequado

Interpretação:

Em regressão logística multinomial, cada categoria da variável dependente precisa de um número suficiente de observações para garantir que o modelo possa estimar os parâmetros de forma confiável. Geralmente, recomenda-se pelo menos 10 a 20 observações por parâmetro estimado em cada categoria.

**Resultados** Sem transmissão - 286 Episódico - 1722 Episódico/Epidêmico - 2907 Epidêmico - 642 Transmissão Persistente - 13

```{r}
# Contagem de observações por categoria da variável dependente
table(det_10_16$dengue_pattern)
```

### 2.4 Outliers influentes

Interpretação:

O código retornou valor 0 nas observações, indicando que não foram encontrados outliers com resíduos padronizados maiores que 2 ou menores que -2. Isso sugere que o modelo se ajustou bem aos dados e não há observações que se desviem significativamente do padrão previsto pelo modelo.

```{r,eval=FALSE}
# Ajustar o modelo multinomial
multinom_model <- multinom(dengue_pattern ~ ., data = det_10_16)

# Calcular resíduos padronizados
residuals <- residuals(multinom_model, type = "pearson")

# Identificar outliers com resíduos padronizados acima de 2 ou abaixo de -2
outliers <- which(abs(residuals) > 2)
length(outliers)


##OUTRO

# Obter os resíduos deviance para cada observação
deviance_residuals <- residuals(multinom_model, type = "deviance")

# Ponto de corte padrão da literatura
cutoff <- 2.0
influential_points <- which(abs(deviance_residuals) > cutoff)
print(data[influential_points, ])
```

## 3. Ajuste do modelo de regressão logística multinomial

Interpretação:

Para cada categoria (em relação à referência "Episódico/Epidêmico"), o modelo estima coeficientes (Coefficients) para cada variável preditora. Esses coeficientes representam o efeito de cada variável sobre a probabilidade de estar nas categorias Sem transmissão, Episódico, Epidêmico e Tranmissão Persistente, em comparação com Episódico/Epidêmico.

```{r}

# Remover colunas pelo nome
det_10_16 <- det_10_16[, !names(det_10_16) %in% c("muni_code")]
det_10_16$region <- as.factor(det_10_16$region)
# removendo as linhas com Na
det_10_16 <- det_10_16%>% 
  filter(!if_any(where(is.numeric), is.na))

# Definir a categoria de referência para todas as variáveis categóricas
det_10_16$dengue_pattern <- relevel(det_10_16$dengue_pattern, ref = "Episódico/Epidêmico") # variável dependente

# Variáveis independentes
summary(det_10_16)
det_10_16$bioma <- relevel(det_10_16$bioma, ref = "mata atlantica")
det_10_16$tipo_regiao <- relevel(det_10_16$tipo_regiao , ref = "nao metropolitana")
det_10_16$koppen <- relevel(det_10_16$koppen, ref = "Aw")
summary(det_10_16)

# Modelo com tudo
multinom_model <- multinom(dengue_pattern ~ ., data = det_10_16)
summary(multinom_model)

names(det_10_16)

```

## 4. Avaliação do ajuste do modelo

Interpretação do Pseudo R²:

Interpretação do Teste de razão de verossimilhança:

```{r,eval=FALSE}
# Pseudo R²
pR2(multinom_model)

# Teste de razão de verossimilhança
lrtest(multinom_model)
```

## 5. Seleção de variáveis

Interpretação:

```{r,eval=FALSE}
# Seleção stepwise
#step_model <- step(multinom_model, direction = "both")
#summary(step_model)


# Seleção stepwise a partir do modelo nulo

# Criar o modelo inicial (nulo com region e pop10)
null_model <- multinom(dengue_pattern ~ region + pop10, data = det_10_16)

# Criar o modelo completo (com todas as variáveis preditoras adicionais)
full_formula <- as.formula(paste("dengue_pattern ~ region + pop10 +", 
                                 paste(setdiff(names(det_10_16), c("dengue_pattern", "region", "pop10")), 
                                       collapse = " + ")))

full_model <- multinom(full_formula, data = det_10_16)

# Aplicar a seleção stepwise a partir do modelo nulo para o modelo completo
step_model <- step(null_model, scope = list(lower = null_model, upper = full_model), direction = "both", trace = TRUE)

# Resumo do modelo final selecionado
summary(step_model)

```

### 5.1 Matriz de confusão do stepwise

```{r,eval=FALSE}

class(step_model)
step_model <- na.omit(step_model)

# previsoes
previsoes <- predict(step_model, newdata = det_10_16)

# matriz de confusão comparando as previsões com os valores reais
matriz_confusao <- confusionMatrix(previsoes, det_10_16$dengue_pattern)
print(matriz_confusao)

```

## 6. Análise de resíduos

```{r,eval=FALSE}
# Resíduos deviance
residuals_deviance <- residuals(step_model, type = "deviance")
plot(residuals_deviance, main = "Resíduos Deviance", ylab = "Resíduos", xlab = "Observações")
abline(h = 0, col = "red")

### OUTRO

# Calcular os resíduos deviance
residuals_deviance <- residuals(step_model, type = "deviance")

# Função para gerar um QQ plot com envelope
qqPlot(residuals_deviance, 
       main = "QQ Plot dos Resíduos com Envelope de Confiança",
       xlab = "Quantis Teóricos",
       ylab = "Resíduos",
       id = FALSE, # Desativar a identificação de pontos
       envelope = 0.95) # Adicionar envelope de confiança de 95%

```

## Reanalizando modelo final

Nessa parte vamos olhar para o modelo final e rodar manualmente cada colocando variaveis em grupo e criar uma tabela de AIC e Acurácia, para ve se o modelo se enxuga. Depois gerar o gráfico de ODDS. Ratio.

#### modelo final

```{r}
model_final <- multinom(formula = dengue_pattern ~ region + pop10 + thr_temp_Spring + 
                   bioma + koppen + umid_med_Summer + thr_prec_Spring + thr_temp_Summer + 
                   umid_med_Spring + thr_umid_Spring + precip_tot_Summer + altitude + 
                   temp_med_Winter + tipo_regiao, data = det_10_16)
model_final


model_final <- na.omit(model_final)

# previsoes
previsoes <- predict(model_final, newdata = det_10_16)

# matriz de confusão comparando as previsões com os valores reais
matriz_confusao <- confusionMatrix(previsoes, det_10_16$dengue_pattern)
print(matriz_confusao)

# Resíduos deviance
residuals_deviance <- residuals(model_final, type = "deviance")
plot(residuals_deviance, main = "Resíduos Deviance", ylab = "Resíduos", xlab = "Observações")
abline(h = 0, col = "red")
```

#### Modelo nulo

```{r}
## Modelo nulo
m1 <- multinom(formula = dengue_pattern ~ region + pop10 , data = det_10_16)
m1
m1 <- na.omit(m1)

# previsoes
previsoes_m1 <- predict(m1, newdata = det_10_16)

# matriz de confusão comparando as previsões com os valores reais
matriz_confusao_m1 <- confusionMatrix(previsoes_m1, det_10_16$dengue_pattern)
print(matriz_confusao_m1)

# Resíduos deviance
residuals_deviance_m1 <- residuals(m1, type = "deviance")
plot(residuals_deviance_m1, main = "Resíduos Deviance", ylab = "Resíduos", xlab = "Observações")
abline(h = 0, col = "red")


```

#### Modelo nulo + regiao

coloca uma a uma

```{r}
m2 <- multinom(formula = dengue_pattern ~ region + pop10 + 
                   bioma + koppen + altitude + tipo_regiao, data = det_10_16)
m2
m2 <- na.omit(m2)
# previsoes
previsoes_m2 <- predict(m2, newdata = det_10_16)

# matriz de confusão comparando as previsões com os valores reais
matriz_confusao_m2 <- confusionMatrix(previsoes_m2, det_10_16$dengue_pattern)
print(matriz_confusao_m2)

# Resíduos deviance
residuals_deviance_m2 <- residuals(m2, type = "deviance")
plot(residuals_deviance_m2, main = "Resíduos Deviance", ylab = "Resíduos", xlab = "Observações")
abline(h = 0, col = "red")


```

##### Modelo nulo + clima

```{r}


m3 <- multinom(formula = dengue_pattern ~ region + pop10 + thr_temp_Spring + 
                   + umid_med_Summer + thr_prec_Spring + thr_temp_Summer + 
                   umid_med_Spring + thr_umid_Spring + precip_tot_Summer +  
                   temp_med_Winter , data = det_10_16)

m3
m3 <- na.omit(m3)
# previsoes
previsoes_m3 <- predict(m3, newdata = det_10_16)

# matriz de confusão comparando as previsões com os valores reais
matriz_confusao_m3 <- confusionMatrix(previsoes_m3, det_10_16$dengue_pattern)
print(matriz_confusao_m3)

# Resíduos deviance
residuals_deviance_m3 <- residuals(m3, type = "deviance")
plot(residuals_deviance_m3, main = "Resíduos Deviance", ylab = "Resíduos", xlab = "Observações")
abline(h = 0, col = "red")

```

### Gerando gráfico Odds Ratio

Agora com modelo com melhor AIC e acurácia

## Or e IC95%

```{r}
# Obter os coeficientes do modelo
coeficientes <- summary(model_final)$coefficients
erro_padrao <- summary(model_final)$standard.errors

# Calcular OR, IC 95% e p-valores
OR <- exp(coeficientes)
IC_inf <- exp(coeficientes - 1.96 * erro_padrao)
IC_sup <- exp(coeficientes + 1.96 * erro_padrao)
p_valor <- 2 * (1 - pnorm(abs(coeficientes / erro_padrao)))

# Criar tabela com OR, IC 95% e p-valor
tabela_resultado <- cbind(OR, IC_inf, IC_sup, p_valor)

# Arredondar para 2 casas decimais
tabela_resultado <- round(tabela_resultado, 2)

# Exibir a tabela
tabela_resultado

```

## Imagem

```{r,fig.width=10, fig.height=6, out.width="100%"}
# geral
# Extraindo os coeficientes do modelo multinomial com intervalo de confiança
tidy_model <- broom::tidy(model_final, conf.int = TRUE)

# Filtrando apenas os coeficientes das variáveis preditoras (removendo a categoria base)
tidy_model <- tidy_model %>%
  filter(term != "(Intercept)")

# Convertendo os coeficientes log-OR para OR e arredondando para 3 casas decimais
tidy_model <- tidy_model %>%
  mutate(
    estimate = round(pmin(exp(estimate), 3), 3),   # Limita os valores acima de 3 para 3
    conf.low = round(pmax(exp(conf.low), 0), 3),   # Garante que conf.low nunca seja menor que 0
    conf.high = round(pmin(exp(conf.high), 3), 3)  # Limita os valores acima de 3 para 3
  )

# Definindo os valores fixos do eixo X
x_breaks <- c(0, 0.1, 1, 2, 3)  # Apenas 1 casa decimal
x_labels <- format(round(x_breaks, 1), nsmall = 1)  # Formata com 1 casa decimal

# Criando o gráfico de forest plot
ggplot(tidy_model, aes(x = estimate, y = term)) +
  geom_point(color = "darkgreen", size = 3) +  # Pontos dos ORs
  geom_errorbarh(aes(xmin = conf.low, xmax = conf.high), height = 0.2, color = "darkgreen") +  # Barras de erro
  geom_vline(xintercept = 1, linetype = "dashed", color = "gray") +  # Linha vertical em OR = 1
  scale_x_continuous(
    breaks = x_breaks,
    labels = x_labels,
    limits = c(0, 3)  # Limita a escala até 3
  ) +
  labs(x = "Odds Ratio (OR)", y = "", title = "Forest Plot - Modelo Multinomial") +
  theme_minimal()


```

## Tabela 1 - Final

```{r}

# Extrair coeficientes e intervalos de confiança (IC 95%)
results <- broom::tidy(model_final, exponentiate = TRUE, conf.int = TRUE) %>%
  rename(Variável = term, Categoria = y.level, OR = estimate, Lower_CI = conf.low, Upper_CI = conf.high) %>%
  filter(Variável != "(Intercept)")  # Remover intercepto para melhor visualização

# Criar a coluna de intervalo de confiança (IC95%)
results <- results %>%
  mutate(
    IC95 = paste0("[", round(Lower_CI, 2), " - ", round(Upper_CI, 2), "]"),  # Formatar IC95%
    OR = round(OR, 2)
  ) %>%
  select(Variável, Categoria, OR, IC95)  # Selecionar apenas colunas relevantes

# Calcular p-valores manualmente a partir dos z-scores
z_scores <- summary(model_final)$coefficients / summary(model_final)$standard.errors
p_values <- 2 * (1 - pnorm(abs(z_scores)))

# Converter p-values em um dataframe formatado corretamente
p_values_df <- as.data.frame(p_values) %>%
  tibble::rownames_to_column(var = "Variável") %>%
  pivot_longer(cols = -Variável, names_to = "Categoria", values_to = "p_valor")

# Juntar ORs, IC95% e p-valores
final_results <- results %>%
  left_join(p_values_df, by = c("Variável", "Categoria")) %>%
  mutate(p_valor = ifelse(p_valor < 0.001, "<0.001", round(p_valor, 3)))

# **Reformatar os dados para que `dengue_pattern` fique como colunas**
tabela_larga <- final_results %>%
  pivot_wider(
    names_from = Categoria,  # Transformar as categorias de dengue em colunas
    values_from = c(OR, IC95, p_valor),  # Usar OR, IC95% e p-valor como valores
    names_glue = "{Categoria}_{.value}"  # Nome das colunas formatado corretamente
  )

write.csv2(tabela_larga,"table1_10_16.csv")

# Criar tabela formatada com gt()
tabela_larga %>%
  gt() %>%
  tab_header(title = "Tabela 1: Modelo de Regressão Logística Multinomial",
             subtitle = "Odds Ratio, Intervalo de Confiança 95% e p-valor para dengue_pattern") %>%
  cols_label(Variável = "Variável") %>%
  tab_spanner(label = "Epidêmico", columns = starts_with("Epidêmico_")) %>%
  tab_spanner(label = "Episódico", columns = starts_with("Episódico_")) %>%
  tab_spanner(label = "Sem transmissão", columns = starts_with("Sem transmissão_")) %>%
  tab_spanner(label = "Transmissão Persistente", columns = starts_with("Transmissão Persistente_")) %>%
  fmt_missing(columns = everything(), missing_text = "—")  # Substituir valores ausentes por traço



```
